---
title: "Module Technique 21 -- Projet Central : Dashboard interactif"
subtitle: "Streamlit, visualisations et UX"
author: "Francois Boussengui"
date: last-modified
categories: [projet, streamlit, dashboard]
title-block-banner: "#06436e"
title-block-banner-color: "rgb(251, 225, 174)"
toc: true
toc-depth: 3
number-sections: true
---

```{r echo=FALSE}
knitr::opts_chunk$set(echo=FALSE, message=FALSE, warning=FALSE, error=FALSE, fig.align = "center", out.width = "100%")
```

```{r echo=FALSE}
library(reticulate)
use_virtualenv("/Users/f.b/.virtualenvs/r-reticulate")
```

```{=html}
<style>
.objectifs-box { background: linear-gradient(135deg, #eff6ff 0%, #dbeafe 100%); border-left: 4px solid #06436e; padding: 1.5rem; border-radius: 0 12px 12px 0; margin: 1.5rem 0; }
.objectifs-box h3 { color: #06436e; margin-top: 0; }
.concept-cle { background: linear-gradient(135deg, #f0fdf4 0%, #dcfce7 100%); border-left: 4px solid #72f1b8; padding: 1.25rem; border-radius: 0 10px 10px 0; margin: 1.5rem 0; }
.attention-box { background: linear-gradient(135deg, #fef2f2 0%, #fee2e2 100%); border-left: 4px solid #fe4454; padding: 1.25rem; border-radius: 0 10px 10px 0; margin: 1.5rem 0; }
.exemple-box { background: linear-gradient(135deg, #fef9e6 0%, #fef3c7 100%); border-left: 4px solid #f8d65c; padding: 1.25rem; border-radius: 0 10px 10px 0; margin: 1.5rem 0; }
.terminal-box { background: #1e293b; color: #e2e8f0; padding: 1rem 1.25rem; border-radius: 8px; font-family: monospace; margin: 1rem 0; overflow-x: auto; }
.terminal-box .prompt { color: #72f1b8; }
.terminal-box .comment { color: #64748b; }
.terminal-box .output { color: #f8d65c; }
.synthese-card { background: white; border-radius: 12px; padding: 1.5rem; box-shadow: 0 4px 12px rgba(0,0,0,0.1); margin: 2rem 0; }
.prerequis-temps { display: flex; gap: 2rem; flex-wrap: wrap; margin: 1rem 0; }
.prerequis-temps > div { background: #f1f5f9; padding: 0.75rem 1.25rem; border-radius: 8px; }
</style>
```

# Streamlit pour le dashboard : philosophie

Streamlit pour le dashboard : philosophie 'script Python = app web'.

:::{.concept-cle}
**Point cle**

Maitriser cet outil est essentiel pour industrialiser le projet central.
:::

---

# Layout : st.sidebar pour les filtres

Layout : st.sidebar pour les filtres, st.columns pour la mise en page.

---

# Graphiques interactifs avec Plotly : evolution

Graphiques interactifs avec Plotly : evolution temporelle, repartition par segment, treemap.

---

# Filtres dynamiques : st.selectbox, st.slider, st.multiselect

Filtres dynamiques : st.selectbox, st.slider, st.multiselect.

---

# Structure multi-pages pour organiser le dashboard

Structure multi-pages pour organiser le dashboard (Vue globale, Sinistralite, Tarification, Alertes).

---

# Synthese {.unnumbered}

:::{.synthese-card}
### Les points essentiels

1. **Streamlit pour le dashboard : philosophie 'script Python**
2. **Layout : st.sidebar pour les filtres, st.columns pour**
3. **Graphiques interactifs avec Plotly : evolution temporelle, repartition**
4. **Filtres dynamiques : st.selectbox, st.slider, st.multiselect**
5. **Structure multi-pages pour organiser le dashboard (Vue globale**
:::

---

# Auto-evaluation {.unnumbered}

::: {.callout-note collapse="true"}
## Question 1

Comment appliquer ce concept dans le projet central ?
:::

::: {.callout-note collapse="true"}
## Question 2

Comment appliquer ce concept dans le projet central ?
:::

::: {.callout-note collapse="true"}
## Question 3

Comment appliquer ce concept dans le projet central ?
:::

::: {.callout-note collapse="true"}
## Question 4

Comment appliquer ce concept dans le projet central ?
:::

---

[<- Retour a la Semaine 21](index.html){.btn .btn-secondary}
[Voir la Fiche de travail ->](fiche-travail-21.html){.btn .btn-primary}
