---
title: "Fiche de travail — Semaine 9"
subtitle: "Exercices : anti-sélection et architecture AWS"
author: "François Boussengui"
date: last-modified
title-block-banner: "#06436e"
title-block-banner-color: "rgb(251, 225, 174)"
toc: true
toc-depth: 2
---

```{r echo=FALSE}
knitr::opts_chunk$set(echo=FALSE, message=FALSE, warning=FALSE, error=FALSE, fig.align = "center", out.width = "100%")
```

```{r echo=FALSE}
library(reticulate)
use_virtualenv("/Users/f.b/.virtualenvs/r-reticulate")
```

```{=html}
<style>
.livrable-card { background: white; border-radius: 12px; padding: 1.5rem; margin: 1.5rem 0; box-shadow: 0 4px 12px rgba(0,0,0,0.08); border-left: 4px solid #06436e; }
.livrable-header { display: flex; justify-content: space-between; align-items: center; margin-bottom: 1rem; }
.livrable-title { font-weight: bold; font-size: 1.1rem; color: #06436e; }
.livrable-status { font-size: 0.8rem; padding: 0.3rem 0.8rem; border-radius: 20px; }
.livrable-status.required { background: #fee2e2; color: #991b1b; }
.exercice-box { background: #f8fafc; border: 1px solid #e2e8f0; border-radius: 10px; padding: 1.5rem; margin: 1.5rem 0; }
.exercice-header { display: flex; align-items: center; gap: 0.75rem; margin-bottom: 1rem; color: #06436e; font-weight: bold; }
.checklist { list-style: none; padding: 0; }
.checklist li { padding: 0.5rem 0; padding-left: 2rem; position: relative; }
.checklist li::before { content: "\2610"; position: absolute; left: 0; font-size: 1.2rem; }
.reflexion-box { background: linear-gradient(135deg, #fef9e6 0%, #fef3c7 100%); border-left: 4px solid #f8d65c; padding: 1rem 1.25rem; border-radius: 0 10px 10px 0; margin: 1rem 0; }
</style>
```

---

## 📦 Livrables

:::{.livrable-card}
:::{.livrable-header}
:::{.livrable-title}📊 Livrable 1 — Analyse d'anti-sélection:::
:::{.livrable-status .required}Obligatoire:::
:::

Script Python qui simule un portefeuille avec entrées/sorties sur 5 ans, analyse le profil des résiliants vs restants, et détecte les signaux d'anti-sélection (S/P, fréquence, profil moyen).
:::

:::{.livrable-card}
:::{.livrable-header}
:::{.livrable-title}🏗️ Livrable 2 — Schéma d'architecture AWS:::
:::{.livrable-status .required}Obligatoire:::
:::

Diagramme d'architecture du projet central sur AWS : VPC, subnets, services (EC2, RDS, S3, Lambda), Security Groups, IAM roles. Utiliser draw.io ou Mermaid.
:::

:::{.livrable-card}
:::{.livrable-header}
:::{.livrable-title}📋 Livrable 3 — Policy IAM du projet:::
:::{.livrable-status .required}Obligatoire:::
:::

Rédiger les policies IAM pour : (1) Lambda qui lit S3 et écrit RDS, (2) EC2 qui sert l'API et lit RDS, (3) un user data scientist en lecture seule.
:::

---

## 🏋️ Exercices

:::{.exercice-box}
:::{.exercice-header}
📝 Exercice M1 — Détection d'anti-sélection
:::

Un portefeuille observe les données suivantes sur les résiliants vs non-résiliants :

| Groupe | Fréquence | S/P | Prime moyenne |
|--------|-----------|-----|---------------|
| Résiliants | 5.2% | 58% | 420 € |
| Restants | 8.8% | 82% | 380 € |

Que peut-on conclure ? Quelles actions proposer ?

::: {.callout-note collapse="true"}
## Solution

Les **résiliants ont un meilleur profil** (fréquence 5.2% vs 8.8%, S/P 58% vs 82%) et paient plus cher (420 € vs 380 €). C'est un cas classique d'anti-sélection : les bons risques trouvent le prix trop élevé et partent.

**Actions** : resegmenter la tarification pour offrir un meilleur prix aux bons profils, analyser les offres concurrentes, mettre en place un programme de fidélisation ciblé sur les bons risques.
:::
:::

:::{.exercice-box}
:::{.exercice-header}
🏗️ Exercice T1 — Créer un VPC
:::

Via la console AWS, crée un VPC avec :

1. CIDR 10.0.0.0/16
2. 1 subnet public (10.0.1.0/24)
3. 1 subnet privé (10.0.2.0/24)
4. 1 Internet Gateway attaché au subnet public
5. 1 Security Group autorisant SSH depuis ton IP

::: {.callout-note collapse="true"}
## Étapes

1. VPC → Create VPC → CIDR 10.0.0.0/16
2. Subnets → Create → 10.0.1.0/24 (public), 10.0.2.0/24 (privé)
3. Internet Gateways → Create → Attach au VPC
4. Route Tables → Ajouter 0.0.0.0/0 → IGW pour le subnet public
5. Security Groups → Inbound SSH (22) → Mon IP
:::
:::

---

## 🔗 Pont métier-technique

:::{.reflexion-box}
### 🤔 Réflexion

1. **Comment l'architecture AWS protège-t-elle les données sensibles des assurés ?** (VPC privé, IAM, chiffrement)
2. **Comment la détection d'anti-sélection pourrait-elle être automatisée ?** (Lambda + CloudWatch alarm sur le S/P)
3. **Quel rôle IAM donnerais-tu à un actuaire qui veut juste consulter les résultats du modèle ?**
:::

---

## ✅ Checklist

:::{.checklist}
- Module Métier 9 terminé (anti-sélection, aléa moral, correctifs)
- Module Technique 9 terminé (VPC, IAM, CloudWatch)
- Livrable 1 (analyse anti-sélection)
- Livrable 2 (schéma architecture)
- Livrable 3 (policies IAM)
- Exercices réalisés
:::

---

[← Retour à la Semaine 9](index.html){.btn .btn-secondary}
