---
title: "Fiche de travail — Semaine 11"
subtitle: "Exercices : rentabilité et MLflow"
author: "François Boussengui"
date: last-modified
title-block-banner: "#06436e"
title-block-banner-color: "rgb(251, 225, 174)"
toc: true
toc-depth: 2
---

```{r echo=FALSE}
knitr::opts_chunk$set(echo=FALSE, message=FALSE, warning=FALSE, error=FALSE, fig.align = "center", out.width = "100%")
```

```{r echo=FALSE}
library(reticulate)
use_virtualenv("/Users/f.b/.virtualenvs/r-reticulate")
```

```{=html}
<style>
.livrable-card { background: white; border-radius: 12px; padding: 1.5rem; margin: 1.5rem 0; box-shadow: 0 4px 12px rgba(0,0,0,0.08); border-left: 4px solid #06436e; }
.livrable-header { display: flex; justify-content: space-between; align-items: center; margin-bottom: 1rem; }
.livrable-title { font-weight: bold; font-size: 1.1rem; color: #06436e; }
.livrable-status { font-size: 0.8rem; padding: 0.3rem 0.8rem; border-radius: 20px; }
.livrable-status.required { background: #fee2e2; color: #991b1b; }
.exercice-box { background: #f8fafc; border: 1px solid #e2e8f0; border-radius: 10px; padding: 1.5rem; margin: 1.5rem 0; }
.exercice-header { display: flex; align-items: center; gap: 0.75rem; margin-bottom: 1rem; color: #06436e; font-weight: bold; }
.checklist { list-style: none; padding: 0; }
.checklist li { padding: 0.5rem 0; padding-left: 2rem; position: relative; }
.checklist li::before { content: "\2610"; position: absolute; left: 0; font-size: 1.2rem; }
.reflexion-box { background: linear-gradient(135deg, #fef9e6 0%, #fef3c7 100%); border-left: 4px solid #f8d65c; padding: 1rem 1.25rem; border-radius: 0 10px 10px 0; margin: 1rem 0; }
</style>
```

---

## 📦 Livrables

:::{.livrable-card}
:::{.livrable-header}
:::{.livrable-title}📊 Livrable 1 — Dashboard de rentabilité:::
:::{.livrable-status .required}Obligatoire:::
:::

Script Python qui calcule et visualise : S/P par branche, combined ratio, évolution sur 5 ans, CLV par segment. Produire un mini-rapport avec les KPIs commentés.
:::

:::{.livrable-card}
:::{.livrable-header}
:::{.livrable-title}🔬 Livrable 2 — Expérimentation MLflow:::
:::{.livrable-status .required}Obligatoire:::
:::

Entraîner 5+ modèles (GLM avec différents paramètres + 1 XGBoost) en loggant tout dans MLflow. Comparer via l'interface web et documenter le choix du meilleur modèle.
:::

:::{.livrable-card}
:::{.livrable-header}
:::{.livrable-title}📋 Livrable 3 — Modèle enregistré:::
:::{.livrable-status .required}Obligatoire:::
:::

Enregistrer le meilleur modèle dans le Model Registry et le passer en stage "Staging". Documenter la procédure de validation.
:::

---

## 🏋️ Exercices

:::{.exercice-box}
:::{.exercice-header}
📝 Exercice M1 — Combined ratio
:::

Un assureur auto a : Primes acquises = 50 M€, Charge sinistres = 37 M€, Frais de gestion = 4 M€, Commissions = 9 M€. Calcule le S/P, le ratio de frais et le combined ratio. L'activité est-elle rentable ?

::: {.callout-note collapse="true"}
## Solution

- S/P = 37/50 = **74%**
- Ratio frais gestion = 4/50 = **8%**
- Ratio commissions = 9/50 = **18%**
- **Combined ratio = 74 + 8 + 18 = 100%**

L'activité est au **point mort** technique. Pas de marge pour les imprévus. Rentable uniquement grâce aux produits financiers. Actions : réduire le S/P (tarification, sélection) ou les frais (digitalisation, renégociation commissions).
:::
:::

:::{.exercice-box}
:::{.exercice-header}
🔬 Exercice T1 — Premier run MLflow
:::

Installe MLflow (`pip install mlflow`) et logge un modèle simple avec paramètres et métriques. Lance l'interface web et vérifie que tout est visible.

::: {.callout-note collapse="true"}
## Solution

```python
import mlflow
mlflow.set_experiment("test-mlflow")
with mlflow.start_run():
    mlflow.log_param("model", "test")
    mlflow.log_metric("accuracy", 0.85)
    mlflow.log_metric("gini", 0.35)
# Puis : mlflow ui --port 5000
```
:::
:::

---

## 🔗 Pont métier-technique

:::{.reflexion-box}
### 🤔 Réflexion

1. **Comment MLflow t'aide-t-il à justifier ton choix de modèle auprès d'un actuaire ?** (traçabilité, comparaison objective)
2. **Quels KPIs du dashboard de rentabilité pourraient déclencher un réentraînement du modèle ?** (S/P qui dérive, Gini qui baisse)
3. **Comment versionner un modèle GLM quand les données changent chaque mois ?**
:::

---

## ✅ Checklist

:::{.checklist}
- Module Métier 11 terminé (combined ratio, CLV, KPIs)
- Module Technique 11 terminé (MLflow tracking, registry)
- Livrable 1 (dashboard rentabilité)
- Livrable 2 (expérimentation MLflow)
- Livrable 3 (modèle enregistré)
- Exercices réalisés
:::

---

[← Retour à la Semaine 11](index.html){.btn .btn-secondary}
