---
title: "Semaine 11"
subtitle: "Rentabilité et Indicateurs de pilotage & MLflow — Tracking et Versionnement"
title-block-banner: "#06436e"
title-block-banner-color: "rgb(251, 225, 174)"
toc: true
toc-depth: 2
---

```{r echo=FALSE}
knitr::opts_chunk$set(echo=FALSE, message=FALSE, warning=FALSE, error=FALSE, fig.align = "center", out.width = "100%")
```

```{r echo=FALSE}
library(reticulate)
use_virtualenv("/Users/f.b/.virtualenvs/r-reticulate")
```

```{=html}
<style>
.week-overview { display: grid; grid-template-columns: repeat(auto-fit, minmax(300px, 1fr)); gap: 1.5rem; margin: 2rem 0; }
.track-card { background: white; border-radius: 12px; padding: 1.5rem; box-shadow: 0 2px 12px rgba(0,0,0,0.08); }
.track-card.metier { border-top: 4px solid #f8d65c; }
.track-card.technique { border-top: 4px solid #06436e; }
.track-header { display: flex; align-items: center; gap: 0.75rem; margin-bottom: 1rem; }
.track-icon { font-size: 1.5rem; }
.track-title { font-weight: bold; font-size: 1.1rem; color: #06436e; }
.track-time { font-size: 0.85rem; color: #666; margin-bottom: 1rem; }
.track-topics { list-style: none; padding: 0; margin: 0; }
.track-topics li { padding: 0.4rem 0; padding-left: 1.5rem; position: relative; }
.track-topics li::before { content: "\2192"; position: absolute; left: 0; color: #06436e; }
.objectives-box { background: linear-gradient(135deg, #f0f9ff 0%, #e0f2fe 100%); border-left: 4px solid #06436e; padding: 1.5rem; border-radius: 0 12px 12px 0; margin: 2rem 0; }
.objectives-box h3 { color: #06436e; margin-top: 0; }
.deliverables-box { background: linear-gradient(135deg, #f0fdf4 0%, #dcfce7 100%); border-left: 4px solid #72f1b8; padding: 1.5rem; border-radius: 0 12px 12px 0; margin: 2rem 0; }
.deliverables-box h3 { color: #065f46; margin-top: 0; }
.nav-cards { display: grid; grid-template-columns: repeat(auto-fit, minmax(250px, 1fr)); gap: 1rem; margin-top: 2rem; }
.nav-card { display: block; background: white; border-radius: 10px; padding: 1.25rem; box-shadow: 0 2px 8px rgba(0,0,0,0.08); text-decoration: none; color: inherit; transition: transform 0.2s ease, box-shadow 0.2s ease; }
.nav-card:hover { transform: translateY(-3px); box-shadow: 0 4px 12px rgba(0,0,0,0.12); text-decoration: none; }
.nav-card-title { font-weight: bold; color: #06436e; margin-bottom: 0.5rem; }
.nav-card-desc { font-size: 0.9rem; color: #666; }
</style>
```

## Vue d'ensemble

```{=html}
<div class="week-overview">
    <div class="track-card metier">
        <div class="track-header"><span class="track-icon">🏢</span><span class="track-title">Volet Métier</span></div>
        <div class="track-time">⏱️ Environ 3 heures</div>
        <p><strong>Module 11 — Rentabilité et Indicateurs de pilotage</strong></p>
        <ul class="track-topics">
            <li>S/P net et brut : les nuances</li>
            <li>Combined ratio et ses composantes</li>
            <li>Customer Lifetime Value (CLV) en assurance</li>
            <li>Conception de tableaux de bord de pilotage</li>
            <li>Alertes, seuils et gouvernance</li>
        </ul>
    </div>
    <div class="track-card technique">
        <div class="track-header"><span class="track-icon">🛠️</span><span class="track-title">Volet Technique</span></div>
        <div class="track-time">⏱️ Environ 3 heures</div>
        <p><strong>Module Technique 11 — MLflow — Tracking et Versionnement</strong></p>
        <ul class="track-topics">
            <li>Pourquoi MLflow pour le MLOps</li>
            <li>Tracking des expériences (runs, params, métriques)</li>
            <li>Logging des artefacts et modèles</li>
            <li>Model Registry : versionner les modèles</li>
            <li>Comparaison de runs et sélection du meilleur</li>
        </ul>
    </div>
</div>
```

---

## Objectifs de la semaine

```{=html}
<div class="objectives-box">
    <h3>À la fin de cette semaine, tu seras capable de :</h3>
    <p><strong>Côté métier :</strong></p>
    <ol>
        <li>S/P net et brut : les nuances</li>
        <li>Combined ratio et ses composantes</li>
        <li>Customer Lifetime Value (CLV) en assurance</li>
        <li>Conception de tableaux de bord de pilotage</li>
        <li>Alertes, seuils et gouvernance</li>
    </ol>
    <p><strong>Côté technique :</strong></p>
    <ol>
        <li>Pourquoi MLflow pour le MLOps</li>
        <li>Tracking des expériences (runs, params, métriques)</li>
        <li>Logging des artefacts et modèles</li>
        <li>Model Registry : versionner les modèles</li>
        <li>Comparaison de runs et sélection du meilleur</li>
    </ol>
</div>
```

---

## Planning suggéré

| Jour | Matin (Métier) | Après-midi (Technique) |
|------|----------------|------------------------|
| **Jour 1** | S/P net et brut : les nuances | Pourquoi MLflow pour le MLOps |
| **Jour 2** | Combined ratio et ses composantes | Tracking des expériences (runs, params, métriques) |
| **Jour 3** | Customer Lifetime Value (CLV) en assurance | Logging des artefacts et modèles |
| **Jour 4** | Conception de tableaux de bord de pilotage | Model Registry : versionner les modèles |
| **Jour 5** | **Débriefing et validation** | **Livrables** |


---

## Accès aux modules

```{=html}
<div class="nav-cards">
    <a href="module-metier-11.html" class="nav-card">
        <div class="nav-card-title">📖 Module Métier 11</div>
        <div class="nav-card-desc">Rentabilité et Indicateurs de pilotage</div>
    </a>
    <a href="module-technique-11.html" class="nav-card">
        <div class="nav-card-title">🛠️ Module Technique 11</div>
        <div class="nav-card-desc">MLflow — Tracking et Versionnement</div>
    </a>
    <a href="fiche-travail-11.html" class="nav-card">
        <div class="nav-card-title">✅ Fiche de travail</div>
        <div class="nav-card-desc">Exercices et livrables</div>
    </a>
</div>
```

---

[← Retour à la formation](../index.html){.btn .btn-secondary}
