---
title: "Module Technique 11 — MLflow : Tracking et Versionnement"
subtitle: "Suivre et versionner tes modèles ML"
author: "François Boussengui"
date: last-modified
categories: [mlflow, tracking, mlops]
title-block-banner: "#06436e"
title-block-banner-color: "rgb(251, 225, 174)"
toc: true
toc-depth: 3
number-sections: true
---

```{r echo=FALSE}
knitr::opts_chunk$set(echo=FALSE, message=FALSE, warning=FALSE, error=FALSE, fig.align = "center", out.width = "100%")
```

```{r echo=FALSE}
library(reticulate)
use_virtualenv("/Users/f.b/.virtualenvs/r-reticulate")
```

```{=html}
<style>
.objectifs-box { background: linear-gradient(135deg, #eff6ff 0%, #dbeafe 100%); border-left: 4px solid #06436e; padding: 1.5rem; border-radius: 0 12px 12px 0; margin: 1.5rem 0; }
.objectifs-box h3 { color: #06436e; margin-top: 0; }
.concept-cle { background: linear-gradient(135deg, #f0fdf4 0%, #dcfce7 100%); border-left: 4px solid #72f1b8; padding: 1.25rem; border-radius: 0 10px 10px 0; margin: 1.5rem 0; }
.attention-box { background: linear-gradient(135deg, #fef2f2 0%, #fee2e2 100%); border-left: 4px solid #fe4454; padding: 1.25rem; border-radius: 0 10px 10px 0; margin: 1.5rem 0; }
.exemple-box { background: linear-gradient(135deg, #fef9e6 0%, #fef3c7 100%); border-left: 4px solid #f8d65c; padding: 1.25rem; border-radius: 0 10px 10px 0; margin: 1.5rem 0; }
.terminal-box { background: #1e293b; color: #e2e8f0; padding: 1rem 1.25rem; border-radius: 8px; font-family: 'Fira Code', monospace; margin: 1rem 0; overflow-x: auto; }
.terminal-box .prompt { color: #72f1b8; }
.terminal-box .comment { color: #64748b; }
.terminal-box .output { color: #f8d65c; }
.synthese-card { background: white; border-radius: 12px; padding: 1.5rem; box-shadow: 0 4px 12px rgba(0,0,0,0.1); margin: 2rem 0; }
.prerequis-temps { display: flex; gap: 2rem; flex-wrap: wrap; margin: 1rem 0; }
.prerequis-temps > div { background: #f1f5f9; padding: 0.75rem 1.25rem; border-radius: 8px; }
</style>
```

:::{.objectifs-box}
### 🎯 Objectifs d'apprentissage

1. **Comprendre** pourquoi le tracking est essentiel en MLOps
2. **Logger** paramètres, métriques et artefacts avec MLflow
3. **Comparer** des runs et sélectionner le meilleur modèle
4. **Utiliser** le Model Registry pour versionner les modèles
5. **Servir** un modèle depuis MLflow
:::

:::{.prerequis-temps}
:::{div}
📚 **Prérequis** : Python, scikit-learn/statsmodels, Docker
:::
:::{div}
⏱️ **Temps estimé** : 3 heures
:::
:::

---

# Pourquoi MLflow ?

## Le problème du "quel modèle était le meilleur ?"

Sans tracking, après quelques semaines d'expérimentation :

- "Quel était le hyperparamètre du modèle de mardi ?"
- "C'était le GLM ou le XGBoost qui avait le meilleur Gini ?"
- "Quelle version du feature engineering a été utilisée ?"

MLflow résout ce problème en **loggant automatiquement** chaque expérience.

## Les 4 composantes de MLflow

| Composante | Rôle |
|-----------|------|
| **Tracking** | Logger paramètres, métriques, artefacts |
| **Projects** | Packager le code pour la reproductibilité |
| **Models** | Format standard pour les modèles |
| **Model Registry** | Versionner et déployer les modèles |

---

# Tracking des expériences

## Logger un run

```python
import mlflow
import mlflow.sklearn
from sklearn.linear_model import PoissonRegressor
from sklearn.metrics import mean_poisson_deviance
import numpy as np

# Démarrer une expérience
mlflow.set_experiment("tarification-auto-frequence")

with mlflow.start_run(run_name="glm-poisson-v1"):
    # Paramètres
    alpha = 0.01
    mlflow.log_param("model_type", "PoissonRegressor")
    mlflow.log_param("alpha", alpha)
    mlflow.log_param("features", "age,zone,puissance,crm")
    mlflow.log_param("n_samples", len(X_train))

    # Entraînement
    model = PoissonRegressor(alpha=alpha)
    model.fit(X_train, y_train, sample_weight=exposure_train)

    # Métriques
    y_pred = model.predict(X_test)
    deviance = mean_poisson_deviance(y_test, y_pred, sample_weight=exposure_test)
    gini = calculate_gini(y_test, y_pred)

    mlflow.log_metric("deviance", deviance)
    mlflow.log_metric("gini", gini)
    mlflow.log_metric("n_features", X_train.shape[1])

    # Sauvegarder le modèle
    mlflow.sklearn.log_model(model, "model")

    # Artefacts (graphiques, tableaux)
    mlflow.log_artifact("relativites.csv")
    mlflow.log_artifact("lift_curve.png")

    print(f"Run logged: deviance={deviance:.4f}, gini={gini:.3f}")
```

## Interface web

:::{.terminal-box}
<span class="comment"># Lancer l'interface MLflow</span><br>
<span class="prompt">$</span> mlflow ui --port 5000<br>
<span class="output">[INFO] Listening at: http://127.0.0.1:5000</span>
:::

L'interface web permet de :

- Voir tous les runs d'une expérience
- Comparer les métriques entre runs
- Télécharger les artefacts (modèles, graphiques)
- Filtrer et trier les résultats

---

# Comparer et sélectionner

## Comparaison de runs

```python
# Rechercher les meilleurs runs
runs = mlflow.search_runs(
    experiment_names=["tarification-auto-frequence"],
    order_by=["metrics.gini DESC"],
    max_results=5
)

print(runs[["run_id", "params.model_type", "params.alpha",
            "metrics.gini", "metrics.deviance"]])
```

| Run | Modèle | Alpha | Gini | Déviance |
|-----|--------|-------|------|----------|
| abc123 | PoissonRegressor | 0.01 | 0.342 | 0.1823 |
| def456 | PoissonRegressor | 0.001 | 0.338 | 0.1831 |
| ghi789 | XGBRegressor | - | 0.365 | 0.1798 |

:::{.concept-cle}
**💡 Point clé**

MLflow ne te dit pas **quel** modèle choisir — il te donne les **données** pour décider. En assurance, le choix dépend aussi de l'interprétabilité, de la conformité réglementaire et de la stabilité dans le temps.
:::

---

# Model Registry

## Versionner les modèles

Le Model Registry est un **catalogue centralisé** des modèles :

```python
# Enregistrer un modèle
model_uri = f"runs:/{run_id}/model"
mlflow.register_model(model_uri, "modele-frequence-auto")

# Passer en production
from mlflow.tracking import MlflowClient
client = MlflowClient()
client.transition_model_version_stage(
    name="modele-frequence-auto",
    version=3,
    stage="Production"
)
```

Les stages disponibles :

| Stage | Description |
|-------|-------------|
| **None** | Modèle enregistré, pas encore évalué |
| **Staging** | En cours de validation / test |
| **Production** | Modèle actif utilisé en production |
| **Archived** | Ancien modèle, conservé pour traçabilité |

:::{.attention-box}
**⚠️ Gouvernance**

En assurance, le passage d'un modèle en production doit être **validé** par un comité (actuaire, compliance, direction technique). MLflow fournit la traçabilité nécessaire : qui a entraîné quoi, avec quelles données, quelles performances, quand.
:::

---

# Synthèse {.unnumbered}

:::{.synthese-card}
### 🎯 Les 5 points essentiels

1. **MLflow Tracking** logge tout : paramètres, métriques, artefacts, modèles
2. **L'interface web** permet de comparer visuellement les runs
3. **search_runs()** pour trouver le meilleur modèle programmatiquement
4. **Model Registry** versionne et gère le cycle de vie des modèles
5. **Traçabilité complète** pour la gouvernance et la conformité
:::

---

# Auto-évaluation {.unnumbered}

::: {.callout-note collapse="true"}
## Question 1 : Pourquoi logger les paramètres et pas seulement les métriques ?

**Réponse** : Pour la **reproductibilité**. Si un modèle a un bon Gini, il faut savoir avec quels paramètres il a été entraîné pour pouvoir le reproduire. Aussi pour comprendre l'impact des paramètres sur la performance (ex : quel alpha donne le meilleur résultat ?).
:::

::: {.callout-note collapse="true"}
## Question 2 : Différence entre un run et un modèle enregistré ?

**Réponse** : Un **run** est une exécution unique d'un entraînement (avec ses paramètres et métriques). Un **modèle enregistré** (Model Registry) est un modèle promu depuis un run, avec un nom, une version et un stage (Staging, Production). Beaucoup de runs → peu de modèles enregistrés → un seul en production.
:::

::: {.callout-note collapse="true"}
## Question 3 : Comment MLflow aide à la conformité en assurance ?

**Réponse** : MLflow fournit une **piste d'audit complète** : qui a entraîné le modèle, quand, avec quelles données, quels paramètres, quelles performances. Le régulateur peut vérifier que le modèle en production a bien été validé et que les versions précédentes sont conservées.
:::

::: {.callout-note collapse="true"}
## Question 4 : Comment servir un modèle depuis MLflow ?

**Réponse** : `mlflow models serve -m "models:/modele-frequence-auto/Production" -p 5001` lance une API REST. On peut aussi charger le modèle dans une Lambda ou un endpoint FastAPI avec `mlflow.pyfunc.load_model()`.
:::

---

[← Retour à la Semaine 11](index.html){.btn .btn-secondary}
[Voir la Fiche de travail →](fiche-travail-11.html){.btn .btn-primary}
