---
title: "Fiche de travail — Semaine 7"
subtitle: "Exercices : provisionnement et RDS PostgreSQL"
author: "François Boussengui"
date: last-modified
title-block-banner: "#06436e"
title-block-banner-color: "rgb(251, 225, 174)"
toc: true
toc-depth: 2
---

```{r echo=FALSE}
knitr::opts_chunk$set(echo=FALSE, message=FALSE, warning=FALSE, error=FALSE, fig.align = "center", out.width = "100%")
```

```{r echo=FALSE}
library(reticulate)
use_virtualenv("/Users/f.b/.virtualenvs/r-reticulate")
```

```{=html}
<style>
.livrable-card { background: white; border-radius: 12px; padding: 1.5rem; margin: 1.5rem 0; box-shadow: 0 4px 12px rgba(0,0,0,0.08); border-left: 4px solid #06436e; }
.livrable-header { display: flex; justify-content: space-between; align-items: center; margin-bottom: 1rem; }
.livrable-title { font-weight: bold; font-size: 1.1rem; color: #06436e; }
.livrable-status { font-size: 0.8rem; padding: 0.3rem 0.8rem; border-radius: 20px; }
.livrable-status.required { background: #fee2e2; color: #991b1b; }
.livrable-status.bonus { background: #fef3c7; color: #92400e; }
.exercice-box { background: #f8fafc; border: 1px solid #e2e8f0; border-radius: 10px; padding: 1.5rem; margin: 1.5rem 0; }
.exercice-header { display: flex; align-items: center; gap: 0.75rem; margin-bottom: 1rem; color: #06436e; font-weight: bold; }
.checklist { list-style: none; padding: 0; }
.checklist li { padding: 0.5rem 0; padding-left: 2rem; position: relative; }
.checklist li::before { content: "\2610"; position: absolute; left: 0; font-size: 1.2rem; }
.reflexion-box { background: linear-gradient(135deg, #fef9e6 0%, #fef3c7 100%); border-left: 4px solid #f8d65c; padding: 1rem 1.25rem; border-radius: 0 10px 10px 0; margin: 1rem 0; }
</style>
```

---

## 📦 Livrables

:::{.livrable-card}
:::{.livrable-header}
:::{.livrable-title}📊 Livrable 1 — Comparaison Chain Ladder vs Bornhuetter-Ferguson:::
:::{.livrable-status .required}Obligatoire:::
:::

Script Python implémentant les deux méthodes sur le même triangle. Comparer les IBNR estimés et commenter les écarts.
:::

:::{.livrable-card}
:::{.livrable-header}
:::{.livrable-title}🗄️ Livrable 2 — Base de données sinistres sur RDS:::
:::{.livrable-status .required}Obligatoire:::
:::

Créer une instance RDS PostgreSQL, charger un jeu de données de sinistres, et exécuter 3 requêtes analytiques (S/P par branche, fréquence par segment, évolution temporelle).
:::

:::{.livrable-card}
:::{.livrable-header}
:::{.livrable-title}📝 Livrable 3 — Analyse boni/mali:::
:::{.livrable-status .required}Obligatoire:::
:::

Simuler 5 générations avec provisions initiales et coûts ultimes. Calculer les boni/mali et produire un graphique.
:::

---

## 🏋️ Exercices

:::{.exercice-box}
:::{.exercice-header}
📝 Exercice M1 — Bornhuetter-Ferguson
:::

Triangle de charges cumulées et primes acquises :

| Génération | Dév. 1 | Dév. 2 | Dév. 3 | Prime acquise |
|-----------|--------|--------|--------|---------------|
| 2021 | 1000 | 1300 | 1400 | 2000 |
| 2022 | 1200 | 1500 | ? | 2200 |
| 2023 | 1100 | ? | ? | 2100 |

S/P a priori attendu : 70%. Calcule les IBNR par la méthode BF.

::: {.callout-note collapse="true"}
## Solution

Facteurs CL : $f_1 = 1.273$, $f_2 = 1.077$. CDF = $1.273 \times 1.077 = 1.371$.

Charge ultime a priori : Prime × S/P = 2200 × 0.70 = 1540 (2022), 2100 × 0.70 = 1470 (2023).

- **2022** : % non développé = $1 - 1/1.077 = 0.071$. IBNR BF = 1540 × 0.071 = **110 K€**
- **2023** : % non développé = $1 - 1/1.371 = 0.271$. IBNR BF = 1470 × 0.271 = **398 K€**
:::
:::

:::{.exercice-box}
:::{.exercice-header}
🗄️ Exercice T1 — Requêtes SQL analytiques
:::

Écris les requêtes SQL pour calculer sur la table `sinistres` :

1. Le S/P par branche
2. La fréquence par tranche d'âge du conducteur
3. L'évolution mensuelle de la charge sinistres

::: {.callout-note collapse="true"}
## Solution

```sql
-- 1. S/P par branche
SELECT branche,
       SUM(cout_actuel) / SUM(prime_acquise) as sp
FROM sinistres s JOIN contrats c ON s.contrat_id = c.id
GROUP BY branche;

-- 2. Fréquence par âge
SELECT tranche_age,
       COUNT(*) * 1.0 / SUM(exposition) as frequence
FROM sinistres s JOIN assures a ON s.assure_id = a.id
GROUP BY tranche_age;

-- 3. Évolution mensuelle
SELECT DATE_TRUNC('month', date_survenance) as mois,
       SUM(cout_actuel) as charge_mensuelle
FROM sinistres
GROUP BY 1 ORDER BY 1;
```
:::
:::

---

## 🔗 Pont métier-technique

:::{.reflexion-box}
### 🤔 Réflexion

1. **Comment structurer ta base RDS pour stocker les triangles de liquidation ?** (table de faits sinistres + dimension temps)
2. **Comment automatiser le calcul mensuel des provisions ?** (script Python + RDS + Lambda ou cron)
3. **Quelles données du provisionnement alimenteront ton dashboard ?** (IBNR par génération, boni/mali)
:::

---

## ✅ Checklist

:::{.checklist}
- Module Métier 7 terminé (provisionnement, CL, BF)
- Module Technique 7 terminé (RDS, SQL, sécurité)
- Livrable 1 (comparaison CL vs BF)
- Livrable 2 (base RDS)
- Livrable 3 (boni/mali)
- Exercices réalisés
:::

---

[← Retour à la Semaine 7](index.html){.btn .btn-secondary}
