---
title: "Module Technique 7 — AWS : RDS et Bases de données"
subtitle: "PostgreSQL managé dans le cloud"
author: "François Boussengui"
date: last-modified
categories: [aws, rds, postgresql]
title-block-banner: "#06436e"
title-block-banner-color: "rgb(251, 225, 174)"
toc: true
toc-depth: 3
number-sections: true
---

```{r echo=FALSE}
knitr::opts_chunk$set(echo=FALSE, message=FALSE, warning=FALSE, error=FALSE, fig.align = "center", out.width = "100%")
```

```{r echo=FALSE}
library(reticulate)
use_virtualenv("/Users/f.b/.virtualenvs/r-reticulate")
```

```{=html}
<style>
.objectifs-box { background: linear-gradient(135deg, #eff6ff 0%, #dbeafe 100%); border-left: 4px solid #06436e; padding: 1.5rem; border-radius: 0 12px 12px 0; margin: 1.5rem 0; }
.objectifs-box h3 { color: #06436e; margin-top: 0; }
.concept-cle { background: linear-gradient(135deg, #f0fdf4 0%, #dcfce7 100%); border-left: 4px solid #72f1b8; padding: 1.25rem; border-radius: 0 10px 10px 0; margin: 1.5rem 0; }
.attention-box { background: linear-gradient(135deg, #fef2f2 0%, #fee2e2 100%); border-left: 4px solid #fe4454; padding: 1.25rem; border-radius: 0 10px 10px 0; margin: 1.5rem 0; }
.exemple-box { background: linear-gradient(135deg, #fef9e6 0%, #fef3c7 100%); border-left: 4px solid #f8d65c; padding: 1.25rem; border-radius: 0 10px 10px 0; margin: 1.5rem 0; }
.terminal-box { background: #1e293b; color: #e2e8f0; padding: 1rem 1.25rem; border-radius: 8px; font-family: 'Fira Code', monospace; margin: 1rem 0; overflow-x: auto; }
.terminal-box .prompt { color: #72f1b8; }
.terminal-box .comment { color: #64748b; }
.terminal-box .output { color: #f8d65c; }
.synthese-card { background: white; border-radius: 12px; padding: 1.5rem; box-shadow: 0 4px 12px rgba(0,0,0,0.1); margin: 2rem 0; }
.prerequis-temps { display: flex; gap: 2rem; flex-wrap: wrap; margin: 1rem 0; }
.prerequis-temps > div { background: #f1f5f9; padding: 0.75rem 1.25rem; border-radius: 8px; }
</style>
```

:::{.objectifs-box}
### 🎯 Objectifs d'apprentissage

1. **Comprendre** les avantages d'une base de données managée (RDS)
2. **Créer** une instance PostgreSQL RDS
3. **Se connecter** et exécuter des requêtes SQL depuis Python
4. **Configurer** les backups et la maintenance
5. **Sécuriser** l'accès via VPC et Security Groups
:::

:::{.prerequis-temps}
:::{div}
📚 **Prérequis** : Modules Technique 5-6 (S3, EC2)
:::
:::{div}
⏱️ **Temps estimé** : 3 heures
:::
:::

---

# RDS : bases de données managées

## Pourquoi ne pas installer PostgreSQL sur EC2 ?

Tu pourrais installer PostgreSQL directement sur une instance EC2. Mais tu devrais gérer :

- Les mises à jour de sécurité
- Les backups quotidiens
- La haute disponibilité (failover)
- La scalabilité (augmenter CPU/RAM)
- Le monitoring

**RDS fait tout ça pour toi.** Tu te concentres sur tes requêtes et tes données.

| | PostgreSQL sur EC2 | RDS PostgreSQL |
|--|-------------------|----------------|
| **Backups** | Manuels | Automatiques (quotidiens) |
| **Mises à jour** | Manuelles | Automatiques |
| **Haute dispo** | À configurer (réplication) | Multi-AZ en 1 clic |
| **Scaling** | Arrêt + redimensionnement | Resize en quelques minutes |
| **Coût** | Instance EC2 + ton temps | ~20% plus cher mais 0 maintenance |

---

# Créer une instance RDS

## Via la console AWS

1. Service **RDS** > **Create database**
2. Engine : **PostgreSQL**
3. Template : **Free tier** (db.t3.micro)
4. DB identifier : `portefeuille-assurance`
5. Master username : `admin`
6. Password : (stocker dans un secret !)
7. Connectivity : VPC par défaut, **Public access: No** (sécurité)
8. Database name : `assurance_db`

:::{.attention-box}
**⚠️ Public access = No**

En production, la base ne doit **jamais** être accessible depuis Internet. Seules les instances EC2 ou Lambda dans le même VPC doivent pouvoir s'y connecter. C'est le Security Group qui contrôle cela.
:::

---

# Connexion depuis Python

## Avec psycopg2

```python
import psycopg2
import os

conn = psycopg2.connect(
    host=os.environ["DB_HOST"],       # endpoint RDS
    port=5432,
    dbname="assurance_db",
    user=os.environ["DB_USER"],
    password=os.environ["DB_PASSWORD"]
)

cur = conn.cursor()

# Créer une table de sinistres
cur.execute("""
    CREATE TABLE IF NOT EXISTS sinistres (
        id SERIAL PRIMARY KEY,
        date_survenance DATE NOT NULL,
        date_declaration DATE,
        branche VARCHAR(50),
        garantie VARCHAR(100),
        cout_initial NUMERIC(12,2),
        cout_actuel NUMERIC(12,2),
        statut VARCHAR(20) DEFAULT 'ouvert'
    )
""")
conn.commit()
```

## Avec SQLAlchemy + pandas

```python
from sqlalchemy import create_engine
import pandas as pd

engine = create_engine(
    f"postgresql://{user}:{password}@{host}:5432/assurance_db"
)

# Charger un DataFrame dans PostgreSQL
df_sinistres = pd.read_csv("sinistres.csv")
df_sinistres.to_sql("sinistres", engine, if_exists="replace", index=False)

# Requêter avec SQL
df = pd.read_sql("""
    SELECT branche, COUNT(*) as nb_sinistres,
           AVG(cout_actuel) as cout_moyen,
           SUM(cout_actuel) as charge_totale
    FROM sinistres
    WHERE statut = 'ouvert'
    GROUP BY branche
    ORDER BY charge_totale DESC
""", engine)
print(df)
```

:::{.concept-cle}
**💡 SQLAlchemy + pandas** est la combinaison idéale pour un data scientist : tu écris du SQL pour les requêtes complexes et tu récupères le résultat directement dans un DataFrame pour l'analyse.
:::

---

# Backups et maintenance

## Backups automatiques

RDS fait des **snapshots quotidiens** automatiquement. Tu peux restaurer à n'importe quel point dans les 7 derniers jours (configurable jusqu'à 35 jours).

## Fenêtre de maintenance

RDS applique les patches de sécurité dans une **fenêtre de maintenance** que tu définis (ex : dimanche 3h-4h du matin). Pendant cette fenêtre, la base peut être indisponible quelques minutes.

---

# Sécurité

## Architecture réseau

```{mermaid}
%%| fig-cap: "Architecture sécurisée : EC2 → RDS dans un VPC privé"

flowchart LR
    subgraph Internet
        U[👤 Toi]
    end
    subgraph VPC["VPC (réseau privé)"]
        subgraph Public["Subnet public"]
            EC2[🖥️ EC2<br>API/App]
        end
        subgraph Private["Subnet privé"]
            RDS[🗄️ RDS<br>PostgreSQL]
        end
    end

    U -->|SSH port 22| EC2
    EC2 -->|port 5432| RDS
    U -.->|❌ Bloqué| RDS
```

## Security Groups

| Security Group | Règle | Source |
|---------------|-------|--------|
| **SG-EC2** | Inbound SSH (22) | Mon IP |
| **SG-EC2** | Inbound HTTP (8000) | 0.0.0.0/0 |
| **SG-RDS** | Inbound PostgreSQL (5432) | SG-EC2 |

La base de données n'accepte les connexions **que** depuis les instances qui ont le Security Group SG-EC2.

---

# Synthèse {.unnumbered}

:::{.synthese-card}
### 🎯 Les 5 points essentiels

1. **RDS = BDD managée** — Backups, mises à jour, scaling automatiques
2. **PostgreSQL** est le choix standard pour la data science
3. **SQLAlchemy + pandas** pour requêter et analyser
4. **Jamais de public access** — La BDD reste dans le VPC privé
5. **Security Groups** contrôlent qui peut se connecter
:::

---

# Auto-évaluation {.unnumbered}

::: {.callout-note collapse="true"}
## Question 1 : Pourquoi choisir RDS plutôt que PostgreSQL sur EC2 ?

**Réponse** : RDS gère automatiquement les backups, les mises à jour de sécurité, la haute disponibilité et le scaling. Tu gagnes du temps et réduis les risques d'erreur humaine. Le surcoût (~20%) est largement compensé par le temps de maintenance économisé.
:::

::: {.callout-note collapse="true"}
## Question 2 : Comment charger un CSV dans PostgreSQL avec Python ?

**Réponse** : Avec pandas et SQLAlchemy : `df.to_sql("table", engine, if_exists="replace")`. C'est la méthode la plus simple. Pour de gros volumes, utiliser `COPY` via psycopg2 ou `df.to_sql(..., method="multi", chunksize=1000)`.
:::

::: {.callout-note collapse="true"}
## Question 3 : Pourquoi mettre public_access=No sur RDS ?

**Réponse** : Pour empêcher tout accès depuis Internet. La base contient des données sensibles (sinistres, clients). Seules les instances dans le même VPC (via Security Group) doivent pouvoir s'y connecter. C'est un principe de sécurité fondamental : **moindre privilège**.
:::

::: {.callout-note collapse="true"}
## Question 4 : Comment restaurer une base RDS à un point précis dans le temps ?

**Réponse** : Via la console AWS ou CLI : **Point-in-Time Recovery**. RDS conserve les backups automatiques et les logs de transactions, permettant de restaurer à n'importe quelle seconde dans la fenêtre de rétention (7-35 jours). La restauration crée une **nouvelle instance** RDS.
:::

---

[← Retour à la Semaine 7](index.html){.btn .btn-secondary}
[Voir la Fiche de travail →](fiche-travail-07.html){.btn .btn-primary}
