---
title: "Compétences"
title-block-banner: true
toc: true
toc-title: 📋 Compétences
lang: fr
smooth-scroll: true
comments: false
author: ""
---

```{r setup, include=FALSE}
knitr::opts_chunk$set(echo = FALSE, fig.align = "center")
library(plotly)
library(dplyr)
```

::: {style="text-align:center;"}
*Vous trouverez ci-dessous une présentation de mes compétences.*


::: chevron-styling
{{< iconify pixelarticons:chevron-down size=5x >}}
:::
:::

## Vue d'ensemble des compétences

```{r}
#| fig-width: 10
#| fig-height: 6

# Données pour le graphique radar
competences <- data.frame(
  categorie = c("Python", "R", "SQL", "Machine Learning",
                "Économétrie", "Visualisation", "Web Apps",
                "Git/GitHub", "Excel", "Qlik Sense"),
  niveau = c(90, 85, 75, 85, 80, 90, 85, 80, 75, 70),
  experience = c(3, 3, 3, 3, 2, 3, 2, 3, 3, 3)
)

# Créer le graphique radar
fig <- plot_ly(
  type = 'scatterpolar',
  mode = 'lines+markers',
  fill = 'toself'
) %>%
  add_trace(
    r = competences$niveau,
    theta = competences$categorie,
    name = 'Niveau de maîtrise',
    fillcolor = 'rgba(6, 67, 110, 0.5)',
    line = list(color = '#06436e', width = 2),
    marker = list(
      size = 8,
      color = '#f8d65c',
      line = list(color = '#06436e', width = 2)
    )
  ) %>%
  layout(
    polar = list(
      radialaxis = list(
        visible = TRUE,
        range = c(0, 100),
        tickfont = list(size = 12),
        gridcolor = 'rgba(200, 200, 200, 0.4)'
      ),
      angularaxis = list(
        tickfont = list(size = 13, color = '#06436e')
      ),
      bgcolor = 'rgba(255, 255, 255, 0.9)'
    ),
    showlegend = FALSE,
    paper_bgcolor = 'rgba(0,0,0,0)',
    plot_bgcolor = 'rgba(0,0,0,0)',
    margin = list(l = 80, r = 80, t = 50, b = 80)
  )

fig
```

```{r}
#| fig-width: 10
#| fig-height: 5

# Graphique à barres des années d'expérience par technologie
competences_exp <- data.frame(
  technologie = c("Python", "R", "SQL", "Machine Learning",
                  "Qlik Sense", "Excel", "Git/GitHub", "Streamlit"),
  annees = c(3, 3, 3, 3, 3, 3, 3, 2),
  categorie = c("Langage", "Langage", "Langage", "Méthode",
                "Outil", "Outil", "Outil", "Framework")
)

# Définir les couleurs par catégorie
couleurs <- c(
  "Langage" = "#06436e",
  "Méthode" = "#72f1b8",
  "Outil" = "#ffbc8c",
  "Framework" = "#a97eff"
)

fig2 <- plot_ly(
  data = competences_exp,
  x = ~annees,
  y = ~reorder(technologie, annees),
  type = 'bar',
  orientation = 'h',
  color = ~categorie,
  colors = couleurs,
  marker = list(
    line = list(color = 'white', width = 1.5)
  ),
  text = ~paste(annees, "ans"),
  textposition = 'outside',
  hovertemplate = paste(
    '<b>%{y}</b><br>',
    'Expérience: %{x} ans<br>',
    'Catégorie: %{customdata}<br>',
    '<extra></extra>'
  ),
  customdata = ~categorie
) %>%
  layout(
    title = list(
      text = "Années d'expérience par technologie",
      font = list(size = 16, color = '#06436e', family = 'Montserrat')
    ),
    xaxis = list(
      title = "Années d'expérience",
      range = c(0, 3.5),
      tickfont = list(size = 12),
      gridcolor = 'rgba(200, 200, 200, 0.3)'
    ),
    yaxis = list(
      title = "",
      tickfont = list(size = 12, color = '#06436e')
    ),
    paper_bgcolor = 'rgba(0,0,0,0)',
    plot_bgcolor = 'rgba(255, 255, 255, 0.95)',
    margin = list(l = 120, r = 50, t = 80, b = 50),
    bargap = 0.15,
    legend = list(
      title = list(text = "Catégorie"),
      orientation = "h",
      y = -0.25,
      x = 0.5,
      xanchor = "center"
    )
  )

fig2
```

---

### Théories

------------------------------------------------------------------------

::: {.callout-note icon="false" collapse="true"}
## Économie

-   ***Micro-économie*** : Théorie du consommateur et du producteur, équilibre de marché en concurrence pure et parfaite.
-   ***Théorie des jeux*** : Equilibre de nash (Modélisation mathématiques des interactions stratégiques entre les agents économiques).
-   ***Économie industrielle*** : Equilibre de Nash en situation non concurrentielle (Duopole, Monopole, Oligopole).
:::

::: {.callout-note icon="false" collapse="true"}
## Statistiques

-   Statistiques élémentaires.
-   ***Économétrie*** : Régression linéaire simple ou multiple, modèles à variable à expliquer dichotomiques, séries-temporelles.
-   ***Micro-économétrie*** : Modèles à effets fixe ou aléatoires.
-   ***Machine Learning*** : Regression, classification supervisée & non supervisée.
-   ***Deep Learning*** : Réseaux de neurones.
:::

::: {.callout-note icon="false" collapse="true"}
## Assurances

J'ai pu apporter mon expertise en Data Science en l'appliquant à l’Assurance IARD et Flotte Automobile. 

**Assurance IARD :**

- Maîtrise des principes de tarification en assurance automobile, habitation, Responsabilité Civile Décennale et chiens-chats
- Analyse des tendances de sinistralité et évaluation des facteurs de risque pour optimiser la tarification

**Assurance Flotte Automobile :**

- Compréhension des principes assurantiels spécifiques aux contrats flottes (mutualisation des risques, franchises)
- Développement d’outils de prévision du coût des sinistres pour accompagner les courtiers et gestionnaires de flotte

**Exploitation des données pour la prise de décision :**

- Mise en place de tableaux de bord pour le suivi de KPIs et une prise de décision éclairée
- Construction de modèles prédictifs pour améliorer la gestion des contrats et ajuster les stratégies tarifaires
- Analyse des comportements sinistres pour identifier les leviers d’optimisation et de prévention
:::

### Langages

------------------------------------------------------------------------

::: {.callout-tip icon="false" collapse="true"}
## {{< fa brands python >}} PYTHON

-   Web Scraping (récupération automatique de données) avec `beautifulsoup` et `selenium`.
-   Nettoyage et traitement des données avec `polars`, `pandas`, `numpy`.
-   Visualisation des données avec `plotly` et `seaborn`.
-   Machine learning : `Scikit learn`, `PyTorch`.
-   Création d'application web : `Streamlit`, `Flask`.
-   Développement de code de qualité industrielle : `mypy` pour le typage statique, `ruff` pour le linting et le formatage du code, `pytest` pour les tests.
:::

::: {.callout-tip icon="false" collapse="true"}
## {{< fa brands r-project >}} R

-   Nettoyage et traitement des données avec tidyverse : `{dplyr}`, `{purrr}`, `{stringr}`, etc.
-  Visualisation des données avec `{ggplot2}` et `{plotly}`.
-   Création d'application web et tableaux de bord avec `{shiny}`
-   Création de site web avec `Quarto`
-   Machine Learning avec `{tidymodels}`.
-   Analyse de données exploratoire et analyse factorielle : ACP -- AFC -- ACM -- AFDM.
-   Econométrie et de micro-économétrie.
:::

::: {.callout-tip icon="false" collapse="true"}
## {{< fa database >}} SQL

-   Notion sur les bases de données relationnelles
-   Manipulation des données (`SELECT`, `WHERE`, `ORDER BY`, `LIMIT`, etc.)
-   Fonction et opérateurs (`COUNT`, `SUM`,`AVG`, etc.)
-   Jointures
-   Indexation et performance (Création `d'index` pour améliorer les performances de requêtes)
:::

### Outils

------------------------------------------------------------------------

::: {.callout-tip icon="false" collapse="true"}
## {{< fa book >}} Quarto
- Production de documents paramétrables et automatisés (HTML, PDF).
- Création de sites webs.^[J'ai par exemple créé ce site avec **Quarto**, tout en tirant profit de `SASS` et de `CSS` pour en améliorer le rendu.]
:::


::: {.callout-tip icon="false" collapse="true"}
## {{< fa book >}} QlikSense

-   Création de tableaux de bord interactifs
-   Gestion des scripts
:::

::: {.callout-tip icon="false" collapse="true"}
## {{< fa file-excel >}} Excel

-   Traitement de données
-   Tableaux croisés dynamiques
-   *Requêtage* par le biais de `PowerQuery`
-   Automatisation de tâches par le biais de `VBA`
- Manipulations avancée des fonctions Excel
:::

::: {.callout-tip icon="false" collapse="true"}
## {{< fa code-compare >}} Git

Ce site ainsi qu'une majeure partie de mes projets sont hebergés et disponible sur Github.

-   Gestion de projet
-   Versionning
:::

### Soft skills 

------------------------------------------------------------------------

::: {.callout-warning icon="false" collapse="true"}
## Communication

Aptitude à partager des resultats techniques à des publics non avisés.
:::

::: {.callout-warning icon="false" collapse="true"}
## Force de proposition

Toujours en quête d'amélioration  je n'hésite pas à proposer de nouvelles solutions.
:::

::: {.callout-warning icon="false" collapse="true"}
## Gestion du temps & rigourosité

-   Importance de la gestion optimale du temps.
-   Être rigoureux est primordiale afin d'assurer un niveau de résultat de haute qualité.
:::

::: {.callout-warning icon="false" collapse="true"}
## Curiosité

Toujours en veille sur les nouvelles pratiques et différentes évolutions du secteur.
:::

::: {.callout-warning icon="false" collapse="true"}
## Pragmatisme et adaptabilité

 Facilité à m'adapter à des environnements hétérogènes.
:::

::: {.callout-warning icon="false" collapse="true"}
## Centre d'intérêts

-   **Intelligence Artificielle, Machine Learning**
-   **Technologie & Innovation**
-   **Économie & politique**
-   **Horlogerie**
-   **Sports mécaniques (F1, Moto GP, WRC, WEC)**
:::
