---
title: "Fiche de travail — Semaine 3"
subtitle: "Exercices pratiques et livrables à produire"
author: "François Boussengui"
date: last-modified
title-block-banner: "#06436e"
title-block-banner-color: "rgb(251, 225, 174)"
toc: true
toc-depth: 2
---

```{r echo=FALSE}
knitr::opts_chunk$set(echo=FALSE, message=FALSE, warning=FALSE, error=FALSE, fig.align = "center", out.width = "100%")
```

```{r echo=FALSE}
library(reticulate)
use_virtualenv("/Users/f.b/.virtualenvs/r-reticulate")
```

```{=html}
<style>
.livrable-card { background: white; border-radius: 12px; padding: 1.5rem; margin: 1.5rem 0; box-shadow: 0 4px 12px rgba(0,0,0,0.08); border-left: 4px solid #06436e; }
.livrable-header { display: flex; justify-content: space-between; align-items: center; margin-bottom: 1rem; }
.livrable-title { font-weight: bold; font-size: 1.1rem; color: #06436e; }
.livrable-status { font-size: 0.8rem; padding: 0.3rem 0.8rem; border-radius: 20px; }
.livrable-status.required { background: #fee2e2; color: #991b1b; }
.livrable-status.bonus { background: #fef3c7; color: #92400e; }
.exercice-box { background: #f8fafc; border: 1px solid #e2e8f0; border-radius: 10px; padding: 1.5rem; margin: 1.5rem 0; }
.exercice-header { display: flex; align-items: center; gap: 0.75rem; margin-bottom: 1rem; color: #06436e; font-weight: bold; }
.checklist { list-style: none; padding: 0; }
.checklist li { padding: 0.5rem 0; padding-left: 2rem; position: relative; }
.checklist li::before { content: "☐"; position: absolute; left: 0; font-size: 1.2rem; }
.reflexion-box { background: linear-gradient(135deg, #fef9e6 0%, #fef3c7 100%); border-left: 4px solid #f8d65c; padding: 1rem 1.25rem; border-radius: 0 10px 10px 0; margin: 1rem 0; }
</style>
```

---

## 📦 Livrables

:::{.livrable-card}
:::{.livrable-header}
:::{.livrable-title}📊 Livrable 1 — Analyse d'exposition:::
:::{.livrable-status .required}Obligatoire:::
:::
Calcul d'exposition acquise sur données simulées avec Python. Produire un tableau par segment.
:::

:::{.livrable-card}
:::{.livrable-header}
:::{.livrable-title}📋 Livrable 2 — Segmentation portefeuille:::
:::{.livrable-status .required}Obligatoire:::
:::
Identifier 3-5 segments de risque pertinents, justifier les variables choisies.
:::

:::{.livrable-card}
:::{.livrable-header}
:::{.livrable-title}🔄 Livrable 3 — Repo Git structuré:::
:::{.livrable-status .required}Obligatoire:::
:::
Repo GitHub avec branches, au moins 1 PR mergée, tags, historique propre.
:::

---

## 🏋️ Exercices

### Exercices Métier

:::{.exercice-box}
:::{.exercice-header}
📝 Exercice M1 — Calcul d'exposition acquise
:::

Un portefeuille auto contient 3 contrats :

| Contrat | Début | Fin | Statut |
|---------|-------|-----|--------|
| A | 01/01/N | 31/12/N | Actif |
| B | 01/04/N | 30/09/N | Résilié |
| C | 01/10/N | 30/09/N+1 | Actif |

Calcule l'exposition acquise totale pour l'année N.

::: {.callout-note collapse="true"}
## Solution

- Contrat A : 12/12 = **1.0**
- Contrat B : 6/12 = **0.5**
- Contrat C : 3/12 = **0.25** (oct-déc en année N)
- **Total : 1.75 véhicules-année**
:::
:::

:::{.exercice-box}
:::{.exercice-header}
📝 Exercice M2 — Fréquence par segment
:::

Avec les données suivantes, calcule la fréquence par tranche d'âge :

| Segment | Exposition | Sinistres |
|---------|-----------|-----------|
| 18-25 | 500 | 60 |
| 26-40 | 3000 | 180 |
| 41-60 | 4000 | 200 |
| 60+ | 1500 | 105 |

::: {.callout-note collapse="true"}
## Solution

- 18-25 : 60/500 = **12.0%**
- 26-40 : 180/3000 = **6.0%**
- 41-60 : 200/4000 = **5.0%**
- 60+ : 105/1500 = **7.0%**

Les jeunes conducteurs ont une fréquence 2.4× supérieure aux 41-60 ans.
:::
:::

### Exercices Techniques

:::{.exercice-box}
:::{.exercice-header}
🔄 Exercice T1 — Workflow branching
:::

1. Crée un repo `formation-assurance`
2. Crée une branche `feature/exposition-calcul`
3. Ajoute un script Python de calcul d'exposition
4. Commite, push et crée une PR
5. Merge la PR dans main

::: {.callout-note collapse="true"}
## Solution

```bash
git init formation-assurance && cd formation-assurance
git checkout -b feature/exposition-calcul
# ... créer le script ...
git add . && git commit -m "feat: add exposure calculation"
git push -u origin feature/exposition-calcul
gh pr create --title "Add exposure calculation"
gh pr merge
```
:::
:::

:::{.exercice-box}
:::{.exercice-header}
🔄 Exercice T2 — Résolution de conflit
:::

Simule un conflit en modifiant le même fichier sur deux branches différentes, puis résous-le.
:::

---

## 🔗 Pont métier-technique

:::{.reflexion-box}
### 🤔 Réflexion

1. Comment versionnerais-tu ton analyse d'exposition pour pouvoir la reproduire ?
2. Quelle structure de repo Git adopterais-tu pour ton projet de pilotage de portefeuille ?
:::

---

## ✅ Checklist

:::{.checklist}
- Terminé le Module Métier 3
- Terminé le Module Technique 3
- Produit le Livrable 1 (exposition)
- Produit le Livrable 2 (segmentation)
- Produit le Livrable 3 (repo Git)
- Réalisé les exercices métier
- Réalisé les exercices techniques
:::

---

[← Retour à la Semaine 3](index.html){.btn .btn-secondary}
