---
title: "Module 3 — Exposition au risque"
subtitle: "Mesurer, segmenter et comprendre la base de toute tarification"
author: "François Boussengui"
date: last-modified
categories: [assurance, exposition, segmentation]
title-block-banner: "#06436e"
title-block-banner-color: "rgb(251, 225, 174)"
toc: true
toc-depth: 3
number-sections: true
---

```{r echo=FALSE}
knitr::opts_chunk$set(echo=FALSE, message=FALSE, warning=FALSE, error=FALSE, fig.align = "center", out.width = "100%")
```

```{r echo=FALSE}
library(reticulate)
use_virtualenv("/Users/f.b/.virtualenvs/r-reticulate")
```

```{=html}
<style>
.objectifs-box { background: linear-gradient(135deg, #fef9e6 0%, #fef3c7 100%); border-left: 4px solid #f8d65c; padding: 1.5rem; border-radius: 0 12px 12px 0; margin: 1.5rem 0; }
.objectifs-box h3 { color: #92400e; margin-top: 0; }
.concept-cle { background: linear-gradient(135deg, #eff6ff 0%, #dbeafe 100%); border-left: 4px solid #06436e; padding: 1.25rem; border-radius: 0 10px 10px 0; margin: 1.5rem 0; }
.attention-box { background: linear-gradient(135deg, #fef2f2 0%, #fee2e2 100%); border-left: 4px solid #fe4454; padding: 1.25rem; border-radius: 0 10px 10px 0; margin: 1.5rem 0; }
.exemple-box { background: linear-gradient(135deg, #f0fdf4 0%, #dcfce7 100%); border-left: 4px solid #72f1b8; padding: 1.25rem; border-radius: 0 10px 10px 0; margin: 1.5rem 0; }
.synthese-card { background: white; border-radius: 12px; padding: 1.5rem; box-shadow: 0 4px 12px rgba(0,0,0,0.1); margin: 2rem 0; }
.prerequis-temps { display: flex; gap: 2rem; flex-wrap: wrap; margin: 1rem 0; }
.prerequis-temps > div { background: #f1f5f9; padding: 0.75rem 1.25rem; border-radius: 8px; }
</style>
```

:::{.objectifs-box}
### 🎯 Objectifs d'apprentissage

1. **Définir** les différentes mesures d'exposition au risque
2. **Calculer** l'exposition acquise d'un portefeuille
3. **Identifier** les variables de segmentation pertinentes
4. **Comprendre** le lien entre exposition et tarification
5. **Analyser** la composition d'un portefeuille par segment
:::

:::{.prerequis-temps}
:::{div}
📚 **Prérequis** : Modules 1-2 — Fondements économiques et produits
:::
:::{div}
⏱️ **Temps estimé** : 2 à 3 heures
:::
:::

---

# Qu'est-ce que l'exposition au risque ?

## Définition

L'exposition mesure la **quantité de risque** couverte par un portefeuille. C'est le dénominateur de tous les ratios actuariels.

:::{.concept-cle}
**💡 Point clé**

Sans mesure d'exposition, impossible de comparer des portefeuilles entre eux ou d'évaluer si la sinistralité est "normale". Un portefeuille de 10 000 contrats avec 500 sinistres a-t-il une sinistralité élevée ? Impossible de répondre sans connaître l'exposition.
:::

## Unités d'exposition

| Branche | Unité d'exposition | Exemple |
|---------|-------------------|---------|
| **Auto** | Véhicule-année | 1 véhicule assuré 6 mois = 0.5 |
| **MRH** | Contrat-année | 1 contrat actif 1 an = 1.0 |
| **RC Pro** | Chiffre d'affaires | CA déclaré de l'entreprise |
| **Transport** | Tonnes-km | Volume transporté × distance |

---

# Exposition acquise vs écrite

## La distinction fondamentale

```{python}
#| label: fig-exposition-acquise
#| fig-cap: "Exposition acquise vs écrite pour un contrat démarrant en juillet"
#| code-fold: true

import matplotlib.pyplot as plt
import matplotlib.patches as mpatches
import numpy as np

fig, ax = plt.subplots(figsize=(12, 4))

ax.barh(['Année N'], [1], left=[0], color='#e5e7eb', height=0.4, label='Non acquise')
ax.barh(['Année N'], [0.5], left=[0.5], color='#06436e', height=0.4, label='Acquise N')
ax.barh(['Année N+1'], [0.5], left=[0], color='#2fe8f0', height=0.4, label='Acquise N+1')
ax.barh(['Année N+1'], [0.5], left=[0.5], color='#e5e7eb', height=0.4)

ax.axvline(x=0.5, color='#fe4454', linestyle='--', linewidth=2, label='Début contrat (1er juillet)')
ax.set_xlim(0, 1)
ax.set_xlabel('Fraction d\'année')
ax.set_title('Exposition acquise : contrat souscrit le 1er juillet', fontsize=13, fontweight='bold', color='#06436e')
ax.legend(loc='upper right')

months = ['Jan', 'Fév', 'Mar', 'Avr', 'Mai', 'Jun', 'Jul', 'Aoû', 'Sep', 'Oct', 'Nov', 'Déc']
ax.set_xticks(np.linspace(0, 1, 13))
ax.set_xticklabels(['Jan', '', '', '', '', '', 'Jul', '', '', '', '', '', 'Déc'], fontsize=9)

plt.tight_layout()
plt.show()
```

- **Exposition écrite** : somme des primes/contrats émis dans la période
- **Exposition acquise** : fraction effectivement couverte pendant la période d'observation

:::{.exemple-box}
**📝 Exemple**

Un contrat auto souscrit le 1er juillet N pour 1 an :

- Exposition écrite en N = 1 contrat
- Exposition acquise en N = 0.5 (6 mois sur 12)
- Exposition acquise en N+1 = 0.5
:::

---

# Segmentation du portefeuille

## Variables de segmentation classiques

```{python}
#| label: fig-segmentation
#| fig-cap: "Distribution de la fréquence de sinistres par segment d'âge"
#| code-fold: true

import matplotlib.pyplot as plt
import numpy as np

np.random.seed(42)
segments = ['18-25', '26-35', '36-45', '46-55', '56-65', '65+']
frequences = [0.12, 0.08, 0.06, 0.05, 0.06, 0.09]
expositions = [800, 2500, 3500, 3000, 2000, 1200]

fig, (ax1, ax2) = plt.subplots(1, 2, figsize=(12, 5))

colors = ['#fe4454', '#ffbc8c', '#f8d65c', '#72f1b8', '#2fe8f0', '#a97eff']
ax1.bar(segments, frequences, color=colors, edgecolor='white', linewidth=2)
ax1.set_ylabel('Fréquence de sinistres')
ax1.set_xlabel('Tranche d\'âge')
ax1.set_title('Fréquence par segment', fontsize=12, fontweight='bold', color='#06436e')
ax1.grid(axis='y', alpha=0.3)

ax2.bar(segments, expositions, color=colors, edgecolor='white', linewidth=2)
ax2.set_ylabel('Exposition (véhicules-année)')
ax2.set_xlabel('Tranche d\'âge')
ax2.set_title('Exposition par segment', fontsize=12, fontweight='bold', color='#06436e')
ax2.grid(axis='y', alpha=0.3)

plt.tight_layout()
plt.show()
```

:::{.attention-box}
**⚠️ Attention**

La segmentation doit être à la fois **pertinente statistiquement** (pouvoir discriminant) et **acceptable légalement** (pas de discrimination). En France, le sexe ne peut plus être utilisé comme variable de tarification en assurance auto depuis 2012 (arrêt Test-Achats).
:::

---

# Lien exposition-tarification

## La prime pure comme ratio

$$\text{Prime pure} = \frac{\text{Charge sinistres}}{\text{Exposition}} = \text{Fréquence} \times \text{Sévérité}$$

Où :

- Fréquence = Nombre de sinistres / Exposition
- Sévérité = Charge sinistres / Nombre de sinistres

:::{.concept-cle}
**💡 Point clé**

La qualité de la mesure d'exposition détermine directement la qualité de la tarification. Une exposition mal mesurée biaise la fréquence estimée et donc la prime.
:::

---

# Synthèse {.unnumbered}

:::{.synthese-card}
### 🎯 Les 5 concepts à retenir

1. **L'exposition mesure la quantité de risque** — C'est le dénominateur de tous les indicateurs
2. **Acquise ≠ Écrite** — L'acquise mesure le risque réellement supporté pendant la période
3. **L'unité d'exposition dépend de la branche** — Véhicule-année, contrat-année, CA...
4. **La segmentation est la base de la tarification** — Regrouper les risques similaires
5. **Exposition et prime pure sont liées** — Prime pure = Charge / Exposition
:::

---

# Auto-évaluation {.unnumbered}

::: {.callout-note collapse="true"}
## Question 1 : Un contrat auto souscrit le 1er avril N, résilié le 30 septembre N. Quelle est l'exposition acquise ?

**Réponse** : 6 mois sur 12 = **0.5 véhicule-année**.
:::

::: {.callout-note collapse="true"}
## Question 2 : Pourquoi ne peut-on pas simplement compter le nombre de contrats comme mesure d'exposition ?

**Réponse** : Car tous les contrats ne couvrent pas la même durée. Un contrat actif 3 mois ne représente pas le même risque qu'un contrat actif 12 mois. L'exposition acquise pondère par la durée effective de couverture.
:::

::: {.callout-note collapse="true"}
## Question 3 : Pourquoi la segmentation est-elle essentielle en tarification ?

**Réponse** : Sans segmentation, on appliquerait un tarif moyen identique à tous. Les bons risques (jeunes conducteurs prudents) paieraient trop cher et partiraient (anti-sélection), tandis que les mauvais risques resteraient. La segmentation permet de tarifer au plus juste.
:::

::: {.callout-note collapse="true"}
## Question 4 : Quelle contrainte légale limite la segmentation en France ?

**Réponse** : L'arrêt Test-Achats (2012) interdit l'utilisation du sexe comme variable tarifaire. Plus généralement, le RGPD et les principes de non-discrimination limitent les variables utilisables (origine, religion, handicap sont interdits).
:::

---

# Glossaire {.unnumbered}

| Terme | Définition |
|-------|------------|
| **Exposition** | Mesure de la quantité de risque couverte |
| **Exposition acquise** | Fraction de l'exposition effectivement supportée pendant la période |
| **Exposition écrite** | Total des contrats/primes émis dans la période |
| **Segmentation** | Découpage du portefeuille en groupes de risques homogènes |
| **Variable de tarification** | Critère utilisé pour différencier les primes |

---

[← Retour à la Semaine 3](index.html){.btn .btn-secondary}
[Voir le Module Technique 3 →](module-technique-03.html){.btn .btn-primary}
