---
title: "Module Technique 3 — Git avancé"
subtitle: "Maîtriser le versionnement pour collaborer efficacement"
author: "François Boussengui"
date: last-modified
categories: [git, collaboration, technique]
title-block-banner: "#06436e"
title-block-banner-color: "rgb(251, 225, 174)"
toc: true
toc-depth: 3
number-sections: true
---

```{r echo=FALSE}
knitr::opts_chunk$set(echo=FALSE, message=FALSE, warning=FALSE, error=FALSE, fig.align = "center", out.width = "100%")
```

```{r echo=FALSE}
library(reticulate)
use_virtualenv("/Users/f.b/.virtualenvs/r-reticulate")
```

```{=html}
<style>
.objectifs-box { background: linear-gradient(135deg, #eff6ff 0%, #dbeafe 100%); border-left: 4px solid #06436e; padding: 1.5rem; border-radius: 0 12px 12px 0; margin: 1.5rem 0; }
.objectifs-box h3 { color: #06436e; margin-top: 0; }
.concept-cle { background: linear-gradient(135deg, #f0fdf4 0%, #dcfce7 100%); border-left: 4px solid #72f1b8; padding: 1.25rem; border-radius: 0 10px 10px 0; margin: 1.5rem 0; }
.attention-box { background: linear-gradient(135deg, #fef2f2 0%, #fee2e2 100%); border-left: 4px solid #fe4454; padding: 1.25rem; border-radius: 0 10px 10px 0; margin: 1.5rem 0; }
.exemple-box { background: linear-gradient(135deg, #fef9e6 0%, #fef3c7 100%); border-left: 4px solid #f8d65c; padding: 1.25rem; border-radius: 0 10px 10px 0; margin: 1.5rem 0; }
.terminal-box { background: #1e293b; color: #e2e8f0; padding: 1rem 1.25rem; border-radius: 8px; font-family: 'Fira Code', monospace; margin: 1rem 0; overflow-x: auto; }
.terminal-box .prompt { color: #72f1b8; }
.terminal-box .comment { color: #64748b; }
.terminal-box .output { color: #f8d65c; }
.comparison-grid { display: grid; grid-template-columns: repeat(auto-fit, minmax(280px, 1fr)); gap: 1.5rem; margin: 1.5rem 0; }
.comparison-card { background: white; border-radius: 12px; padding: 1.5rem; box-shadow: 0 2px 8px rgba(0,0,0,0.08); }
.comparison-card h4 { margin-top: 0; }
.prerequis-temps { display: flex; gap: 2rem; flex-wrap: wrap; margin: 1rem 0; }
.prerequis-temps > div { background: #f1f5f9; padding: 0.75rem 1.25rem; border-radius: 8px; }
.synthese-card { background: white; border-radius: 12px; padding: 1.5rem; box-shadow: 0 4px 12px rgba(0,0,0,0.1); margin: 2rem 0; }
</style>
```

:::{.objectifs-box}
### 🎯 Objectifs d'apprentissage

1. **Maîtriser** les stratégies de branching (Git Flow, trunk-based)
2. **Choisir** entre merge et rebase selon le contexte
3. **Résoudre** des conflits de merge sereinement
4. **Créer** des Pull Requests et pratiquer le code review
5. **Utiliser** les tags pour versionner tes releases
:::

:::{.prerequis-temps}
:::{div}
📚 **Prérequis** : Git de base (add, commit, push, pull)
:::
:::{div}
⏱️ **Temps estimé** : 3 heures
:::
:::

---

# Stratégies de branching

## Git Flow

```{mermaid}
%%| fig-cap: "Git Flow : branches principales et de support"

gitGraph
    commit id: "init"
    branch develop
    commit id: "dev-1"
    branch feature/model
    commit id: "feat-1"
    commit id: "feat-2"
    checkout develop
    merge feature/model id: "merge-feat"
    branch release/v1
    commit id: "rel-fix"
    checkout main
    merge release/v1 id: "v1.0" tag: "v1.0"
    checkout develop
    merge release/v1
```

| Branche | Rôle | Durée de vie |
|---------|------|-------------|
| `main` | Code en production | Permanente |
| `develop` | Intégration des features | Permanente |
| `feature/*` | Développement d'une fonctionnalité | Temporaire |
| `release/*` | Préparation d'une release | Temporaire |
| `hotfix/*` | Correction urgente en production | Temporaire |

## Trunk-based development

Plus simple : tout le monde travaille sur `main` avec des branches très courtes (< 1 jour).

:::{.concept-cle}
**💡 Point clé**

Pour un projet solo ou une petite équipe data, le **trunk-based** est souvent plus adapté. Git Flow est conçu pour des équipes nombreuses avec des releases planifiées.
:::

---

# Merge vs Rebase

:::{.comparison-grid}
:::{.comparison-card}
#### 🔀 Git Merge

```bash
git checkout main
git merge feature/model
```

- Crée un **commit de merge**
- Préserve l'historique complet
- Non destructif
- Historique plus "branchu"
:::

:::{.comparison-card}
#### ↗️ Git Rebase

```bash
git checkout feature/model
git rebase main
```

- **Réécrit** l'historique
- Historique linéaire et propre
- Plus risqué (ne jamais rebaser des commits publiés)
- Idéal avant une PR
:::
:::

:::{.attention-box}
**⚠️ Règle d'or**

Ne jamais rebaser des commits qui ont déjà été poussés et partagés avec d'autres. Le rebase réécrit l'historique — si quelqu'un a basé son travail sur tes commits, ça créera des conflits.
:::

---

# Résolution de conflits

## Quand surviennent les conflits ?

Un conflit arrive quand deux branches modifient la **même ligne** du même fichier.

:::{.terminal-box}
<span class="prompt">$</span> git merge feature/pricing<br>
<span class="output">Auto-merging models/pricing.py</span><br>
<span class="output">CONFLICT (content): Merge conflict in models/pricing.py</span><br>
<span class="output">Automatic merge failed; fix conflicts and then commit the result.</span>
:::

## Comment les résoudre ?

Le fichier en conflit contient des marqueurs :

```python
<<<<<<< HEAD
def calculer_prime(exposition, frequence):
    return exposition * frequence * 1.15
=======
def calculer_prime(expo, freq, marge=0.10):
    return expo * freq * (1 + marge)
>>>>>>> feature/pricing
```

Tu choisis quelle version garder (ou combines les deux), supprimes les marqueurs, puis commites.

---

# Pull Requests et Code Review

## Workflow PR

```{mermaid}
%%| fig-cap: "Workflow d'une Pull Request"

flowchart LR
    A[Créer branche] --> B[Développer]
    B --> C[Push]
    C --> D[Ouvrir PR]
    D --> E[Code Review]
    E --> F{Approuvé ?}
    F -->|Oui| G[Merge]
    F -->|Non| B
```

:::{.terminal-box}
<span class="comment"># Créer et pousser une branche</span><br>
<span class="prompt">$</span> git checkout -b feature/sinistralite-model<br>
<span class="comment"># ... développement ...</span><br>
<span class="prompt">$</span> git add . && git commit -m "feat: add frequency model"<br>
<span class="prompt">$</span> git push -u origin feature/sinistralite-model<br><br>
<span class="comment"># Créer la PR avec GitHub CLI</span><br>
<span class="prompt">$</span> gh pr create --title "Add frequency model" --body "GLM Poisson pour la fréquence"
:::

---

# Tags et releases

```bash
# Créer un tag annoté
git tag -a v1.0.0 -m "Release initiale du modèle de tarification"

# Pousser le tag
git push origin v1.0.0

# Lister les tags
git tag -l "v1.*"
```

Convention de versionnement sémantique : `vMAJEUR.MINEUR.PATCH`

---

# Synthèse {.unnumbered}

:::{.synthese-card}
### 🎯 Les 5 points essentiels

1. **Git Flow pour les grands projets, trunk-based pour les petites équipes**
2. **Merge préserve l'historique, rebase le linéarise** — Choisir selon le contexte
3. **Ne jamais rebaser des commits publics**
4. **Les PR structurent la collaboration** — Code review = qualité
5. **Les tags marquent les versions** — Versionnement sémantique
:::

---

# Auto-évaluation {.unnumbered}

::: {.callout-note collapse="true"}
## Question 1 : Quand utiliser merge vs rebase ?

**Réponse** : **Merge** pour intégrer une branche dans main (préserve l'historique). **Rebase** pour mettre à jour ta branche de feature avec les derniers changements de main (historique propre). Ne jamais rebaser des commits déjà partagés.
:::

::: {.callout-note collapse="true"}
## Question 2 : Comment résoudre un conflit de merge ?

**Réponse** : Ouvrir le fichier en conflit, choisir la bonne version entre les marqueurs `<<<<<<<` et `>>>>>>>`, supprimer les marqueurs, puis `git add` et `git commit`.
:::

::: {.callout-note collapse="true"}
## Question 3 : Quelle est la différence entre un tag léger et un tag annoté ?

**Réponse** : Un **tag léger** est juste un pointeur vers un commit. Un **tag annoté** (`git tag -a`) contient un message, l'auteur et la date. Pour les releases, toujours utiliser des tags annotés.
:::

::: {.callout-note collapse="true"}
## Question 4 : Pourquoi faire du code review via des PR ?

**Réponse** : Pour attraper les bugs avant qu'ils n'arrivent en production, partager la connaissance du code dans l'équipe, maintenir la qualité et la cohérence du code, et documenter les décisions techniques.
:::

---

[← Retour à la Semaine 3](index.html){.btn .btn-secondary}
[Voir la Fiche de travail →](fiche-travail-03.html){.btn .btn-primary}
