---
title: "Fiche de travail — Semaine 2"
subtitle: "Exercices pratiques et livrables à produire"
author: "François Boussengui"
date: last-modified
title-block-banner: "#06436e"
title-block-banner-color: "rgb(251, 225, 174)"
toc: true
toc-depth: 2
---

```{r echo=FALSE}
knitr::opts_chunk$set(echo=FALSE, message=FALSE, warning=FALSE, error=FALSE, fig.align = "center", out.width = "100%")
```

```{r echo=FALSE}
library(reticulate)
use_virtualenv("/Users/f.b/.virtualenvs/r-reticulate")
```

```{=html}
<style>
.livrable-card { background: white; border-radius: 12px; padding: 1.5rem; margin: 1.5rem 0; box-shadow: 0 4px 12px rgba(0,0,0,0.08); border-left: 4px solid #06436e; }
.livrable-header { display: flex; justify-content: space-between; align-items: center; margin-bottom: 1rem; }
.livrable-title { font-weight: bold; font-size: 1.1rem; color: #06436e; }
.livrable-status { font-size: 0.8rem; padding: 0.3rem 0.8rem; border-radius: 20px; }
.livrable-status.required { background: #fee2e2; color: #991b1b; }
.livrable-status.bonus { background: #fef3c7; color: #92400e; }
.exercice-box { background: #f8fafc; border: 1px solid #e2e8f0; border-radius: 10px; padding: 1.5rem; margin: 1.5rem 0; }
.exercice-header { display: flex; align-items: center; gap: 0.75rem; margin-bottom: 1rem; color: #06436e; font-weight: bold; }
.checklist { list-style: none; padding: 0; }
.checklist li { padding: 0.5rem 0; padding-left: 2rem; position: relative; }
.checklist li::before { content: "☐"; position: absolute; left: 0; font-size: 1.2rem; }
.reflexion-box { background: linear-gradient(135deg, #fef9e6 0%, #fef3c7 100%); border-left: 4px solid #f8d65c; padding: 1rem 1.25rem; border-radius: 0 10px 10px 0; margin: 1rem 0; }
.hint-box { background: linear-gradient(135deg, #eff6ff 0%, #dbeafe 100%); border-left: 4px solid #06436e; padding: 1rem 1.25rem; border-radius: 0 10px 10px 0; margin: 1rem 0; }
</style>
```

---

## 📦 Livrables à produire

:::{.livrable-card}
:::{.livrable-header}
:::{.livrable-title}📝 Livrable 1 — Cartographie des produits IARD:::
:::{.livrable-status .required}Obligatoire:::
:::

**Objectif** : Schéma récapitulatif des branches d'assurance non-vie.

**Contenu** :

1. Les grandes branches IARD avec leurs sous-branches
2. Pour chaque branche : 1 exemple de garantie et 1 exclusion typique
3. Distinction Particuliers / Professionnels / Entreprises
:::

:::{.livrable-card}
:::{.livrable-header}
:::{.livrable-title}📋 Livrable 2 — Analyse d'un contrat:::
:::{.livrable-status .required}Obligatoire:::
:::

**Objectif** : Décortiquer un contrat d'assurance réel ou fictif.

**Contenu** : Identifier les garanties, franchises, exclusions, limites et conditions.
:::

:::{.livrable-card}
:::{.livrable-header}
:::{.livrable-title}🐳 Livrable 3 — Application Docker Compose:::
:::{.livrable-status .required}Obligatoire:::
:::

**Objectif** : Créer un docker-compose.yml orchestrant au moins 2 services.

**Exemple** : API Python + PostgreSQL ou App + Redis.
:::

:::{.livrable-card}
:::{.livrable-header}
:::{.livrable-title}🌟 Livrable 4 — Réflexions:::
:::{.livrable-status .bonus}Bonus:::
:::

Prépare 2-3 questions pour le débriefing sur le lien produits/données.
:::

---

## 🏋️ Exercices pratiques

### Exercices Métier

:::{.exercice-box}
:::{.exercice-header}
📝 Exercice M1 — Classification des produits
:::

Classe les produits suivants dans la bonne branche IARD : Responsabilité Civile auto, Multirisque habitation, Assurance construction décennale, RC Professionnelle, Assurance flotte auto, Protection juridique.

::: {.callout-note collapse="true"}
## Solution

- **Auto** : RC auto, Flotte auto
- **Habitation** : MRH
- **Construction** : Décennale
- **Responsabilité** : RC Professionnelle
- **Protection juridique** : Protection juridique (branche à part)
:::
:::

:::{.exercice-box}
:::{.exercice-header}
📝 Exercice M2 — Calcul de franchise
:::

Un sinistre auto coûte 2 500 €. Calcule l'indemnité versée pour :

1. Franchise absolue de 500 €
2. Franchise relative de 500 €
3. Franchise proportionnelle de 20%

::: {.callout-note collapse="true"}
## Solution

1. **Absolue** : 2 500 - 500 = **2 000 €**
2. **Relative** : 2 500 > 500, donc indemnité = **2 500 €** (tout est couvert)
3. **Proportionnelle** : 2 500 × 0.80 = **2 000 €** (20% à charge)
:::
:::

### Exercices Techniques

:::{.exercice-box}
:::{.exercice-header}
🐳 Exercice T1 — Premier docker-compose.yml
:::

Crée un fichier `docker-compose.yml` qui lance un serveur PostgreSQL avec :

- Image `postgres:15`
- Base de données `assurance_db`
- Port 5432 exposé
- Volume nommé pour persister les données

::: {.callout-note collapse="true"}
## Solution

```yaml
version: "3.8"
services:
  db:
    image: postgres:15
    environment:
      POSTGRES_DB: assurance_db
      POSTGRES_USER: admin
      POSTGRES_PASSWORD: secret123
    ports:
      - "5432:5432"
    volumes:
      - pg_data:/var/lib/postgresql/data

volumes:
  pg_data:
```

```bash
docker compose up -d
docker compose exec db psql -U admin -d assurance_db
```
:::
:::

:::{.exercice-box}
:::{.exercice-header}
🐳 Exercice T2 — Multi-services
:::

Étends l'exercice T1 en ajoutant un service Python qui se connecte à PostgreSQL et crée une table `contrats`.

::: {.callout-note collapse="true"}
## Solution

Ajoute au docker-compose.yml :

```yaml
  app:
    build: ./app
    depends_on:
      - db
    environment:
      DATABASE_URL: postgresql://admin:secret123@db:5432/assurance_db
```

Script Python `app/main.py` :
```python
import psycopg2, os, time
time.sleep(3)  # Attendre que PostgreSQL démarre
conn = psycopg2.connect(os.environ["DATABASE_URL"])
cur = conn.cursor()
cur.execute("""
    CREATE TABLE IF NOT EXISTS contrats (
        id SERIAL PRIMARY KEY,
        num_contrat VARCHAR(20),
        branche VARCHAR(50),
        prime NUMERIC(10,2)
    )
""")
conn.commit()
print("Table contrats créée avec succès !")
```
:::
:::

---

## 🔗 Faire le pont métier-technique

:::{.reflexion-box}
### 🤔 Questions de réflexion

1. **Comment structurerais-tu une base de données pour stocker les informations d'un contrat d'assurance ?** (tables, champs clés)
2. **Quelles données du cycle de vie du contrat alimenteraient ton projet de pilotage de portefeuille ?**
3. **En quoi Docker Compose facilite-t-il le travail en équipe sur un projet data assurance ?**
:::

---

## ✅ Checklist de fin de semaine

:::{.checklist}
- Terminé la lecture du Module Métier 2
- Répondu aux 4 questions d'auto-évaluation
- Terminé la lecture du Module Technique 2
- Produit le Livrable 1 (cartographie IARD)
- Produit le Livrable 2 (analyse contrat)
- Produit le Livrable 3 (Docker Compose)
- Réalisé au moins 2 exercices métier
- Réalisé au moins 2 exercices techniques
:::

---

[← Retour à la Semaine 2](index.html){.btn .btn-secondary}
[Module Métier 2](module-metier-02.html){.btn .btn-outline-primary}
[Module Technique 2](module-technique-02.html){.btn .btn-outline-primary}
