---
title: "Module Technique 2 — Docker Compose"
subtitle: "Orchestrer plusieurs conteneurs pour des applications complexes"
author: "François Boussengui"
date: last-modified
categories: [docker, compose, mlops]
title-block-banner: "#06436e"
title-block-banner-color: "rgb(251, 225, 174)"
toc: true
toc-depth: 3
number-sections: true
---

```{r echo=FALSE}
knitr::opts_chunk$set(echo=FALSE, message=FALSE, warning=FALSE, error=FALSE, fig.align = "center", out.width = "100%")
```

```{r echo=FALSE}
library(reticulate)
use_virtualenv("/Users/f.b/.virtualenvs/r-reticulate")
```

```{=html}
<style>
.objectifs-box { background: linear-gradient(135deg, #eff6ff 0%, #dbeafe 100%); border-left: 4px solid #06436e; padding: 1.5rem; border-radius: 0 12px 12px 0; margin: 1.5rem 0; }
.objectifs-box h3 { color: #06436e; margin-top: 0; }
.concept-cle { background: linear-gradient(135deg, #f0fdf4 0%, #dcfce7 100%); border-left: 4px solid #72f1b8; padding: 1.25rem; border-radius: 0 10px 10px 0; margin: 1.5rem 0; }
.attention-box { background: linear-gradient(135deg, #fef2f2 0%, #fee2e2 100%); border-left: 4px solid #fe4454; padding: 1.25rem; border-radius: 0 10px 10px 0; margin: 1.5rem 0; }
.exemple-box { background: linear-gradient(135deg, #fef9e6 0%, #fef3c7 100%); border-left: 4px solid #f8d65c; padding: 1.25rem; border-radius: 0 10px 10px 0; margin: 1.5rem 0; }
.terminal-box { background: #1e293b; color: #e2e8f0; padding: 1rem 1.25rem; border-radius: 8px; font-family: 'Fira Code', monospace; margin: 1rem 0; overflow-x: auto; }
.terminal-box .prompt { color: #72f1b8; }
.terminal-box .comment { color: #64748b; }
.terminal-box .output { color: #f8d65c; }
.comparison-grid { display: grid; grid-template-columns: repeat(auto-fit, minmax(280px, 1fr)); gap: 1.5rem; margin: 1.5rem 0; }
.comparison-card { background: white; border-radius: 12px; padding: 1.5rem; box-shadow: 0 2px 8px rgba(0,0,0,0.08); }
.comparison-card h4 { margin-top: 0; display: flex; align-items: center; gap: 0.5rem; }
.prerequis-temps { display: flex; gap: 2rem; flex-wrap: wrap; margin: 1rem 0; }
.prerequis-temps > div { background: #f1f5f9; padding: 0.75rem 1.25rem; border-radius: 8px; }
.synthese-card { background: white; border-radius: 12px; padding: 1.5rem; box-shadow: 0 4px 12px rgba(0,0,0,0.1); margin: 2rem 0; }
</style>
```

:::{.objectifs-box}
### 🎯 Objectifs d'apprentissage

À l'issue de ce module, tu seras capable de :

1. **Expliquer** pourquoi on a besoin d'orchestrer plusieurs conteneurs
2. **Écrire** un fichier docker-compose.yml complet
3. **Configurer** services, réseaux et volumes dans Compose
4. **Déployer** une application multi-conteneurs (API + BDD)
5. **Maîtriser** les commandes Compose du quotidien
:::

:::{.prerequis-temps}
:::{div}
📚 **Prérequis** : Module Technique 1 — Docker installé et bases maîtrisées
:::
:::{div}
⏱️ **Temps estimé** : 3 heures
:::
:::

---

# Pourquoi Docker Compose ?

## Le problème des applications multi-services

En pratique, une application Data Science ne tourne jamais seule. Elle a besoin de services complémentaires :

```{mermaid}
%%| fig-cap: "Architecture typique d'une application Data Science"

flowchart LR
    A[🐍 API Python<br>FastAPI/Flask] --> B[🗄️ Base de données<br>PostgreSQL]
    A --> C[📊 Dashboard<br>Streamlit]
    A --> D[💾 Cache<br>Redis]
    C --> A
```

Sans Compose, il faudrait lancer manuellement chaque conteneur avec de longues commandes `docker run`. Compose permet de tout définir dans **un seul fichier YAML**.

## Structure du fichier docker-compose.yml

```yaml
# docker-compose.yml
version: "3.8"

services:
  api:
    build: ./api
    ports:
      - "8000:8000"
    environment:
      - DATABASE_URL=postgresql://user:pass@db:5432/assurance
    depends_on:
      - db

  db:
    image: postgres:15
    environment:
      POSTGRES_USER: user
      POSTGRES_PASSWORD: pass
      POSTGRES_DB: assurance
    volumes:
      - pg_data:/var/lib/postgresql/data
    ports:
      - "5432:5432"

volumes:
  pg_data:
```

:::{.concept-cle}
**💡 Point clé**

Dans Compose, les services communiquent entre eux par leur **nom de service**. Ici, l'API accède à la BDD via `db:5432` — pas besoin d'adresse IP. Compose crée automatiquement un réseau interne.
:::

---

# Les concepts clés de Compose

## Services

Un **service** = un conteneur (ou plusieurs réplicas) défini par une image ou un build context.

| Propriété | Description |
|-----------|-------------|
| `image` | Image Docker à utiliser |
| `build` | Chemin vers un Dockerfile |
| `ports` | Mapping de ports host:conteneur |
| `environment` | Variables d'environnement |
| `depends_on` | Ordre de démarrage |
| `volumes` | Montages de données |
| `restart` | Politique de redémarrage |

## Volumes

Les volumes persistent les données au-delà du cycle de vie des conteneurs :

```yaml
volumes:
  pg_data:           # Volume nommé (géré par Docker)

services:
  db:
    volumes:
      - pg_data:/var/lib/postgresql/data  # Volume nommé
      - ./init.sql:/docker-entrypoint-initdb.d/init.sql  # Bind mount
```

## Réseaux

Par défaut, Compose crée un réseau pour chaque projet. Tu peux aussi définir des réseaux personnalisés pour isoler certains services.

---

# Application pratique : API + PostgreSQL

## Structure du projet

```
projet-assurance/
├── docker-compose.yml
├── api/
│   ├── Dockerfile
│   ├── requirements.txt
│   └── main.py
└── db/
    └── init.sql
```

## Le Dockerfile de l'API

```dockerfile
FROM python:3.10-slim
WORKDIR /app
COPY requirements.txt .
RUN pip install --no-cache-dir -r requirements.txt
COPY main.py .
CMD ["uvicorn", "main:app", "--host", "0.0.0.0", "--port", "8000"]
```

## Le script API (main.py)

```python
from fastapi import FastAPI
import psycopg2
import os

app = FastAPI(title="API Assurance")

@app.get("/contrats")
def get_contrats():
    conn = psycopg2.connect(os.environ["DATABASE_URL"])
    cur = conn.cursor()
    cur.execute("SELECT * FROM contrats LIMIT 10")
    rows = cur.fetchall()
    conn.close()
    return {"contrats": rows}
```

---

# Les commandes essentielles

| Commande | Description |
|----------|-------------|
| `docker compose up` | Démarrer tous les services |
| `docker compose up -d` | Démarrer en arrière-plan |
| `docker compose down` | Arrêter et supprimer les conteneurs |
| `docker compose logs -f` | Suivre les logs en temps réel |
| `docker compose ps` | Lister les services en cours |
| `docker compose exec api bash` | Entrer dans un service |
| `docker compose build` | Reconstruire les images |

:::{.terminal-box}
<span class="comment"># Lancer l'application</span><br>
<span class="prompt">$</span> docker compose up -d<br>
<span class="output">[+] Running 3/3</span><br>
<span class="output"> ✔ Network projet_default  Created</span><br>
<span class="output"> ✔ Container projet-db-1   Started</span><br>
<span class="output"> ✔ Container projet-api-1  Started</span><br><br>
<span class="comment"># Vérifier que tout tourne</span><br>
<span class="prompt">$</span> docker compose ps<br>
<span class="output">NAME             SERVICE   STATUS    PORTS</span><br>
<span class="output">projet-api-1     api       running   0.0.0.0:8000->8000/tcp</span><br>
<span class="output">projet-db-1      db        running   0.0.0.0:5432->5432/tcp</span>
:::

---

# Bonnes pratiques

:::{.comparison-grid}
:::{.comparison-card}
#### ❌ À éviter

- Mettre les mots de passe en dur dans le YAML
- Ne pas utiliser `depends_on`
- Oublier les volumes pour les données persistantes
- Utiliser `latest` comme tag d'image
:::

:::{.comparison-card}
#### ✅ Recommandé

- Utiliser un fichier `.env` pour les secrets
- Définir l'ordre de démarrage
- Toujours persister les données de BDD
- Fixer les versions d'images
:::
:::

:::{.attention-box}
**⚠️ Important**

`depends_on` ne garantit pas que le service est **prêt**, seulement qu'il est **démarré**. Pour PostgreSQL, utilise un healthcheck ou un script d'attente dans ton API.
:::

---

# Synthèse {.unnumbered}

:::{.synthese-card}
### 🎯 Les 5 points essentiels

1. **Compose orchestre plusieurs conteneurs** — Un fichier YAML pour toute l'architecture
2. **Les services communiquent par nom** — Pas besoin d'IP, Compose gère le réseau
3. **Les volumes persistent les données** — Indispensable pour les bases de données
4. **`depends_on` gère l'ordre** — Mais pas la disponibilité réelle du service
5. **Le fichier .env protège les secrets** — Ne jamais commiter les mots de passe
:::

---

# Auto-évaluation {.unnumbered}

::: {.callout-note collapse="true"}
## Question 1 : Quelle est la différence entre `docker run` et `docker compose up` ?

**Réponse** : `docker run` lance **un seul conteneur** à partir d'une image. `docker compose up` lance **tous les services** définis dans le fichier `docker-compose.yml`, avec leurs réseaux, volumes et dépendances configurés.
:::

::: {.callout-note collapse="true"}
## Question 2 : Comment un service accède-t-il à un autre dans Compose ?

**Réponse** : Par le **nom du service** défini dans le YAML. Compose crée automatiquement un réseau interne et un DNS. Exemple : l'API accède à PostgreSQL via `db:5432` (où `db` est le nom du service).
:::

::: {.callout-note collapse="true"}
## Question 3 : Pourquoi utiliser un volume nommé plutôt qu'un bind mount pour PostgreSQL ?

**Réponse** : Un **volume nommé** est géré par Docker, offrant de meilleures performances et une portabilité accrue. Un **bind mount** lie un dossier de l'hôte au conteneur — utile en développement, mais moins portable. Pour les données de production (BDD), un volume nommé est préférable.
:::

::: {.callout-note collapse="true"}
## Question 4 : `depends_on` garantit-il que PostgreSQL est prêt à recevoir des connexions ?

**Réponse** : Non. `depends_on` garantit uniquement que le **conteneur est démarré**, pas que le service à l'intérieur est opérationnel. PostgreSQL peut prendre quelques secondes pour s'initialiser. Il faut ajouter un **healthcheck** ou un mécanisme de retry dans l'application.
:::

---

[← Retour à la Semaine 2](index.html){.btn .btn-secondary}
[Voir la Fiche de travail →](fiche-travail-02.html){.btn .btn-primary}
