---
title: "Fiche de travail — Semaine 10"
subtitle: "Exercices : tarification GLM avancée et certification AWS"
author: "François Boussengui"
date: last-modified
title-block-banner: "#06436e"
title-block-banner-color: "rgb(251, 225, 174)"
toc: true
toc-depth: 2
---

```{r echo=FALSE}
knitr::opts_chunk$set(echo=FALSE, message=FALSE, warning=FALSE, error=FALSE, fig.align = "center", out.width = "100%")
```

```{r echo=FALSE}
library(reticulate)
use_virtualenv("/Users/f.b/.virtualenvs/r-reticulate")
```

```{=html}
<style>
.livrable-card { background: white; border-radius: 12px; padding: 1.5rem; margin: 1.5rem 0; box-shadow: 0 4px 12px rgba(0,0,0,0.08); border-left: 4px solid #06436e; }
.livrable-header { display: flex; justify-content: space-between; align-items: center; margin-bottom: 1rem; }
.livrable-title { font-weight: bold; font-size: 1.1rem; color: #06436e; }
.livrable-status { font-size: 0.8rem; padding: 0.3rem 0.8rem; border-radius: 20px; }
.livrable-status.required { background: #fee2e2; color: #991b1b; }
.livrable-status.bonus { background: #fef3c7; color: #92400e; }
.exercice-box { background: #f8fafc; border: 1px solid #e2e8f0; border-radius: 10px; padding: 1.5rem; margin: 1.5rem 0; }
.exercice-header { display: flex; align-items: center; gap: 0.75rem; margin-bottom: 1rem; color: #06436e; font-weight: bold; }
.checklist { list-style: none; padding: 0; }
.checklist li { padding: 0.5rem 0; padding-left: 2rem; position: relative; }
.checklist li::before { content: "\2610"; position: absolute; left: 0; font-size: 1.2rem; }
.reflexion-box { background: linear-gradient(135deg, #fef9e6 0%, #fef3c7 100%); border-left: 4px solid #f8d65c; padding: 1rem 1.25rem; border-radius: 0 10px 10px 0; margin: 1rem 0; }
</style>
```

---

## 📦 Livrables

:::{.livrable-card}
:::{.livrable-header}
:::{.livrable-title}📊 Livrable 1 — Modèle GLM complet:::
:::{.livrable-status .required}Obligatoire:::
:::

Notebook Python implémentant :

- GLM Poisson (fréquence) + GLM Gamma (sévérité)
- Tableau de relativités par variable
- Lift curve et calcul du Gini
- Comparaison avec un modèle XGBoost
- Prime pure prédite par segment
:::

:::{.livrable-card}
:::{.livrable-header}
:::{.livrable-title}📝 Livrable 2 — Examen blanc AWS commenté:::
:::{.livrable-status .required}Obligatoire:::
:::

Réaliser un examen blanc (Tutorials Dojo ou AWS Skill Builder). Document avec : score obtenu, questions ratées, explication de la bonne réponse, points à réviser.
:::

:::{.livrable-card}
:::{.livrable-header}
:::{.livrable-title}🏗️ Livrable 3 — Architecture AWS du projet central:::
:::{.livrable-status .required}Obligatoire:::
:::

Mettre à jour le schéma d'architecture du projet central en intégrant toutes les connaissances AWS acquises (semaines 5-10). Justifier chaque choix de service.
:::

---

## 🏋️ Exercices

:::{.exercice-box}
:::{.exercice-header}
📝 Exercice M1 — Interpréter un GLM
:::

Un GLM Poisson de fréquence auto donne les coefficients suivants :

| Variable | Coefficient | p-value |
|----------|------------|---------|
| Intercept | -2.50 | < 0.001 |
| age_18-25 | 0.62 | < 0.001 |
| age_56+ | 0.18 | 0.042 |
| zone_Paris | 0.37 | < 0.001 |
| puissance_8+ | 0.10 | 0.285 |

Questions :

1. Quelle est la fréquence de base ?
2. Quelle est la relativité des jeunes conducteurs ?
3. La variable puissance est-elle significative ?
4. Quelle est la fréquence prédite pour un jeune parisien ?

::: {.callout-note collapse="true"}
## Solution

1. Fréquence de base = $\exp(-2.50) = 0.082$ (8.2%)
2. Relativité jeunes = $\exp(0.62) = 1.86$ (+86%)
3. Puissance 8+ : p-value = 0.285 > 0.05 → **non significatif**. À retirer ou regrouper.
4. Jeune parisien : $\exp(-2.50 + 0.62 + 0.37) = \exp(-1.51) = 0.221$ (22.1%)
:::
:::

:::{.exercice-box}
:::{.exercice-header}
☁️ Exercice T1 — QCM AWS
:::

1. Une entreprise veut stocker 10 To de données accédées 2 fois par an. Quel service ?
2. Comment sécuriser une API publique contre les attaques DDoS ?
3. Quelle est la différence entre ALB et NLB ?

::: {.callout-note collapse="true"}
## Solutions

1. **S3 Glacier** ou **S3 Glacier Deep Archive** (accès très rare, coût minimal)
2. **AWS WAF** (Web Application Firewall) + **AWS Shield** (protection DDoS) devant un ALB ou CloudFront
3. **ALB** (Application LB) : couche 7 (HTTP), routing par URL/header. **NLB** (Network LB) : couche 4 (TCP), ultra-faible latence, IP statique
:::
:::

---

## 🔗 Pont métier-technique

:::{.reflexion-box}
### 🤔 Réflexion

1. **Comment déployer ton modèle GLM sur AWS ?** (Lambda pour le scoring temps réel, EC2 pour le batch)
2. **Quels services AWS utiliserais-tu pour stocker les données, entraîner le modèle, et servir les prédictions ?**
3. **Comment la certification AWS valorise-t-elle ton profil de data scientist en assurance ?**
:::

---

## ✅ Checklist

:::{.checklist}
- Module Métier 10 terminé (GLM avancé, lift curves, GLM vs ML)
- Module Technique 10 terminé (révision AWS, examen blanc)
- Livrable 1 (modèle GLM complet)
- Livrable 2 (examen blanc commenté)
- Livrable 3 (architecture AWS mise à jour)
- Exercices réalisés
- Fin du Bloc III tarification et de l'axe technique AWS
:::

---

[← Retour à la Semaine 10](index.html){.btn .btn-secondary}
