---
title: "Module Technique 10 — AWS : Préparation Certification SAA"
subtitle: "Révision des services et stratégies d'examen"
author: "François Boussengui"
date: last-modified
categories: [aws, certification, saa]
title-block-banner: "#06436e"
title-block-banner-color: "rgb(251, 225, 174)"
toc: true
toc-depth: 3
number-sections: true
---

```{r echo=FALSE}
knitr::opts_chunk$set(echo=FALSE, message=FALSE, warning=FALSE, error=FALSE, fig.align = "center", out.width = "100%")
```

```{r echo=FALSE}
library(reticulate)
use_virtualenv("/Users/f.b/.virtualenvs/r-reticulate")
```

```{=html}
<style>
.objectifs-box { background: linear-gradient(135deg, #eff6ff 0%, #dbeafe 100%); border-left: 4px solid #06436e; padding: 1.5rem; border-radius: 0 12px 12px 0; margin: 1.5rem 0; }
.objectifs-box h3 { color: #06436e; margin-top: 0; }
.concept-cle { background: linear-gradient(135deg, #f0fdf4 0%, #dcfce7 100%); border-left: 4px solid #72f1b8; padding: 1.25rem; border-radius: 0 10px 10px 0; margin: 1.5rem 0; }
.attention-box { background: linear-gradient(135deg, #fef2f2 0%, #fee2e2 100%); border-left: 4px solid #fe4454; padding: 1.25rem; border-radius: 0 10px 10px 0; margin: 1.5rem 0; }
.exemple-box { background: linear-gradient(135deg, #fef9e6 0%, #fef3c7 100%); border-left: 4px solid #f8d65c; padding: 1.25rem; border-radius: 0 10px 10px 0; margin: 1.5rem 0; }
.synthese-card { background: white; border-radius: 12px; padding: 1.5rem; box-shadow: 0 4px 12px rgba(0,0,0,0.1); margin: 2rem 0; }
.prerequis-temps { display: flex; gap: 2rem; flex-wrap: wrap; margin: 1rem 0; }
.prerequis-temps > div { background: #f1f5f9; padding: 0.75rem 1.25rem; border-radius: 8px; }
</style>
```

:::{.objectifs-box}
### 🎯 Objectifs d'apprentissage

1. **Réviser** les services AWS clés pour l'examen SAA-C03
2. **Comprendre** le Well-Architected Framework en pratique
3. **S'entraîner** avec des examens blancs commentés
4. **Maîtriser** les stratégies pour le jour J
5. **Identifier** les ressources officielles utiles
:::

:::{.prerequis-temps}
:::{div}
📚 **Prérequis** : Modules Technique 5-9 (S3, EC2, RDS, Lambda, VPC, IAM)
:::
:::{div}
⏱️ **Temps estimé** : 3 heures + révisions personnelles
:::
:::

---

# Révision des services clés

## Carte mentale des services

```{mermaid}
%%| fig-cap: "Services AWS à maîtriser pour le SAA-C03"

flowchart TD
    subgraph Compute
        EC2[EC2]
        Lambda[Lambda]
        ECS[ECS/Fargate]
    end
    subgraph Storage
        S3[S3]
        EBS[EBS]
        EFS[EFS]
        Glacier[Glacier]
    end
    subgraph Database
        RDS[RDS]
        DynamoDB[DynamoDB]
        ElastiCache[ElastiCache]
    end
    subgraph Network
        VPC[VPC]
        ALB[ALB/NLB]
        Route53[Route 53]
        CF[CloudFront]
    end
    subgraph Security
        IAM[IAM]
        KMS[KMS]
        WAF[WAF]
    end
```

## Fiches de révision rapide

### S3 — Points clés examen

| Concept | Ce qu'il faut retenir |
|---------|----------------------|
| **Classes de stockage** | Standard → IA → Glacier → Deep Archive (coût décroissant, accès décroissant) |
| **Versioning** | Protège contre les suppressions accidentelles |
| **Lifecycle rules** | Automatise le passage entre classes de stockage |
| **Encryption** | SSE-S3 (par défaut), SSE-KMS (gestion fine des clés), SSE-C (clé client) |
| **Cross-region replication** | Pour la disaster recovery |

### EC2 — Points clés examen

| Concept | Ce qu'il faut retenir |
|---------|----------------------|
| **Instance types** | Choisir selon le workload (compute, memory, storage, GPU) |
| **Pricing** | On-Demand > Reserved > Savings Plans > Spot |
| **Placement groups** | Cluster (faible latence), Spread (haute dispo), Partition (big data) |
| **Auto Scaling** | Scale out/in selon des métriques CloudWatch |
| **EBS vs Instance Store** | EBS persiste, Instance Store est éphémère |

### VPC — Points clés examen

| Concept | Ce qu'il faut retenir |
|---------|----------------------|
| **Subnets** | Public (IGW) vs Private (NAT Gateway) |
| **Security Groups** | Stateful, au niveau de l'instance |
| **NACLs** | Stateless, au niveau du subnet |
| **VPC Peering** | Connexion entre 2 VPC (non transitif) |
| **VPN / Direct Connect** | Connexion on-premise ↔ AWS |

---

# Stratégies d'examen

## Format de l'examen

| Paramètre | Détail |
|-----------|--------|
| **Durée** | 130 minutes |
| **Questions** | 65 QCM (choix unique ou multiple) |
| **Score** | 100-1000 (seuil : 720) |
| **Coût** | 150 USD |
| **Langue** | Anglais (avec 30 min bonus si non natif) |

## Conseils

:::{.concept-cle}
**💡 Méthodologie de résolution**

1. **Lire la dernière phrase** — C'est souvent la question réelle
2. **Éliminer 2 réponses** — Il y a souvent 2 distracteurs évidents
3. **Chercher les mots-clés** : "cost-effective", "highly available", "least operational overhead"
4. **Si doute** → choisir la solution **managée** (AWS préfère ses services managés)
5. **Ne pas bloquer** — Flaguer et revenir plus tard
:::

:::{.attention-box}
**⚠️ Pièges fréquents**

- Confondre **Security Group** (stateful, instance) et **NACL** (stateless, subnet)
- Oublier que **S3 est eventually consistent** pour les overwrites
- Confondre **horizontal scaling** (plus d'instances) et **vertical scaling** (plus de puissance)
- Ignorer le **coût** quand la question demande "cost-effective"
:::

---

# Examens blancs

## Ressources recommandées

| Ressource | Type | Coût |
|-----------|------|------|
| **AWS Skill Builder** | Cours + exam practice | Gratuit (base) |
| **Tutorials Dojo** | QCM commentés (750+ questions) | ~15 USD |
| **Stephane Maarek (Udemy)** | Cours vidéo + pratique | ~15 USD en promo |
| **AWS Well-Architected Labs** | Exercices pratiques | Gratuit |
| **Whizlabs** | Examens blancs | ~20 USD |

:::{.exemple-box}
**📝 Plan de révision suggéré**

- **Semaine 1** : Revoir les notes des modules 5-9
- **Semaine 2** : Faire 2 examens blancs (identifier les lacunes)
- **Semaine 3** : Réviser les domaines faibles + 2 examens blancs
- **Semaine 4** : Examen blanc final + révision légère
- **Jour J** : Arriver reposé, lire calmement, gérer le temps
:::

---

# Synthèse {.unnumbered}

:::{.synthese-card}
### 🎯 Les 5 points essentiels

1. **Maîtriser les 5 domaines** : Compute, Storage, Database, Network, Security
2. **Penser "managed first"** — AWS privilégie ses services managés dans les réponses
3. **Lire la dernière phrase** — C'est souvent là que se cache la vraie question
4. **Pratiquer avec des QCM** — Tutorials Dojo et AWS Skill Builder
5. **Demander les 30 min bonus** — Si l'anglais n'est pas ta langue maternelle
:::

---

# Auto-évaluation {.unnumbered}

::: {.callout-note collapse="true"}
## Question 1 : Quelle classe S3 pour des logs qu'on consulte rarement ?

**Réponse** : **S3 Infrequent Access** (IA) ou **S3 Glacier Instant Retrieval** selon la fréquence d'accès. IA si on peut avoir besoin d'y accéder en quelques heures. Glacier si l'accès est vraiment rare (archivage).
:::

::: {.callout-note collapse="true"}
## Question 2 : Comment rendre une architecture hautement disponible ?

**Réponse** : **Multi-AZ** pour RDS et ElastiCache, **Auto Scaling Group** sur plusieurs AZ pour EC2, **Application Load Balancer** pour distribuer le trafic, **S3** est nativement HA (11 nines de durabilité). Route 53 avec health checks pour le failover DNS.
:::

::: {.callout-note collapse="true"}
## Question 3 : Différence Security Group vs NACL ?

**Réponse** : **Security Group** : stateful (la réponse est autorisée automatiquement), s'applique au niveau de l'instance, n'a que des règles ALLOW. **NACL** : stateless (il faut autoriser entrée ET sortie), s'applique au niveau du subnet, a des règles ALLOW et DENY avec un ordre de priorité.
:::

::: {.callout-note collapse="true"}
## Question 4 : Comment optimiser les coûts EC2 ?

**Réponse** : (1) **Right-sizing** : choisir le bon type d'instance, (2) **Reserved Instances** ou **Savings Plans** pour les workloads stables (-40 à -75%), (3) **Spot** pour les tâches interruptibles (-90%), (4) **Auto Scaling** pour ne payer que ce qu'on utilise, (5) éteindre les instances de dev la nuit et le week-end.
:::

---

[← Retour à la Semaine 10](index.html){.btn .btn-secondary}
[Voir la Fiche de travail →](fiche-travail-10.html){.btn .btn-primary}
