---
title: "Module 10 — Tarification avancée"
subtitle: "GLM Poisson/Gamma, interactions et validation"
author: "François Boussengui"
date: last-modified
categories: [assurance, tarification, GLM, machine-learning]
title-block-banner: "#06436e"
title-block-banner-color: "rgb(251, 225, 174)"
toc: true
toc-depth: 3
number-sections: true
---

```{r echo=FALSE}
knitr::opts_chunk$set(echo=FALSE, message=FALSE, warning=FALSE, error=FALSE, fig.align = "center", out.width = "100%")
```

```{r echo=FALSE}
library(reticulate)
use_virtualenv("/Users/f.b/.virtualenvs/r-reticulate")
```

```{=html}
<style>
.objectifs-box { background: linear-gradient(135deg, #fef9e6 0%, #fef3c7 100%); border-left: 4px solid #f8d65c; padding: 1.5rem; border-radius: 0 12px 12px 0; margin: 1.5rem 0; }
.objectifs-box h3 { color: #92400e; margin-top: 0; }
.concept-cle { background: linear-gradient(135deg, #eff6ff 0%, #dbeafe 100%); border-left: 4px solid #06436e; padding: 1.25rem; border-radius: 0 10px 10px 0; margin: 1.5rem 0; }
.attention-box { background: linear-gradient(135deg, #fef2f2 0%, #fee2e2 100%); border-left: 4px solid #fe4454; padding: 1.25rem; border-radius: 0 10px 10px 0; margin: 1.5rem 0; }
.exemple-box { background: linear-gradient(135deg, #f0fdf4 0%, #dcfce7 100%); border-left: 4px solid #72f1b8; padding: 1.25rem; border-radius: 0 10px 10px 0; margin: 1.5rem 0; }
.synthese-card { background: white; border-radius: 12px; padding: 1.5rem; box-shadow: 0 4px 12px rgba(0,0,0,0.1); margin: 2rem 0; }
.prerequis-temps { display: flex; gap: 2rem; flex-wrap: wrap; margin: 1rem 0; }
.prerequis-temps > div { background: #f1f5f9; padding: 0.75rem 1.25rem; border-radius: 8px; }
</style>
```

:::{.objectifs-box}
### 🎯 Objectifs d'apprentissage

1. **Implémenter** un GLM Poisson pour la fréquence en Python
2. **Implémenter** un GLM Gamma pour la sévérité
3. **Gérer** les interactions et effets non-linéaires
4. **Valider** avec la déviance, l'AIC et les lift curves
5. **Comparer** les performances GLM vs Machine Learning
:::

:::{.prerequis-temps}
:::{div}
📚 **Prérequis** : Modules 5 (fréquence/sévérité) et 8 (principes tarifaires, intro GLM)
:::
:::{div}
⏱️ **Temps estimé** : 3 heures
:::
:::

---

# GLM Poisson pour la fréquence

## Implémentation avec statsmodels

```python
import statsmodels.api as sm
import pandas as pd
import numpy as np

# Charger les données
df = pd.read_csv("portefeuille_auto.csv")

# Variables explicatives (dummies pour les catégorielles)
X = pd.get_dummies(df[['age_classe', 'zone', 'puissance_classe']], drop_first=True)
X = sm.add_constant(X)

# Variable réponse
y = df['nb_sinistres']

# Offset = log(exposition) pour gérer les durées partielles
offset = np.log(df['exposition'])

# Modèle GLM Poisson
model_freq = sm.GLM(y, X, family=sm.families.Poisson(), offset=offset)
result_freq = model_freq.fit()

print(result_freq.summary())
```

## Interprétation des coefficients

Les coefficients s'interprètent comme des **log-relativités** :

$$\ln(\lambda_i) = \beta_0 + \beta_1 x_1 + \beta_2 x_2 + \ldots + \ln(\text{exposition}_i)$$

La relativité d'une modalité est $\exp(\beta_j)$ :

| Variable | Coefficient | Relativité | Interprétation |
|----------|------------|-----------|---------------|
| Intercept | -2.50 | - | Fréquence de base = 0.082 |
| age_18-25 | 0.62 | 1.86 | +86% de risque vs référence |
| zone_Paris | 0.37 | 1.45 | +45% vs référence |
| puissance_8+ | 0.10 | 1.11 | +11% vs référence |

---

# GLM Gamma pour la sévérité

## Implémentation

```python
# Filtrer les sinistres uniquement (sévérité > 0)
df_sin = df[df['nb_sinistres'] > 0].copy()

X_sev = pd.get_dummies(df_sin[['age_classe', 'zone', 'type_garantie']], drop_first=True)
X_sev = sm.add_constant(X_sev)
y_sev = df_sin['cout_moyen']

# GLM Gamma avec lien log
model_sev = sm.GLM(y_sev, X_sev, family=sm.families.Gamma(link=sm.families.links.Log()))
result_sev = model_sev.fit()

print(result_sev.summary())
```

:::{.concept-cle}
**💡 La prime pure GLM**

$$\text{Prime pure}_i = \hat{\lambda}_i \times \hat{s}_i = \exp(X_i^f \hat{\beta}^f) \times \exp(X_i^s \hat{\beta}^s)$$

C'est le produit des prédictions du modèle fréquence et du modèle sévérité. Grâce au lien log, les deux se multiplient naturellement.
:::

---

# Interactions et non-linéarité

## Interactions

Une interaction signifie que l'effet d'une variable dépend du niveau d'une autre :

```python
# Ajouter une interaction âge × zone
X['age_jeune_x_paris'] = X['age_18-25'] * X['zone_Paris']
```

:::{.exemple-box}
**📝 Exemple**

L'effet "jeune conducteur" est peut-être plus fort à Paris (trafic dense) qu'en rural. Sans interaction, le modèle suppose que l'effet âge est le même partout. Avec interaction, on capture cette différence.
:::

## Effets non-linéaires

Pour les variables continues (âge, km), on peut utiliser des **splines** ou des **classes** :

```python
# Découper l'âge en classes
df['age_classe'] = pd.cut(df['age'], bins=[18, 25, 35, 45, 55, 65, 99],
                          labels=['18-25', '26-35', '36-45', '46-55', '56-65', '65+'])
```

---

# Validation du modèle

## Métriques de qualité

| Métrique | Description | Bon modèle |
|----------|-------------|-----------|
| **Déviance** | Écart entre modèle et données | Plus basse = mieux |
| **AIC** | Déviance + pénalité pour complexité | Plus bas = mieux |
| **Lift curve** | Pouvoir discriminant du modèle | Courbe éloignée de la diagonale |
| **Gini** | Concentration du pouvoir prédictif (0-1) | > 0.3 pour la fréquence |

## Lift curve

```{python}
#| label: fig-lift
#| fig-cap: "Lift curve : pouvoir discriminant du modèle de fréquence"
#| code-fold: true

import numpy as np
import matplotlib.pyplot as plt

np.random.seed(42)
n = 1000
predicted = np.random.beta(2, 20, n)
actual = np.random.poisson(predicted * 10)

# Trier par risque prédit
order = np.argsort(predicted)
cumul_expo = np.cumsum(np.ones(n)) / n
cumul_sin = np.cumsum(actual[order]) / actual.sum()

fig, ax = plt.subplots(figsize=(8, 6))
ax.plot(cumul_expo, cumul_sin, color='#06436e', linewidth=2.5, label='Modèle GLM')
ax.plot([0, 1], [0, 1], '--', color='#ccc', linewidth=1.5, label='Aléatoire')
ax.fill_between(cumul_expo, cumul_sin, cumul_expo, alpha=0.1, color='#06436e')

gini = 2 * (np.trapz(cumul_sin, cumul_expo) - 0.5)
ax.text(0.6, 0.25, f'Gini = {gini:.2f}', fontsize=14, fontweight='bold', color='#06436e',
        bbox=dict(boxstyle='round', facecolor='#e0f2fe', alpha=0.8))

ax.set_xlabel('% exposition (trié par risque croissant)', fontsize=11)
ax.set_ylabel('% sinistres cumulés', fontsize=11)
ax.set_title('Lift curve — Modèle de fréquence', fontsize=14, fontweight='bold', color='#06436e')
ax.legend()
ax.grid(True, alpha=0.3)
plt.tight_layout()
plt.show()
```

:::{.attention-box}
**⚠️ Overfitting**

Un modèle avec trop de variables ou d'interactions peut sur-ajuster les données d'entraînement. Toujours valider sur un **jeu de test** séparé (ou par validation croisée) et comparer l'AIC sur train vs test.
:::

---

# GLM vs Machine Learning

## Comparaison

| Critère | GLM | XGBoost / Random Forest |
|---------|-----|------------------------|
| **Interprétabilité** | Excellente (relativités) | Faible (boîte noire) |
| **Performance prédictive** | Bonne | Souvent meilleure |
| **Exigences réglementaires** | Standard accepté | Nécessite SHAP/LIME |
| **Gestion des interactions** | Manuelle | Automatique |
| **Risque d'overfitting** | Faible | Plus élevé |
| **Adoption en assurance** | Universel | En progression |

:::{.concept-cle}
**💡 En pratique**

La plupart des assureurs utilisent le GLM comme **modèle de référence** (benchmark) et le ML comme **outil d'amélioration**. On commence par un GLM, puis on teste si un modèle ML apporte un gain significatif. Si oui, on utilise SHAP pour l'interpréter et le justifier auprès du régulateur.
:::

---

# Synthèse {.unnumbered}

:::{.synthese-card}
### 🎯 Les 5 concepts à retenir

1. **GLM Poisson + offset** pour la fréquence — Coefficients = log-relativités
2. **GLM Gamma** pour la sévérité — Même framework, même interprétation
3. **Interactions** à ajouter manuellement — Tester si l'effet varie selon le contexte
4. **Lift curve et Gini** pour valider — Le modèle discrimine-t-il bien les risques ?
5. **GLM = benchmark, ML = amélioration** — Toujours comparer et justifier
:::

---

# Auto-évaluation {.unnumbered}

::: {.callout-note collapse="true"}
## Question 1 : Pourquoi utiliser un offset dans le GLM Poisson ?

**Réponse** : L'offset $\ln(\text{exposition})$ corrige les durées partielles. Un assuré couvert 6 mois a 2× moins de chances de sinistrer qu'un assuré couvert 12 mois. Sans offset, le modèle confondrait les assurés à faible risque avec ceux à faible exposition.
:::

::: {.callout-note collapse="true"}
## Question 2 : Comment interpréter un coefficient de 0.62 pour "age_18-25" ?

**Réponse** : Relativité = $\exp(0.62) = 1.86$. Un jeune conducteur de 18-25 ans a un risque de fréquence **86% plus élevé** que la classe de référence, toutes choses égales par ailleurs. Sa composante fréquence dans la prime sera multipliée par 1.86.
:::

::: {.callout-note collapse="true"}
## Question 3 : Qu'est-ce qu'une lift curve et comment la lire ?

**Réponse** : On trie les assurés par risque prédit croissant (axe X = % exposition) et on trace le % cumulé de sinistres (axe Y). Un bon modèle concentre les sinistres dans les déciles de risque élevé : la courbe s'éloigne de la diagonale. Le **Gini** résume cet écart (0 = aléatoire, 1 = parfait).
:::

::: {.callout-note collapse="true"}
## Question 4 : Quand le ML apporte-t-il un vrai gain par rapport au GLM ?

**Réponse** : Quand il y a des **interactions complexes** non captées par le GLM (ex : effet croisé âge × zone × puissance × km), des **non-linéarités fortes**, ou beaucoup de variables. En pratique, le gain est souvent de 2-5% de Gini, ce qui peut représenter des millions d'euros sur un grand portefeuille.
:::

---

# Glossaire {.unnumbered}

| Terme | Définition |
|-------|------------|
| **Offset** | Terme fixe dans le GLM pour corriger l'exposition |
| **Déviance** | Mesure d'écart du GLM aux données |
| **AIC** | Critère de sélection de modèle (déviance + pénalité complexité) |
| **Lift curve** | Graphique du pouvoir discriminant |
| **Gini** | Coefficient de concentration du pouvoir prédictif (0 à 1) |
| **Interaction** | Effet croisé entre deux variables |
| **SHAP** | SHapley Additive exPlanations — interprétabilité ML |

---

[← Retour à la Semaine 10](index.html){.btn .btn-secondary}
[Voir le Module Technique 10 →](module-technique-10.html){.btn .btn-primary}
