---
title: "Fiche de travail — Semaine 5"
subtitle: "Exercices : modélisation fréquence/sévérité et AWS S3"
author: "François Boussengui"
date: last-modified
title-block-banner: "#06436e"
title-block-banner-color: "rgb(251, 225, 174)"
toc: true
toc-depth: 2
---

```{r echo=FALSE}
knitr::opts_chunk$set(echo=FALSE, message=FALSE, warning=FALSE, error=FALSE, fig.align = "center", out.width = "100%")
```

```{r echo=FALSE}
library(reticulate)
use_virtualenv("/Users/f.b/.virtualenvs/r-reticulate")
```

```{=html}
<style>
.livrable-card { background: white; border-radius: 12px; padding: 1.5rem; margin: 1.5rem 0; box-shadow: 0 4px 12px rgba(0,0,0,0.08); border-left: 4px solid #06436e; }
.livrable-header { display: flex; justify-content: space-between; align-items: center; margin-bottom: 1rem; }
.livrable-title { font-weight: bold; font-size: 1.1rem; color: #06436e; }
.livrable-status { font-size: 0.8rem; padding: 0.3rem 0.8rem; border-radius: 20px; }
.livrable-status.required { background: #fee2e2; color: #991b1b; }
.livrable-status.bonus { background: #fef3c7; color: #92400e; }
.exercice-box { background: #f8fafc; border: 1px solid #e2e8f0; border-radius: 10px; padding: 1.5rem; margin: 1.5rem 0; }
.exercice-header { display: flex; align-items: center; gap: 0.75rem; margin-bottom: 1rem; color: #06436e; font-weight: bold; }
.checklist { list-style: none; padding: 0; }
.checklist li { padding: 0.5rem 0; padding-left: 2rem; position: relative; }
.checklist li::before { content: "\2610"; position: absolute; left: 0; font-size: 1.2rem; }
.reflexion-box { background: linear-gradient(135deg, #fef9e6 0%, #fef3c7 100%); border-left: 4px solid #f8d65c; padding: 1rem 1.25rem; border-radius: 0 10px 10px 0; margin: 1rem 0; }
.hint-box { background: linear-gradient(135deg, #eff6ff 0%, #dbeafe 100%); border-left: 4px solid #06436e; padding: 1rem 1.25rem; border-radius: 0 10px 10px 0; margin: 1rem 0; }
</style>
```

---

## 📦 Livrables à produire

:::{.livrable-card}
:::{.livrable-header}
:::{.livrable-title}📊 Livrable 1 — Modélisation fréquence/sévérité:::
:::{.livrable-status .required}Obligatoire:::
:::

Script Python qui :

- Génère des données de sinistres (1 000+ lignes)
- Ajuste une loi de Poisson sur la fréquence
- Ajuste une loi Gamma sur la sévérité
- Produit des QQ-plots pour valider l'ajustement
- Calcule la prime pure estimée
:::

:::{.livrable-card}
:::{.livrable-header}
:::{.livrable-title}📈 Livrable 2 — Comparaison de distributions:::
:::{.livrable-status .required}Obligatoire:::
:::

Comparer Gamma vs Lognormale sur les données de sévérité :

- QQ-plots côte à côte
- AIC pour les deux modèles
- Conclusion argumentée sur le choix
:::

:::{.livrable-card}
:::{.livrable-header}
:::{.livrable-title}☁️ Livrable 3 — Script boto3:::
:::{.livrable-status .required}Obligatoire:::
:::

Script Python utilisant boto3 pour :

- Créer un bucket S3
- Uploader les données de sinistres
- Les relire depuis S3 dans un DataFrame pandas
:::

---

## 🏋️ Exercices métier

:::{.exercice-box}
:::{.exercice-header}
📝 Exercice M1 — Estimation Poisson
:::

À partir des données suivantes (nombre de sinistres par assuré sur 1 an), estime le paramètre λ de la loi de Poisson et vérifie s'il y a surdispersion :

| Nb sinistres | 0 | 1 | 2 | 3 | 4+ |
|-------------|---|---|---|---|-----|
| Nb assurés | 7200 | 650 | 120 | 25 | 5 |

::: {.callout-note collapse="true"}
## Solution

- Total assurés : 8 000
- Total sinistres : 0×7200 + 1×650 + 2×120 + 3×25 + 4×5 = 985
- **λ̂ = 985/8000 = 0.123**
- Moyenne = 0.123, Variance = 0.136
- Ratio variance/moyenne = 1.10 → légère surdispersion, Poisson acceptable en première approximation
:::
:::

:::{.exercice-box}
:::{.exercice-header}
📝 Exercice M2 — Ajustement Gamma
:::

Des coûts de sinistres (en €) : 1200, 3500, 800, 5200, 2100, 950, 4300, 1800, 6100, 1500.

Estime les paramètres de la loi Gamma par la méthode des moments.

::: {.callout-note collapse="true"}
## Solution

- Moyenne x̄ = 2745 €
- Variance s² = 3 204 750
- **α̂ = x̄² / s² = 2745² / 3 204 750 ≈ 2.35**
- **β̂ = s² / x̄ = 3 204 750 / 2745 ≈ 1167**
- Vérification : α × β = 2.35 × 1167 ≈ 2742 ≈ x̄ ✓
:::
:::

## 🏋️ Exercices techniques

:::{.exercice-box}
:::{.exercice-header}
☁️ Exercice T1 — Premières commandes S3
:::

Avec AWS CLI :

1. Crée un bucket `formation-assurance-[ton-nom]`
2. Uploade un fichier CSV de test
3. Liste le contenu du bucket
4. Télécharge le fichier dans un autre dossier

::: {.callout-note collapse="true"}
## Solution

```bash
aws s3 mb s3://formation-assurance-francois
aws s3 cp sinistres.csv s3://formation-assurance-francois/data/
aws s3 ls s3://formation-assurance-francois/data/
aws s3 cp s3://formation-assurance-francois/data/sinistres.csv ./download/
```
:::
:::

:::{.exercice-box}
:::{.exercice-header}
☁️ Exercice T2 — boto3 et pandas
:::

Écris un script Python qui uploade un DataFrame pandas sur S3 au format Parquet, puis le relit.

::: {.callout-note collapse="true"}
## Solution

```python
import boto3
import pandas as pd
from io import BytesIO

# Créer des données
df = pd.DataFrame({'sinistre_id': range(100), 'cout': np.random.gamma(2, 1500, 100)})

# Upload en Parquet
buffer = BytesIO()
df.to_parquet(buffer, index=False)
buffer.seek(0)
s3 = boto3.client('s3')
s3.put_object(Bucket='mon-bucket', Key='data/sinistres.parquet', Body=buffer.getvalue())

# Relire
response = s3.get_object(Bucket='mon-bucket', Key='data/sinistres.parquet')
df_loaded = pd.read_parquet(BytesIO(response['Body'].read()))
```
:::
:::

---

## 🔗 Pont métier-technique

:::{.reflexion-box}
### 🤔 Réflexion

1. **Comment S3 pourrait-il servir de data lake pour ton projet d'assurance ?** (données brutes → nettoyées → modèles)
2. **Pourquoi stocker les modèles entraînés sur S3 plutôt qu'en local ?** (reproductibilité, partage, versioning)
3. **Comment automatiser l'upload des résultats de modélisation sur S3 via le CI/CD ?**
:::

---

## ✅ Checklist

:::{.checklist}
- Module Métier 5 terminé (Poisson, Gamma, QQ-plot)
- Module Technique 5 terminé (S3, CLI, boto3)
- Livrable 1 produit (modélisation fréquence/sévérité)
- Livrable 2 produit (comparaison distributions)
- Livrable 3 produit (script boto3)
- Exercices réalisés
:::

---

[← Retour à la Semaine 5](index.html){.btn .btn-secondary}
[Module Métier 5](module-metier-05.html){.btn .btn-outline-primary}
[Module Technique 5](module-technique-05.html){.btn .btn-outline-primary}
