---
title: "Module Technique 5 — AWS : Introduction et S3"
subtitle: "Découvrir le cloud et le stockage objet"
author: "François Boussengui"
date: last-modified
categories: [aws, s3, cloud]
title-block-banner: "#06436e"
title-block-banner-color: "rgb(251, 225, 174)"
toc: true
toc-depth: 3
number-sections: true
---

```{r echo=FALSE}
knitr::opts_chunk$set(echo=FALSE, message=FALSE, warning=FALSE, error=FALSE, fig.align = "center", out.width = "100%")
```

```{r echo=FALSE}
library(reticulate)
use_virtualenv("/Users/f.b/.virtualenvs/r-reticulate")
```

```{=html}
<style>
.objectifs-box { background: linear-gradient(135deg, #eff6ff 0%, #dbeafe 100%); border-left: 4px solid #06436e; padding: 1.5rem; border-radius: 0 12px 12px 0; margin: 1.5rem 0; }
.objectifs-box h3 { color: #06436e; margin-top: 0; }
.concept-cle { background: linear-gradient(135deg, #f0fdf4 0%, #dcfce7 100%); border-left: 4px solid #72f1b8; padding: 1.25rem; border-radius: 0 10px 10px 0; margin: 1.5rem 0; }
.attention-box { background: linear-gradient(135deg, #fef2f2 0%, #fee2e2 100%); border-left: 4px solid #fe4454; padding: 1.25rem; border-radius: 0 10px 10px 0; margin: 1.5rem 0; }
.exemple-box { background: linear-gradient(135deg, #fef9e6 0%, #fef3c7 100%); border-left: 4px solid #f8d65c; padding: 1.25rem; border-radius: 0 10px 10px 0; margin: 1.5rem 0; }
.terminal-box { background: #1e293b; color: #e2e8f0; padding: 1rem 1.25rem; border-radius: 8px; font-family: 'Fira Code', monospace; margin: 1rem 0; overflow-x: auto; }
.terminal-box .prompt { color: #72f1b8; }
.terminal-box .comment { color: #64748b; }
.terminal-box .output { color: #f8d65c; }
.synthese-card { background: white; border-radius: 12px; padding: 1.5rem; box-shadow: 0 4px 12px rgba(0,0,0,0.1); margin: 2rem 0; }
.prerequis-temps { display: flex; gap: 2rem; flex-wrap: wrap; margin: 1rem 0; }
.prerequis-temps > div { background: #f1f5f9; padding: 0.75rem 1.25rem; border-radius: 8px; }
</style>
```

:::{.objectifs-box}
### 🎯 Objectifs d'apprentissage

1. **Expliquer** les avantages du cloud pour la data science
2. **Naviguer** dans l'écosystème AWS (régions, services)
3. **Créer** et configurer un bucket S3
4. **Manipuler** des fichiers avec AWS CLI
5. **Utiliser** boto3 pour interagir avec S3 en Python
:::

:::{.prerequis-temps}
:::{div}
📚 **Prérequis** : Docker, Git, Python
:::
:::{div}
⏱️ **Temps estimé** : 3 heures
:::
:::

---

# Pourquoi le cloud ?

## Comparaison on-premise vs cloud

| Critère | On-premise | Cloud (AWS) |
|---------|-----------|-------------|
| **Coût initial** | Élevé (serveurs, infra) | Faible (pay-as-you-go) |
| **Scalabilité** | Limitée, délai d'achat | Quasi-illimitée, instantanée |
| **Maintenance** | À ta charge | Gérée par AWS |
| **Disponibilité** | Variable | 99.99% (SLA) |
| **Sécurité** | Tu gères tout | Modèle de responsabilité partagée |

:::{.concept-cle}
**💡 Pour la data science**, le cloud permet de lancer un GPU pour entraîner un modèle en 2 heures, puis de l'éteindre. Pas besoin d'acheter une machine à 10 000 € qui dort 95% du temps.
:::

## Les services AWS essentiels

```{mermaid}
%%| fig-cap: "Services AWS pour la data science"

flowchart TD
    subgraph Stockage
        S3[S3 — Stockage objet]
    end
    subgraph Compute
        EC2[EC2 — Machines virtuelles]
        Lambda[Lambda — Serverless]
    end
    subgraph Base de données
        RDS[RDS — SQL managé]
    end
    subgraph ML
        SM[SageMaker — ML]
    end

    S3 --> EC2
    S3 --> Lambda
    S3 --> SM
    EC2 --> RDS
    Lambda --> RDS
```

---

# S3 : le stockage objet

## Concepts fondamentaux

Amazon S3 (Simple Storage Service) organise les données en **objets** dans des **buckets** :

- **Bucket** : conteneur de niveau supérieur (nom unique **globalement** sur tout AWS)
- **Objet** : fichier + métadonnées, identifié par une **clé** (chemin)
- **Versioning** : garder l'historique des modifications d'un objet

:::{.exemple-box}
**📝 Cas d'usage en assurance**

- Stocker les datasets bruts (CSV, Parquet) des sinistres
- Archiver les modèles entraînés (fichiers .pkl, .joblib)
- Héberger les rapports générés (PDF, HTML)
- Partager des données entre équipes
:::

## Classes de stockage

| Classe | Usage | Coût |
|--------|-------|------|
| **S3 Standard** | Accès fréquent | ~0.023 $/Go/mois |
| **S3 Infrequent Access** | Accès rare | ~0.0125 $/Go/mois |
| **S3 Glacier** | Archivage long terme | ~0.004 $/Go/mois |

---

# AWS CLI

## Installation et configuration

:::{.terminal-box}
<span class="comment"># Installer AWS CLI</span><br>
<span class="prompt">$</span> pip install awscli<br><br>
<span class="comment"># Configurer les identifiants</span><br>
<span class="prompt">$</span> aws configure<br>
<span class="output">AWS Access Key ID: AKIA...</span><br>
<span class="output">AWS Secret Access Key: ****</span><br>
<span class="output">Default region name: eu-west-1</span><br>
<span class="output">Default output format: json</span>
:::

## Opérations courantes

:::{.terminal-box}
<span class="comment"># Créer un bucket</span><br>
<span class="prompt">$</span> aws s3 mb s3://mon-portefeuille-assurance<br><br>
<span class="comment"># Uploader un fichier</span><br>
<span class="prompt">$</span> aws s3 cp data/sinistres.csv s3://mon-portefeuille-assurance/data/<br><br>
<span class="comment"># Lister le contenu</span><br>
<span class="prompt">$</span> aws s3 ls s3://mon-portefeuille-assurance/data/<br>
<span class="output">2024-01-15 10:30:00    2456789 sinistres.csv</span><br><br>
<span class="comment"># Synchroniser un dossier entier</span><br>
<span class="prompt">$</span> aws s3 sync ./data/ s3://mon-portefeuille-assurance/data/<br><br>
<span class="comment"># Télécharger</span><br>
<span class="prompt">$</span> aws s3 cp s3://mon-portefeuille-assurance/data/sinistres.csv ./local/
:::

:::{.attention-box}
**⚠️ Sécurité**

Ne jamais mettre tes clés AWS dans le code source ou sur GitHub. Utiliser `aws configure` (stocke dans `~/.aws/credentials`) ou des **variables d'environnement**. En CI/CD, utiliser les GitHub Secrets.
:::

---

# boto3 : S3 en Python

## Opérations de base

```python
import boto3

# Créer un client S3
s3 = boto3.client('s3')

# Upload un fichier
s3.upload_file(
    Filename='data/sinistres.csv',
    Bucket='mon-portefeuille-assurance',
    Key='data/sinistres.csv'
)

# Download un fichier
s3.download_file(
    Bucket='mon-portefeuille-assurance',
    Key='data/sinistres.csv',
    Filename='local/sinistres.csv'
)

# Lister les objets
response = s3.list_objects_v2(
    Bucket='mon-portefeuille-assurance',
    Prefix='data/'
)
for obj in response.get('Contents', []):
    print(f"{obj['Key']} — {obj['Size'] / 1024:.1f} Ko")
```

## Lire un CSV directement depuis S3

```python
import pandas as pd
import boto3
from io import StringIO

s3 = boto3.client('s3')
response = s3.get_object(Bucket='mon-bucket', Key='data/sinistres.csv')
df = pd.read_csv(StringIO(response['Body'].read().decode('utf-8')))
print(f"Dataset : {len(df)} lignes, {len(df.columns)} colonnes")
```

:::{.concept-cle}
**💡 Point clé**

En production, les données sont rarement sur ton disque local. Elles sont sur S3 (ou un data lake). Savoir lire/écrire sur S3 avec boto3 est une compétence essentielle pour un data scientist en entreprise.
:::

---

# Synthèse {.unnumbered}

:::{.synthese-card}
### 🎯 Les 5 points essentiels

1. **Le cloud = flexibilité et scalabilité** — Pay-as-you-go, pas d'investissement matériel
2. **S3 = stockage objet** — Buckets + objets, pas un système de fichiers classique
3. **AWS CLI pour les opérations rapides** — cp, sync, ls depuis le terminal
4. **boto3 pour l'automatisation Python** — Upload, download, listing en script
5. **Sécurité : jamais de clés dans le code** — aws configure ou variables d'environnement
:::

---

# Auto-évaluation {.unnumbered}

::: {.callout-note collapse="true"}
## Question 1 : Quels sont les avantages du cloud pour un data scientist ?

**Réponse** : Scalabilité instantanée (GPU à la demande), pay-as-you-go (pas d'investissement), services managés (pas de maintenance), collaboration facilitée (données centralisées), haute disponibilité (99.99%).
:::

::: {.callout-note collapse="true"}
## Question 2 : Différence entre un bucket et un objet S3 ?

**Réponse** : Un **bucket** est un conteneur de niveau supérieur avec un nom unique global. Un **objet** est un fichier stocké dans un bucket, identifié par sa **clé** (chemin). Exemple : bucket `mon-projet`, objet `data/sinistres.csv`.
:::

::: {.callout-note collapse="true"}
## Question 3 : Comment sécuriser ses identifiants AWS ?

**Réponse** : Utiliser `aws configure` (stocke dans `~/.aws/credentials`), des variables d'environnement, ou des GitHub Secrets en CI/CD. Ne **jamais** mettre les clés dans le code source, les commits Git, ou les Dockerfiles.
:::

::: {.callout-note collapse="true"}
## Question 4 : Comment lire un CSV depuis S3 directement en pandas ?

**Réponse** : Avec boto3 : récupérer l'objet avec `s3.get_object()`, lire le body, décoder en UTF-8, et passer à `pd.read_csv()` via `StringIO`. Alternative : `pd.read_csv('s3://bucket/key')` avec le package `s3fs` installé.
:::

---

[← Retour à la Semaine 5](index.html){.btn .btn-secondary}
[Voir la Fiche de travail →](fiche-travail-05.html){.btn .btn-primary}
