---
title: "Fiche de travail — Semaine 12"
subtitle: "Exercices : Solvabilité II et FastAPI"
author: "François Boussengui"
date: last-modified
title-block-banner: "#06436e"
title-block-banner-color: "rgb(251, 225, 174)"
toc: true
toc-depth: 2
---

```{r echo=FALSE}
knitr::opts_chunk$set(echo=FALSE, message=FALSE, warning=FALSE, error=FALSE, fig.align = "center", out.width = "100%")
```

```{r echo=FALSE}
library(reticulate)
use_virtualenv("/Users/f.b/.virtualenvs/r-reticulate")
```

```{=html}
<style>
.livrable-card { background: white; border-radius: 12px; padding: 1.5rem; margin: 1.5rem 0; box-shadow: 0 4px 12px rgba(0,0,0,0.08); border-left: 4px solid #06436e; }
.livrable-header { display: flex; justify-content: space-between; align-items: center; margin-bottom: 1rem; }
.livrable-title { font-weight: bold; font-size: 1.1rem; color: #06436e; }
.livrable-status { font-size: 0.8rem; padding: 0.3rem 0.8rem; border-radius: 20px; }
.livrable-status.required { background: #fee2e2; color: #991b1b; }
.livrable-status.bonus { background: #fef3c7; color: #92400e; }
.exercice-box { background: #f8fafc; border: 1px solid #e2e8f0; border-radius: 10px; padding: 1.5rem; margin: 1.5rem 0; }
.exercice-header { display: flex; align-items: center; gap: 0.75rem; margin-bottom: 1rem; color: #06436e; font-weight: bold; }
.checklist { list-style: none; padding: 0; }
.checklist li { padding: 0.5rem 0; padding-left: 2rem; position: relative; }
.checklist li::before { content: "\2610"; position: absolute; left: 0; font-size: 1.2rem; }
.reflexion-box { background: linear-gradient(135deg, #fef9e6 0%, #fef3c7 100%); border-left: 4px solid #f8d65c; padding: 1rem 1.25rem; border-radius: 0 10px 10px 0; margin: 1rem 0; }
</style>
```

---

## 📦 Livrables

:::{.livrable-card}
:::{.livrable-header}
:::{.livrable-title}📋 Livrable 1 — Synthèse Solvabilité II:::
:::{.livrable-status .required}Obligatoire:::
:::

Document de synthèse expliquant les 3 piliers et leur impact sur le travail d'un data scientist en assurance. Inclure un schéma des interactions entre piliers et activités techniques.
:::

:::{.livrable-card}
:::{.livrable-header}
:::{.livrable-title}🐍 Livrable 2 — API FastAPI de scoring:::
:::{.livrable-status .required}Obligatoire:::
:::

API complète avec :

- Endpoint POST `/predict` acceptant un profil d'assuré
- Validation Pydantic des entrées
- Modèle de scoring (même simple : relativités en dur)
- Dockerfile pour conteneuriser l'API
- Documentation Swagger accessible à `/docs`
:::

:::{.livrable-card}
:::{.livrable-header}
:::{.livrable-title}📊 Livrable 3 — Bilan mi-parcours:::
:::{.livrable-status .required}Obligatoire:::
:::

La semaine 12 marque la moitié du parcours. Rédige un bilan :

- Compétences acquises (métier + technique)
- Points forts et axes d'amélioration
- Objectifs pour les semaines 13-24 (projet central)
:::

---

## 🏋️ Exercices

:::{.exercice-box}
:::{.exercice-header}
📝 Exercice M1 — Ratio de solvabilité
:::

Un assureur a des fonds propres de 150 M€, un SCR de 120 M€ et un MCR de 40 M€. Calcule les ratios de solvabilité et interprète.

::: {.callout-note collapse="true"}
## Solution

- **Ratio SCR** = 150 / 120 = **125%** → Solvable (> 100%), marge confortable
- **Ratio MCR** = 150 / 40 = **375%** → Très au-dessus du minimum

L'assureur est solvable mais avec une marge de 25% seulement sur le SCR. Un sinistre catastrophique ou une baisse des marchés financiers pourrait rapidement dégrader ce ratio. À surveiller.
:::
:::

:::{.exercice-box}
:::{.exercice-header}
🐍 Exercice T1 — Première API FastAPI
:::

Crée une API avec :

1. GET `/health` → retourne `{"status": "ok"}`
2. POST `/quote` → accepte `{"age": int, "zone": str}` et retourne une prime calculée

::: {.callout-note collapse="true"}
## Solution

```python
from fastapi import FastAPI
from pydantic import BaseModel

app = FastAPI()

class QuoteRequest(BaseModel):
    age: int
    zone: str

@app.get("/health")
def health():
    return {"status": "ok"}

@app.post("/quote")
def quote(req: QuoteRequest):
    base = 300
    rel_age = 1.8 if req.age < 26 else 1.0 if req.age < 65 else 1.2
    rel_zone = {"paris": 1.4, "lyon": 1.2, "rural": 0.8}.get(req.zone, 1.0)
    prime = base * rel_age * rel_zone
    return {"prime": round(prime, 2), "profil": req.dict()}
```
:::
:::

:::{.exercice-box}
:::{.exercice-header}
🐍 Exercice T2 — Dockeriser l'API
:::

Écris un Dockerfile et un docker-compose.yml pour déployer l'API FastAPI du projet.

::: {.callout-note collapse="true"}
## Solution

```dockerfile
# Dockerfile
FROM python:3.10-slim
WORKDIR /app
COPY requirements.txt .
RUN pip install --no-cache-dir -r requirements.txt
COPY . .
CMD ["uvicorn", "main:app", "--host", "0.0.0.0", "--port", "8000"]
```

```yaml
# docker-compose.yml
version: "3.8"
services:
  api:
    build: .
    ports:
      - "8000:8000"
    environment:
      - MODEL_PATH=/app/models/glm.pkl
```
:::
:::

---

## 🔗 Pont métier-technique

:::{.reflexion-box}
### 🤔 Réflexion

1. **Comment ton API de scoring s'intègre-t-elle dans le cadre Solvabilité II ?** (traçabilité des décisions, audit trail)
2. **Quels KPIs de l'API faut-il monitorer pour le Pilier 2 ?** (latence, erreurs, volume)
3. **Comment documenter ton modèle pour satisfaire la fonction actuarielle (Pilier 2) ?** (MLflow + rapport technique)
:::

---

## ✅ Checklist

:::{.checklist}
- Module Métier 12 terminé (Solvabilité II, 3 piliers, ORSA)
- Module Technique 12 terminé (FastAPI, Pydantic, Docker)
- Livrable 1 (synthèse Solvabilité II)
- Livrable 2 (API FastAPI de scoring)
- Livrable 3 (bilan mi-parcours)
- Exercices réalisés
- Mi-parcours atteinte — prêt pour le projet central !
:::

---

[← Retour à la Semaine 12](index.html){.btn .btn-secondary}
