---
title: "Module 12 — Solvabilité II et Cadre réglementaire"
subtitle: "Les 3 piliers, SCR, MCR et ORSA"
author: "François Boussengui"
date: last-modified
categories: [assurance, solvabilité, réglementation]
title-block-banner: "#06436e"
title-block-banner-color: "rgb(251, 225, 174)"
toc: true
toc-depth: 3
number-sections: true
---

```{r echo=FALSE}
knitr::opts_chunk$set(echo=FALSE, message=FALSE, warning=FALSE, error=FALSE, fig.align = "center", out.width = "100%")
```

```{r echo=FALSE}
library(reticulate)
use_virtualenv("/Users/f.b/.virtualenvs/r-reticulate")
```

```{=html}
<style>
.objectifs-box { background: linear-gradient(135deg, #fef9e6 0%, #fef3c7 100%); border-left: 4px solid #f8d65c; padding: 1.5rem; border-radius: 0 12px 12px 0; margin: 1.5rem 0; }
.objectifs-box h3 { color: #92400e; margin-top: 0; }
.concept-cle { background: linear-gradient(135deg, #eff6ff 0%, #dbeafe 100%); border-left: 4px solid #06436e; padding: 1.25rem; border-radius: 0 10px 10px 0; margin: 1.5rem 0; }
.attention-box { background: linear-gradient(135deg, #fef2f2 0%, #fee2e2 100%); border-left: 4px solid #fe4454; padding: 1.25rem; border-radius: 0 10px 10px 0; margin: 1.5rem 0; }
.exemple-box { background: linear-gradient(135deg, #f0fdf4 0%, #dcfce7 100%); border-left: 4px solid #72f1b8; padding: 1.25rem; border-radius: 0 10px 10px 0; margin: 1.5rem 0; }
.synthese-card { background: white; border-radius: 12px; padding: 1.5rem; box-shadow: 0 4px 12px rgba(0,0,0,0.1); margin: 2rem 0; }
.prerequis-temps { display: flex; gap: 2rem; flex-wrap: wrap; margin: 1rem 0; }
.prerequis-temps > div { background: #f1f5f9; padding: 0.75rem 1.25rem; border-radius: 8px; }
</style>
```

:::{.objectifs-box}
### 🎯 Objectifs d'apprentissage

1. **Comprendre** pourquoi Solvabilité II existe
2. **Décrire** les 3 piliers et leurs exigences
3. **Distinguer** SCR et MCR
4. **Expliquer** le rôle de l'ORSA
5. **Mesurer** l'impact sur la gestion technique
:::

:::{.prerequis-temps}
:::{div}
📚 **Prérequis** : Modules 1-11
:::
:::{div}
⏱️ **Temps estimé** : 2 à 3 heures
:::
:::

---

# Pourquoi Solvabilité II ?

Solvabilité I (1973) utilisait des règles simples (% des primes). Solvabilité II (2016) introduit une approche **basée sur les risques** : le capital requis est proportionnel aux risques pris.

:::{.concept-cle}
**💡 Solvabilité II** protège les assurés en garantissant que l'assureur a assez de capital pour survivre même en cas de scénario défavorable (probabilité 99.5% de survie à 1 an).
:::

---

# Les 3 piliers

```{mermaid}
%%| fig-cap: "Les 3 piliers de Solvabilité II"

flowchart TD
    S2[Solvabilité II] --> P1[Pilier 1 — Quantitatif]
    S2 --> P2[Pilier 2 — Qualitatif]
    S2 --> P3[Pilier 3 — Reporting]
    P1 --> P1a[SCR / MCR<br>Provisions Best Estimate]
    P2 --> P2a[ORSA<br>Gouvernance<br>Fonctions clés]
    P3 --> P3a[SFCR public<br>RSR régulateur<br>QRT trimestriels]
```

## Pilier 1 : exigences quantitatives

Le **SCR** (Solvency Capital Requirement) est le capital pour absorber des pertes à 99.5% sur 1 an. Le **MCR** (Minimum Capital Requirement) est le plancher absolu (25-45% du SCR).

| Ratio | Conséquence |
|-------|-------------|
| SCR > 100% | Situation normale |
| SCR < 100% | Plan de redressement sous 3 mois |
| MCR < 100% | Retrait d'agrément possible |

## Pilier 2 : gouvernance et ORSA

L'**ORSA** est l'auto-évaluation prospective (3-5 ans) des risques. Fonctions clés obligatoires : actuariat, gestion des risques, compliance, audit interne.

## Pilier 3 : reporting

| Rapport | Destinataire | Fréquence |
|---------|-------------|-----------|
| **SFCR** | Public | Annuel |
| **RSR** | ACPR | Annuel |
| **QRT** | ACPR | Trimestriel/Annuel |

---

# Impact sur la gestion technique

| Domaine | Impact |
|---------|--------|
| **Provisionnement** | Best Estimate obligatoire + marge de risque |
| **Tarification** | Le SCR pèse sur le coût du capital → intégré dans la prime |
| **Réassurance** | Réduit le SCR → optimisation du capital |
| **Modélisation** | Documentation et validation des modèles exigées |
| **Data quality** | Qualité des données = exigence réglementaire |

:::{.exemple-box}
**📝 Lien avec le projet central** : tes modèles de fréquence/sévérité alimentent le Best Estimate (Pilier 1). MLflow assure la traçabilité (Pilier 2). Les KPIs du dashboard contribuent au reporting (Pilier 3).
:::

---

# Synthèse {.unnumbered}

:::{.synthese-card}
### 🎯 Les 5 concepts à retenir

1. **Solvabilité II est basée sur les risques** — Plus de risques = plus de capital
2. **SCR = capital cible à 99.5%** — MCR = plancher absolu
3. **3 piliers complémentaires** — Quantitatif + Qualitatif + Reporting
4. **L'ORSA est l'auto-évaluation** — Vision prospective des risques
5. **Impact direct sur la tarification** — Le coût du capital entre dans la prime
:::

---

# Auto-évaluation {.unnumbered}

::: {.callout-note collapse="true"}
## Question 1 : Différence SCR vs MCR ?

**Réponse** : Le SCR est le capital cible pour absorber les pertes à 99.5% de confiance. Le MCR est le minimum absolu. En dessous du SCR → plan de redressement. En dessous du MCR → retrait d'agrément.
:::

::: {.callout-note collapse="true"}
## Question 2 : Qu'est-ce que l'ORSA ?

**Réponse** : L'Own Risk and Solvency Assessment est l'auto-évaluation par l'assureur de ses risques et de l'adéquation de son capital sur 3-5 ans, incluant des scénarios de stress.
:::

::: {.callout-note collapse="true"}
## Question 3 : Comment Solvabilité II impacte la tarification ?

**Réponse** : L'assureur immobilise du capital (SCR) pour chaque risque souscrit. Ce capital a un coût (rémunération des actionnaires) répercuté dans la prime commerciale.
:::

::: {.callout-note collapse="true"}
## Question 4 : En quoi la réassurance optimise le capital ?

**Réponse** : En cédant du risque au réassureur, l'assureur réduit son SCR. Le capital libéré peut servir à souscrire de nouvelles affaires ou rémunérer les actionnaires.
:::

---

[← Retour à la Semaine 12](index.html){.btn .btn-secondary}
[Voir le Module Technique 12 →](module-technique-12.html){.btn .btn-primary}
