---
title: "Module Technique 12 — FastAPI : API de scoring"
subtitle: "Construire et déployer une API de prédiction"
author: "François Boussengui"
date: last-modified
categories: [fastapi, api, scoring]
title-block-banner: "#06436e"
title-block-banner-color: "rgb(251, 225, 174)"
toc: true
toc-depth: 3
number-sections: true
---

```{r echo=FALSE}
knitr::opts_chunk$set(echo=FALSE, message=FALSE, warning=FALSE, error=FALSE, fig.align = "center", out.width = "100%")
```

```{r echo=FALSE}
library(reticulate)
use_virtualenv("/Users/f.b/.virtualenvs/r-reticulate")
```

```{=html}
<style>
.objectifs-box { background: linear-gradient(135deg, #eff6ff 0%, #dbeafe 100%); border-left: 4px solid #06436e; padding: 1.5rem; border-radius: 0 12px 12px 0; margin: 1.5rem 0; }
.objectifs-box h3 { color: #06436e; margin-top: 0; }
.concept-cle { background: linear-gradient(135deg, #f0fdf4 0%, #dcfce7 100%); border-left: 4px solid #72f1b8; padding: 1.25rem; border-radius: 0 10px 10px 0; margin: 1.5rem 0; }
.attention-box { background: linear-gradient(135deg, #fef2f2 0%, #fee2e2 100%); border-left: 4px solid #fe4454; padding: 1.25rem; border-radius: 0 10px 10px 0; margin: 1.5rem 0; }
.exemple-box { background: linear-gradient(135deg, #fef9e6 0%, #fef3c7 100%); border-left: 4px solid #f8d65c; padding: 1.25rem; border-radius: 0 10px 10px 0; margin: 1.5rem 0; }
.terminal-box { background: #1e293b; color: #e2e8f0; padding: 1rem 1.25rem; border-radius: 8px; font-family: 'Fira Code', monospace; margin: 1rem 0; overflow-x: auto; }
.terminal-box .prompt { color: #72f1b8; }
.terminal-box .comment { color: #64748b; }
.terminal-box .output { color: #f8d65c; }
.synthese-card { background: white; border-radius: 12px; padding: 1.5rem; box-shadow: 0 4px 12px rgba(0,0,0,0.1); margin: 2rem 0; }
.prerequis-temps { display: flex; gap: 2rem; flex-wrap: wrap; margin: 1rem 0; }
.prerequis-temps > div { background: #f1f5f9; padding: 0.75rem 1.25rem; border-radius: 8px; }
</style>
```

:::{.objectifs-box}
### 🎯 Objectifs d'apprentissage

1. **Comprendre** FastAPI et ses avantages pour la data science
2. **Créer** des endpoints GET et POST
3. **Valider** les données d'entrée avec Pydantic
4. **Servir** un modèle ML via une API REST
5. **Documenter** automatiquement avec Swagger/OpenAPI
:::

:::{.prerequis-temps}
:::{div}
📚 **Prérequis** : Python, Docker, scikit-learn
:::
:::{div}
⏱️ **Temps estimé** : 3 heures
:::
:::

---

# Pourquoi FastAPI ?

FastAPI combine performance (async), validation automatique (Pydantic) et documentation (Swagger). C'est le framework idéal pour servir des modèles ML en production.

| Framework | Performance | Validation | Doc auto | Async |
|-----------|-----------|-----------|----------|-------|
| Flask | Moyenne | Non | Non | Non |
| Django | Moyenne | Non | Plugins | Non |
| **FastAPI** | **Excellente** | **Oui** | **Oui** | **Oui** |

:::{.concept-cle}
**💡 Point clé**

Pydantic valide automatiquement les entrées. Si un utilisateur envoie `{"age": "abc"}`, FastAPI retourne une erreur 422 avec un message clair — pas besoin d'écrire la validation manuellement.
:::

---

# Créer des endpoints

## Première API

```python
from fastapi import FastAPI
from pydantic import BaseModel, Field

app = FastAPI(title="API Tarification Assurance")

@app.get("/health")
def health():
    return {"status": "ok"}

class ProfilAssure(BaseModel):
    age: int = Field(..., ge=18, le=99)
    zone: str
    crm: float = Field(default=1.0, ge=0.5, le=3.5)

class PrimeResponse(BaseModel):
    prime_pure: float
    prime_commerciale: float

@app.post("/predict", response_model=PrimeResponse)
def predict(profil: ProfilAssure):
    rel_age = 1.85 if profil.age < 26 else 1.0
    rel_zone = {"paris": 1.45, "rural": 0.75}.get(profil.zone, 1.0)
    prime_pure = 180 * rel_age * rel_zone * profil.crm
    return PrimeResponse(
        prime_pure=round(prime_pure, 2),
        prime_commerciale=round(prime_pure / 0.70, 2)
    )
```

:::{.terminal-box}
<span class="prompt">$</span> uvicorn main:app --reload --port 8000<br>
<span class="output">INFO: Uvicorn running on http://127.0.0.1:8000</span>
:::

---

# Servir un modèle ML

Charger le modèle **au démarrage** (pas à chaque requête) :

```python
import pickle

# Chargé une seule fois
with open("models/glm.pkl", "rb") as f:
    model = pickle.load(f)

@app.post("/predict")
def predict(profil: ProfilAssure):
    features = [[profil.age, profil.puissance]]
    pred = model.predict(features)[0]
    return {"prime": round(float(pred), 2)}
```

:::{.attention-box}
**⚠️ Attention**

Ne jamais charger le modèle à chaque requête — un fichier pickle de 50 Mo ajouterait 1-2 secondes de latence à chaque appel.
:::

---

# Dockeriser l'API

```dockerfile
FROM python:3.10-slim
WORKDIR /app
COPY requirements.txt .
RUN pip install --no-cache-dir -r requirements.txt
COPY . .
EXPOSE 8000
CMD ["uvicorn", "main:app", "--host", "0.0.0.0", "--port", "8000"]
```

:::{.terminal-box}
<span class="prompt">$</span> docker build -t api-scoring:v1 .<br>
<span class="prompt">$</span> docker run -p 8000:8000 api-scoring:v1
:::

---

# Documentation Swagger

FastAPI génère automatiquement :

- **Swagger UI** à `/docs` — interface interactive pour tester
- **ReDoc** à `/redoc` — documentation lisible
- **OpenAPI JSON** à `/openapi.json` — spécification standard

:::{.exemple-box}
**📝 Avantage clé** : les équipes front-office peuvent tester l'API sans lire le code Python. Le format OpenAPI est reconnu par tous les outils d'intégration.
:::

---

# Synthèse {.unnumbered}

:::{.synthese-card}
### 🎯 Les 5 points essentiels

1. **FastAPI = performance + validation + docs** — Le framework idéal pour les APIs ML
2. **Pydantic valide automatiquement** — Types, plages, champs obligatoires
3. **Charger le modèle au démarrage** — Pas à chaque requête
4. **POST /predict** — Envoyer un profil, recevoir une prime
5. **Docker pour déployer** — Même API partout
:::

---

# Auto-évaluation {.unnumbered}

::: {.callout-note collapse="true"}
## Question 1 : Pourquoi FastAPI plutôt que Flask ?

**Réponse** : Validation Pydantic automatique, documentation Swagger auto, support async, type hints natifs. Flask nécessite des plugins pour tout ça.
:::

::: {.callout-note collapse="true"}
## Question 2 : Pourquoi charger le modèle au démarrage ?

**Réponse** : Charger un pickle (10-100 Mo) à chaque requête ajouterait 0.5-2s de latence. Au démarrage, c'est fait une seule fois.
:::

::: {.callout-note collapse="true"}
## Question 3 : Comment gérer les erreurs ?

**Réponse** : HTTPException avec codes appropriés (400 données invalides, 500 erreur interne). Logger côté serveur, ne pas exposer les détails au client.
:::

::: {.callout-note collapse="true"}
## Question 4 : Comment versionner une API ?

**Réponse** : Préfixer les routes (`/v1/predict`, `/v2/predict`). Permet de maintenir l'ancienne version pendant la transition.
:::

---

[← Retour à la Semaine 12](index.html){.btn .btn-secondary}
[Voir la Fiche de travail →](fiche-travail-12.html){.btn .btn-primary}
