---
title: "Fiche de travail — Semaine 8"
subtitle: "Exercices : principes tarifaires et Lambda serverless"
author: "François Boussengui"
date: last-modified
title-block-banner: "#06436e"
title-block-banner-color: "rgb(251, 225, 174)"
toc: true
toc-depth: 2
---

```{r echo=FALSE}
knitr::opts_chunk$set(echo=FALSE, message=FALSE, warning=FALSE, error=FALSE, fig.align = "center", out.width = "100%")
```

```{r echo=FALSE}
library(reticulate)
use_virtualenv("/Users/f.b/.virtualenvs/r-reticulate")
```

```{=html}
<style>
.livrable-card { background: white; border-radius: 12px; padding: 1.5rem; margin: 1.5rem 0; box-shadow: 0 4px 12px rgba(0,0,0,0.08); border-left: 4px solid #06436e; }
.livrable-header { display: flex; justify-content: space-between; align-items: center; margin-bottom: 1rem; }
.livrable-title { font-weight: bold; font-size: 1.1rem; color: #06436e; }
.livrable-status { font-size: 0.8rem; padding: 0.3rem 0.8rem; border-radius: 20px; }
.livrable-status.required { background: #fee2e2; color: #991b1b; }
.livrable-status.bonus { background: #fef3c7; color: #92400e; }
.exercice-box { background: #f8fafc; border: 1px solid #e2e8f0; border-radius: 10px; padding: 1.5rem; margin: 1.5rem 0; }
.exercice-header { display: flex; align-items: center; gap: 0.75rem; margin-bottom: 1rem; color: #06436e; font-weight: bold; }
.checklist { list-style: none; padding: 0; }
.checklist li { padding: 0.5rem 0; padding-left: 2rem; position: relative; }
.checklist li::before { content: "\2610"; position: absolute; left: 0; font-size: 1.2rem; }
.reflexion-box { background: linear-gradient(135deg, #fef9e6 0%, #fef3c7 100%); border-left: 4px solid #f8d65c; padding: 1rem 1.25rem; border-radius: 0 10px 10px 0; margin: 1rem 0; }
</style>
```

---

## 📦 Livrables

:::{.livrable-card}
:::{.livrable-header}
:::{.livrable-title}📊 Livrable 1 — Calcul de relativités tarifaires:::
:::{.livrable-status .required}Obligatoire:::
:::

Script Python qui :

- Simule un portefeuille auto (5 000+ contrats) avec variables tarifaires
- Calcule la prime pure par segment (âge, zone, puissance)
- Produit un graphique de relativités par variable
- Applique le CRM bonus-malus
:::

:::{.livrable-card}
:::{.livrable-header}
:::{.livrable-title}⚡ Livrable 2 — Fonction Lambda de scoring:::
:::{.livrable-status .required}Obligatoire:::
:::

- Créer une Lambda Python qui reçoit un profil d'assuré (JSON) et retourne une prime estimée
- Configurer un trigger API Gateway
- Tester avec curl ou Postman
:::

:::{.livrable-card}
:::{.livrable-header}
:::{.livrable-title}📝 Livrable 3 — Synthèse Bloc II-III:::
:::{.livrable-status .required}Obligatoire:::
:::

Document de synthèse couvrant les semaines 4-8 : sinistralité → fréquence/sévérité → triangles → provisionnement → tarification. Schéma global de la chaîne actuarielle.
:::

---

## 🏋️ Exercices

:::{.exercice-box}
:::{.exercice-header}
📝 Exercice M1 — Tarification complète
:::

Un assuré a le profil suivant : homme, 28 ans, Paris, véhicule 7 CV, 15 000 km/an, CRM = 0.76.

Relativités du GLM :

- Âge 26-35 : 1.15
- Zone Paris : 1.45
- Puissance 7 CV : 1.10
- Km 15K : 1.05

Prime pure de base (référence) : 180 €. Frais : 25%. Marge : 5%.

Calcule la prime commerciale finale.

::: {.callout-note collapse="true"}
## Solution

- Prime pure ajustée : 180 × 1.15 × 1.45 × 1.10 × 1.05 = **346.6 €**
- Avec CRM : 346.6 × 0.76 = **263.4 €**
- Prime commerciale : 263.4 / (1 - 0.25 - 0.05) = 263.4 / 0.70 = **376.3 €**
:::
:::

:::{.exercice-box}
:::{.exercice-header}
⚡ Exercice T1 — Lambda basique
:::

Crée une fonction Lambda qui prend en entrée `{"age": 30, "zone": "paris", "crm": 0.76}` et retourne la prime calculée.

::: {.callout-note collapse="true"}
## Solution

```python
import json

RELATIVITES = {
    "age": {"18-25": 1.85, "26-35": 1.15, "36-45": 1.00, "46-55": 0.90, "56+": 1.10},
    "zone": {"paris": 1.45, "grande_ville": 1.20, "ville": 1.00, "rural": 0.75}
}
PRIME_BASE = 180

def lambda_handler(event, context):
    age = event.get("age", 40)
    zone = event.get("zone", "ville")
    crm = event.get("crm", 1.0)

    # Déterminer la tranche d'âge
    if age < 26: rel_age = RELATIVITES["age"]["18-25"]
    elif age < 36: rel_age = RELATIVITES["age"]["26-35"]
    elif age < 46: rel_age = RELATIVITES["age"]["36-45"]
    elif age < 56: rel_age = RELATIVITES["age"]["46-55"]
    else: rel_age = RELATIVITES["age"]["56+"]

    rel_zone = RELATIVITES["zone"].get(zone, 1.0)
    prime = PRIME_BASE * rel_age * rel_zone * crm

    return {
        "statusCode": 200,
        "body": json.dumps({"prime": round(prime, 2)})
    }
```
:::
:::

---

## 🔗 Pont métier-technique

:::{.reflexion-box}
### 🤔 Réflexion

1. **Comment exposer ton modèle GLM via une API Lambda** pour que le front-office puisse obtenir des devis en temps réel ?
2. **Quels avantages du serverless pour une API de devis** qui a des pics de trafic (début d'année, échéances) ?
3. **Comment le CRM bonus-malus pourrait-il être enrichi** par des données IoT (télématique auto) ?
:::

---

## ✅ Checklist

:::{.checklist}
- Module Métier 8 terminé (tarification a priori/a posteriori, GLM)
- Module Technique 8 terminé (Lambda, triggers, API Gateway)
- Livrable 1 (relativités tarifaires)
- Livrable 2 (Lambda de scoring)
- Livrable 3 (synthèse Bloc II-III)
- Exercices réalisés
- Fin du Bloc II sinistralité et début du Bloc III tarification
:::

---

[← Retour à la Semaine 8](index.html){.btn .btn-secondary}
