---
title: "Module Technique 8 — AWS Lambda et Serverless"
subtitle: "Fonctions serverless et architecture event-driven"
author: "François Boussengui"
date: last-modified
categories: [aws, lambda, serverless]
title-block-banner: "#06436e"
title-block-banner-color: "rgb(251, 225, 174)"
toc: true
toc-depth: 3
number-sections: true
---

```{r echo=FALSE}
knitr::opts_chunk$set(echo=FALSE, message=FALSE, warning=FALSE, error=FALSE, fig.align = "center", out.width = "100%")
```

```{r echo=FALSE}
library(reticulate)
use_virtualenv("/Users/f.b/.virtualenvs/r-reticulate")
```

```{=html}
<style>
.objectifs-box { background: linear-gradient(135deg, #eff6ff 0%, #dbeafe 100%); border-left: 4px solid #06436e; padding: 1.5rem; border-radius: 0 12px 12px 0; margin: 1.5rem 0; }
.objectifs-box h3 { color: #06436e; margin-top: 0; }
.concept-cle { background: linear-gradient(135deg, #f0fdf4 0%, #dcfce7 100%); border-left: 4px solid #72f1b8; padding: 1.25rem; border-radius: 0 10px 10px 0; margin: 1.5rem 0; }
.attention-box { background: linear-gradient(135deg, #fef2f2 0%, #fee2e2 100%); border-left: 4px solid #fe4454; padding: 1.25rem; border-radius: 0 10px 10px 0; margin: 1.5rem 0; }
.exemple-box { background: linear-gradient(135deg, #fef9e6 0%, #fef3c7 100%); border-left: 4px solid #f8d65c; padding: 1.25rem; border-radius: 0 10px 10px 0; margin: 1.5rem 0; }
.terminal-box { background: #1e293b; color: #e2e8f0; padding: 1rem 1.25rem; border-radius: 8px; font-family: 'Fira Code', monospace; margin: 1rem 0; overflow-x: auto; }
.terminal-box .prompt { color: #72f1b8; }
.terminal-box .comment { color: #64748b; }
.terminal-box .output { color: #f8d65c; }
.synthese-card { background: white; border-radius: 12px; padding: 1.5rem; box-shadow: 0 4px 12px rgba(0,0,0,0.1); margin: 2rem 0; }
.prerequis-temps { display: flex; gap: 2rem; flex-wrap: wrap; margin: 1rem 0; }
.prerequis-temps > div { background: #f1f5f9; padding: 0.75rem 1.25rem; border-radius: 8px; }
</style>
```

:::{.objectifs-box}
### 🎯 Objectifs d'apprentissage

1. **Comprendre** le concept serverless et ses avantages
2. **Créer** une fonction Lambda en Python
3. **Configurer** des triggers (S3, API Gateway, CloudWatch)
4. **Construire** une API serverless avec Lambda + API Gateway
5. **Identifier** les cas d'usage data science pour Lambda
:::

:::{.prerequis-temps}
:::{div}
📚 **Prérequis** : Modules Technique 5-7 (S3, EC2, RDS)
:::
:::{div}
⏱️ **Temps estimé** : 3 heures
:::
:::

---

# Serverless : le concept

## Plus de serveurs à gérer

Avec EC2, tu gères un serveur : le lancer, le dimensionner, le patcher, le surveiller, l'éteindre. Avec **Lambda**, tu fournis juste ton code — AWS s'occupe de tout le reste.

| Critère | EC2 | Lambda |
|---------|-----|--------|
| **Gestion** | Tu gères le serveur | Tu fournis le code |
| **Facturation** | À l'heure (même inactif) | Au nombre d'exécutions |
| **Scaling** | Manuel ou Auto Scaling | Automatique (0 → milliers) |
| **Durée max** | Illimitée | 15 minutes |
| **Mémoire max** | Choix du type d'instance | 10 Go |

:::{.concept-cle}
**💡 Lambda est idéal** pour les tâches courtes et événementielles : traiter un fichier uploadé sur S3, répondre à une requête API, exécuter un calcul planifié. Pas adapté pour de l'entraînement ML long ou du traitement continu.
:::

---

# Première fonction Lambda

## Structure d'un handler

```python
# lambda_function.py
import json

def lambda_handler(event, context):
    """Point d'entrée de la fonction Lambda."""

    # event contient les données d'entrée (JSON)
    # context contient les métadonnées d'exécution

    nom = event.get("nom_assure", "Inconnu")
    prime = event.get("prime", 0)

    return {
        "statusCode": 200,
        "body": json.dumps({
            "message": f"Prime calculée pour {nom}",
            "prime": prime * 1.15  # +15% chargements
        })
    }
```

## Déploiement

Via la console AWS : créer une fonction, coller le code, tester avec un événement JSON :

```json
{
    "nom_assure": "Dupont",
    "prime": 500
}
```

---

# Triggers : événements déclencheurs

## Architecture event-driven

Lambda s'exécute en réponse à un **événement** :

```{mermaid}
%%| fig-cap: "Triggers Lambda courants"

flowchart TD
    S3[📦 S3<br>Nouveau fichier] --> L1[Lambda<br>Traiter le CSV]
    API[🌐 API Gateway<br>Requête HTTP] --> L2[Lambda<br>Scoring API]
    CW[⏰ CloudWatch<br>Cron planifié] --> L3[Lambda<br>Calcul IBNR mensuel]
    RDS[🗄️ RDS<br>Événement DB] --> L4[Lambda<br>Alerte anomalie]
```

:::{.exemple-box}
**📝 Cas d'usage assurance**

1. **S3 trigger** : un fichier de sinistres est uploadé → Lambda le nettoie et le charge dans RDS
2. **API Gateway** : le front-end demande un devis → Lambda calcule la prime avec le modèle GLM
3. **CloudWatch** : chaque 1er du mois → Lambda recalcule les provisions IBNR
4. **Alerte** : si le S/P dépasse 85% → Lambda envoie une notification
:::

---

# Lambda + API Gateway = API serverless

## Créer une API de scoring sans serveur

```python
# lambda_function.py
import json
import pickle
import boto3

# Charger le modèle depuis S3 (exécuté 1 fois au cold start)
s3 = boto3.client('s3')
s3.download_file('mon-bucket', 'models/glm_frequence.pkl', '/tmp/model.pkl')
with open('/tmp/model.pkl', 'rb') as f:
    model = pickle.load(f)

def lambda_handler(event, context):
    body = json.loads(event.get('body', '{}'))

    features = {
        'age': body.get('age', 40),
        'zone': body.get('zone', 'rural'),
        'puissance': body.get('puissance', 6),
    }

    # Prédiction
    prediction = model.predict([list(features.values())])[0]

    return {
        'statusCode': 200,
        'headers': {'Content-Type': 'application/json'},
        'body': json.dumps({
            'prime_pure': round(float(prediction), 2),
            'features': features
        })
    }
```

:::{.attention-box}
**⚠️ Cold start**

La première exécution d'une Lambda est plus lente (cold start : chargement du code et des dépendances). Pour une API de scoring, utiliser la **provisioned concurrency** pour garder des instances "chaudes", ou accepter un délai de 1-3 secondes au premier appel.
:::

---

# Synthèse {.unnumbered}

:::{.synthese-card}
### 🎯 Les 5 points essentiels

1. **Serverless = pas de serveur à gérer** — Tu fournis le code, AWS gère le reste
2. **Facturation à l'exécution** — 0 coût quand la fonction ne tourne pas
3. **Triggers événementiels** — S3, API Gateway, CloudWatch, etc.
4. **Lambda + API Gateway = API sans serveur** — Idéal pour le scoring en temps réel
5. **Limite de 15 min** — Pas adapté pour l'entraînement ML, parfait pour l'inférence
:::

---

# Auto-évaluation {.unnumbered}

::: {.callout-note collapse="true"}
## Question 1 : Quand utiliser Lambda plutôt qu'EC2 ?

**Réponse** : Lambda pour les tâches **courtes** (< 15 min), **événementielles** (déclenchées par un trigger), et **intermittentes** (pas de charge continue). EC2 pour les tâches longues, le traitement continu, ou quand tu as besoin de contrôle total sur le serveur.
:::

::: {.callout-note collapse="true"}
## Question 2 : Qu'est-ce qu'un cold start ?

**Réponse** : La première exécution d'une Lambda après une période d'inactivité. AWS doit charger le code, les dépendances et initialiser l'environnement. Délai de 1-3 secondes. Solutions : provisioned concurrency, garder la Lambda "chaude" avec des pings réguliers.
:::

::: {.callout-note collapse="true"}
## Question 3 : Comment déployer un modèle ML sur Lambda ?

**Réponse** : Stocker le modèle sérialisé (.pkl) sur S3. La Lambda le télécharge dans `/tmp` au démarrage (cold start), le charge en mémoire, puis fait des prédictions à chaque appel. Limites : taille du package (250 Mo zippé), mémoire (10 Go max), durée (15 min).
:::

::: {.callout-note collapse="true"}
## Question 4 : Comment créer un cron job avec Lambda ?

**Réponse** : Avec **CloudWatch Events** (EventBridge) : créer une règle avec une expression cron (ex : `cron(0 8 1 * ? *)` = le 1er de chaque mois à 8h). La règle trigger la Lambda automatiquement. Utile pour le recalcul mensuel des provisions.
:::

---

[← Retour à la Semaine 8](index.html){.btn .btn-secondary}
[Voir la Fiche de travail →](fiche-travail-08.html){.btn .btn-primary}
