---
title: "Module 8 — Principes tarifaires"
subtitle: "Tarification a priori, a posteriori et introduction aux GLM"
author: "François Boussengui"
date: last-modified
categories: [assurance, tarification, GLM]
title-block-banner: "#06436e"
title-block-banner-color: "rgb(251, 225, 174)"
toc: true
toc-depth: 3
number-sections: true
---

```{r echo=FALSE}
knitr::opts_chunk$set(echo=FALSE, message=FALSE, warning=FALSE, error=FALSE, fig.align = "center", out.width = "100%")
```

```{r echo=FALSE}
library(reticulate)
use_virtualenv("/Users/f.b/.virtualenvs/r-reticulate")
```

```{=html}
<style>
.objectifs-box { background: linear-gradient(135deg, #fef9e6 0%, #fef3c7 100%); border-left: 4px solid #f8d65c; padding: 1.5rem; border-radius: 0 12px 12px 0; margin: 1.5rem 0; }
.objectifs-box h3 { color: #92400e; margin-top: 0; }
.concept-cle { background: linear-gradient(135deg, #eff6ff 0%, #dbeafe 100%); border-left: 4px solid #06436e; padding: 1.25rem; border-radius: 0 10px 10px 0; margin: 1.5rem 0; }
.attention-box { background: linear-gradient(135deg, #fef2f2 0%, #fee2e2 100%); border-left: 4px solid #fe4454; padding: 1.25rem; border-radius: 0 10px 10px 0; margin: 1.5rem 0; }
.exemple-box { background: linear-gradient(135deg, #f0fdf4 0%, #dcfce7 100%); border-left: 4px solid #72f1b8; padding: 1.25rem; border-radius: 0 10px 10px 0; margin: 1.5rem 0; }
.synthese-card { background: white; border-radius: 12px; padding: 1.5rem; box-shadow: 0 4px 12px rgba(0,0,0,0.1); margin: 2rem 0; }
.prerequis-temps { display: flex; gap: 2rem; flex-wrap: wrap; margin: 1rem 0; }
.prerequis-temps > div { background: #f1f5f9; padding: 0.75rem 1.25rem; border-radius: 8px; }
</style>
```

:::{.objectifs-box}
### 🎯 Objectifs d'apprentissage

1. **Distinguer** tarification a priori et a posteriori
2. **Identifier** les variables tarifaires pertinentes
3. **Comprendre** le cadre mathématique des GLM
4. **Expliquer** le lien entre GLM et tarification
5. **Décrire** le système bonus-malus et la crédibilité
:::

:::{.prerequis-temps}
:::{div}
📚 **Prérequis** : Modules 4-7 (sinistralité, fréquence/sévérité, provisionnement)
:::
:::{div}
⏱️ **Temps estimé** : 3 heures
:::
:::

---

# Tarification a priori

## Principe

La tarification **a priori** estime le risque d'un assuré **avant** de l'observer, à partir de ses **caractéristiques observables** :

| Variable | Type | Exemples |
|----------|------|----------|
| **Assuré** | Démographique | Âge, sexe (limité), zone géographique |
| **Véhicule** | Technique | Puissance, carburant, âge du véhicule |
| **Usage** | Comportemental | Km/an, usage pro/privé, garage |
| **Historique** | Expérience | CRM (bonus-malus), ancienneté |

La prime a priori est calculée par un **modèle statistique** (GLM) qui relie ces variables au risque :

$$\text{Prime}_i = f(\text{Âge}_i, \text{Zone}_i, \text{Véhicule}_i, \ldots)$$

:::{.concept-cle}
**💡 Point clé**

La tarification a priori répond à la question : "Quel est le risque attendu pour un assuré avec ces caractéristiques ?" C'est le **prix de base** du contrat, avant tout ajustement individuel.
:::

---

# Tarification a posteriori

## Le bonus-malus (CRM)

La tarification **a posteriori** ajuste la prime en fonction de l'**expérience individuelle** de l'assuré :

- **Bon conducteur** (pas de sinistre) → bonus : prime réduite
- **Mauvais conducteur** (sinistres) → malus : prime augmentée

Le système français de CRM (Coefficient de Réduction-Majoration) :

| Situation | Coefficient | Impact |
|-----------|------------|--------|
| Pas de sinistre (1 an) | × 0.95 | -5% |
| Pas de sinistre (13 ans) | × 0.50 | -50% (minimum) |
| 1 sinistre responsable | × 1.25 | +25% |
| Maximum | × 3.50 | +250% |

:::{.exemple-box}
**📝 Exemple**

Un conducteur avec CRM = 0.60 (bon historique) et un autre avec CRM = 1.25 (sinistre récent) ayant le même profil a priori :

- Prime a priori : 500 €
- Conducteur A : 500 × 0.60 = **300 €**
- Conducteur B : 500 × 1.25 = **625 €**

La tarification a posteriori multiplie le risque par 2 entre ces deux profils.
:::

## Théorie de la crédibilité

La crédibilité pondère l'expérience individuelle et l'expérience collective :

$$\text{Prime} = Z \times \text{Expérience individuelle} + (1-Z) \times \text{Expérience collective}$$

- $Z$ proche de 1 : beaucoup d'historique → on fait confiance à l'individu
- $Z$ proche de 0 : peu d'historique → on se fie au groupe

---

# Introduction aux GLM

## Pourquoi les GLM ?

Les GLM (Generalized Linear Models) sont le **standard de l'industrie** pour la tarification non-vie car ils :

- Modélisent des distributions non-normales (Poisson, Gamma)
- Produisent des coefficients **interprétables** (relativités)
- Permettent la décomposition fréquence × sévérité
- Satisfont les exigences réglementaires de transparence

## Structure d'un GLM

Un GLM a trois composantes :

1. **Distribution** : famille de la variable réponse (Poisson pour la fréquence, Gamma pour la sévérité)
2. **Fonction de lien** : transforme la moyenne en prédicteur linéaire (log pour Poisson et Gamma)
3. **Prédicteur linéaire** : combinaison linéaire des variables

$$g(\mu_i) = \beta_0 + \beta_1 x_{i1} + \beta_2 x_{i2} + \ldots$$

Pour la fréquence (Poisson, lien log) :

$$\ln(\lambda_i) = \beta_0 + \beta_{\text{âge}} x_{\text{âge}} + \beta_{\text{zone}} x_{\text{zone}} + \ldots$$

$$\lambda_i = \exp(\beta_0 + \beta_{\text{âge}} x_{\text{âge}} + \beta_{\text{zone}} x_{\text{zone}} + \ldots)$$

:::{.concept-cle}
**💡 Interprétation multiplicative**

Grâce au lien log, les coefficients s'interprètent de manière **multiplicative** : $\exp(\beta_j)$ est le facteur par lequel le risque est multiplié quand $x_j$ augmente d'une unité. C'est exactement ce dont on a besoin pour la tarification : des **relativités** par rapport à un profil de référence.
:::

## Exemple de relativités

```{python}
#| label: fig-relativites
#| fig-cap: "Relativités tarifaires par variable (référence = 1.00)"
#| code-fold: true

import matplotlib.pyplot as plt
import numpy as np

fig, (ax1, ax2) = plt.subplots(1, 2, figsize=(12, 5))

# Relativités par âge
ages = ['18-25', '26-35', '36-45', '46-55', '56-65', '65+']
rel_age = [1.85, 1.15, 1.00, 0.90, 0.95, 1.20]
colors_age = ['#fe4454' if r > 1.2 else '#f8d65c' if r > 1 else '#72f1b8' for r in rel_age]

ax1.bar(ages, rel_age, color=colors_age, edgecolor='white', linewidth=2)
ax1.axhline(y=1, color='#06436e', linestyle='--', linewidth=1.5, label='Référence')
for i, v in enumerate(rel_age):
    ax1.text(i, v + 0.03, f'{v:.2f}', ha='center', fontsize=10, fontweight='bold')
ax1.set_title('Relativités par âge', fontsize=12, fontweight='bold', color='#06436e')
ax1.set_ylabel('Relativité')
ax1.legend()
ax1.grid(axis='y', alpha=0.3)

# Relativités par zone
zones = ['Paris', 'Grande ville', 'Ville moyenne', 'Rural']
rel_zone = [1.45, 1.20, 1.00, 0.75]
colors_zone = ['#fe4454' if r > 1.2 else '#f8d65c' if r > 1 else '#72f1b8' for r in rel_zone]

ax2.bar(zones, rel_zone, color=colors_zone, edgecolor='white', linewidth=2)
ax2.axhline(y=1, color='#06436e', linestyle='--', linewidth=1.5, label='Référence')
for i, v in enumerate(rel_zone):
    ax2.text(i, v + 0.03, f'{v:.2f}', ha='center', fontsize=10, fontweight='bold')
ax2.set_title('Relativités par zone', fontsize=12, fontweight='bold', color='#06436e')
ax2.set_ylabel('Relativité')
ax2.legend()
ax2.grid(axis='y', alpha=0.3)

plt.tight_layout()
plt.show()
```

:::{.exemple-box}
**📝 Lecture des relativités**

Un jeune conducteur (18-25) à Paris a une relativité de $1.85 \times 1.45 = 2.68$ par rapport à la référence (36-45 ans, ville moyenne). Sa prime sera 2.68 fois plus élevée, toutes choses égales par ailleurs.
:::

---

# Le lien GLM → Tarification

## Du modèle au tarif

```{mermaid}
%%| fig-cap: "De l'estimation GLM au tarif commercial"

flowchart LR
    A[Données<br>historiques] --> B[GLM Fréquence<br>Poisson]
    A --> C[GLM Sévérité<br>Gamma]
    B --> D[Prime pure<br>= freq × sev]
    C --> D
    D --> E[+ Chargements<br>sécurité, frais]
    E --> F[Prime<br>commerciale]
    F --> G[× CRM<br>bonus-malus]
    G --> H[Prime<br>finale]
```

:::{.attention-box}
**⚠️ Contraintes opérationnelles**

Le tarif issu du GLM est rarement appliqué tel quel. Il faut :

- **Lisser** les écarts trop brutaux entre segments
- **Respecter** les contraintes commerciales (prix maximum/minimum)
- **Anticiper** la réaction du marché (élasticité-prix)
- **Valider** avec la direction technique et le régulateur
:::

---

# Synthèse {.unnumbered}

:::{.synthese-card}
### 🎯 Les 5 concepts à retenir

1. **A priori = caractéristiques** — Le profil de risque estimé avant toute observation
2. **A posteriori = expérience** — Le bonus-malus ajuste selon l'historique individuel
3. **GLM = standard de l'industrie** — Poisson (fréquence) + Gamma (sévérité)
4. **Lien log → relativités multiplicatives** — Interprétation naturelle pour la tarification
5. **Du modèle au tarif** — GLM + chargements + CRM = prime finale
:::

---

# Auto-évaluation {.unnumbered}

::: {.callout-note collapse="true"}
## Question 1 : Différence a priori vs a posteriori ?

**Réponse** : **A priori** : estimation du risque à partir des caractéristiques observables (âge, zone, véhicule) avant toute observation de sinistres. **A posteriori** : ajustement basé sur l'expérience individuelle (bonus-malus, historique sinistres). La prime finale combine les deux.
:::

::: {.callout-note collapse="true"}
## Question 2 : Pourquoi le lien log est-il adapté à la tarification ?

**Réponse** : Le lien log produit des coefficients qui s'interprètent de manière **multiplicative** : $\exp(\beta)$ est une relativité. C'est naturel pour la tarification où on raisonne en "facteur multiplicatif par rapport à une référence". De plus, il garantit que la prédiction est toujours **positive** (une prime ne peut pas être négative).
:::

::: {.callout-note collapse="true"}
## Question 3 : Comment interpréter un coefficient GLM de 0.20 pour une variable "zone urbaine" ?

**Réponse** : La relativité est $\exp(0.20) = 1.22$. Un assuré en zone urbaine a un risque **22% plus élevé** que la référence (zone rurale par exemple), toutes choses égales par ailleurs. Sa prime sera multipliée par 1.22.
:::

::: {.callout-note collapse="true"}
## Question 4 : Pourquoi ne peut-on pas appliquer le tarif GLM brut ?

**Réponse** : Contraintes opérationnelles : lissage des écarts trop brutaux (un conducteur ne peut pas voir sa prime doubler d'un an sur l'autre), plafonds commerciaux, élasticité-prix (si le tarif est trop élevé, le client part), conformité réglementaire (non-discrimination), et validation par la direction technique.
:::

---

# Glossaire {.unnumbered}

| Terme | Définition |
|-------|------------|
| **Tarification a priori** | Estimation du risque avant observation, basée sur les caractéristiques |
| **Tarification a posteriori** | Ajustement selon l'expérience individuelle (bonus-malus) |
| **CRM** | Coefficient de Réduction-Majoration (bonus-malus français) |
| **GLM** | Generalized Linear Model — modèle linéaire généralisé |
| **Fonction de lien** | Transformation reliant la moyenne au prédicteur linéaire |
| **Relativité** | Facteur multiplicatif du risque par rapport à une référence |
| **Crédibilité** | Pondération entre expérience individuelle et collective |

---

[← Retour à la Semaine 8](index.html){.btn .btn-secondary}
[Voir le Module Technique 8 →](module-technique-08.html){.btn .btn-primary}
