---
title: "Fiche de travail — Semaine 4"
subtitle: "Exercices pratiques : sinistralité et CI/CD"
author: "François Boussengui"
date: last-modified
title-block-banner: "#06436e"
title-block-banner-color: "rgb(251, 225, 174)"
toc: true
toc-depth: 2
---

```{r echo=FALSE}
knitr::opts_chunk$set(echo=FALSE, message=FALSE, warning=FALSE, error=FALSE, fig.align = "center", out.width = "100%")
```

```{r echo=FALSE}
library(reticulate)
use_virtualenv("/Users/f.b/.virtualenvs/r-reticulate")
```

```{=html}
<style>
.livrable-card { background: white; border-radius: 12px; padding: 1.5rem; margin: 1.5rem 0; box-shadow: 0 4px 12px rgba(0,0,0,0.08); border-left: 4px solid #06436e; }
.livrable-header { display: flex; justify-content: space-between; align-items: center; margin-bottom: 1rem; }
.livrable-title { font-weight: bold; font-size: 1.1rem; color: #06436e; }
.livrable-status { font-size: 0.8rem; padding: 0.3rem 0.8rem; border-radius: 20px; }
.livrable-status.required { background: #fee2e2; color: #991b1b; }
.livrable-status.bonus { background: #fef3c7; color: #92400e; }
.exercice-box { background: #f8fafc; border: 1px solid #e2e8f0; border-radius: 10px; padding: 1.5rem; margin: 1.5rem 0; }
.exercice-header { display: flex; align-items: center; gap: 0.75rem; margin-bottom: 1rem; color: #06436e; font-weight: bold; }
.checklist { list-style: none; padding: 0; }
.checklist li { padding: 0.5rem 0; padding-left: 2rem; position: relative; }
.checklist li::before { content: "\2610"; position: absolute; left: 0; font-size: 1.2rem; }
.reflexion-box { background: linear-gradient(135deg, #fef9e6 0%, #fef3c7 100%); border-left: 4px solid #f8d65c; padding: 1rem 1.25rem; border-radius: 0 10px 10px 0; margin: 1rem 0; }
.hint-box { background: linear-gradient(135deg, #eff6ff 0%, #dbeafe 100%); border-left: 4px solid #06436e; padding: 1rem 1.25rem; border-radius: 0 10px 10px 0; margin: 1rem 0; }
</style>
```

---

## 📦 Livrables à produire

:::{.livrable-card}
:::{.livrable-header}
:::{.livrable-title}📊 Livrable 1 — Tableau d'indicateurs de sinistralité:::
:::{.livrable-status .required}Obligatoire:::
:::

**Objectif** : Calculer les indicateurs clés sur des données simulées.

- Générer un jeu de données de sinistres (1 000+ lignes)
- Calculer : fréquence, sévérité, prime pure, S/P
- Présenter les résultats dans un tableau par segment (âge, zone, type de véhicule)
- Commenter les écarts entre segments
:::

:::{.livrable-card}
:::{.livrable-header}
:::{.livrable-title}📈 Livrable 2 — Analyse de l'évolution du S/P:::
:::{.livrable-status .required}Obligatoire:::
:::

**Objectif** : Produire un graphique d'évolution du S/P sur 5 ans avec commentaire.

- Simuler des données sur 5 années
- Graphique matplotlib montrant la tendance
- Identifier les années atypiques et en expliquer les causes possibles
:::

:::{.livrable-card}
:::{.livrable-header}
:::{.livrable-title}🔄 Livrable 3 — Pipeline CI/CD fonctionnel:::
:::{.livrable-status .required}Obligatoire:::
:::

**Objectif** : Mettre en place un pipeline GitHub Actions sur ton repo.

- Workflow `.github/workflows/ci.yml`
- Tests pytest (au moins 5 tests)
- Linting avec black et flake8
- Badge "CI passing" dans le README
:::

:::{.livrable-card}
:::{.livrable-header}
:::{.livrable-title}🌟 Livrable 4 — Réflexions:::
:::{.livrable-status .bonus}Bonus:::
:::

Prépare 2-3 questions pour le débriefing sur le lien entre indicateurs de sinistralité et qualité du code.
:::

---

## 🏋️ Exercices métier

:::{.exercice-box}
:::{.exercice-header}
📝 Exercice M1 — Calcul d'indicateurs
:::

Un portefeuille auto compte 8 000 contrats, 10 500 véhicules-année d'exposition, 840 sinistres pour une charge totale de 2 520 000 € et des primes acquises de 3 150 000 €.

**Calcule** : fréquence, sévérité, prime pure, S/P.

::: {.callout-note collapse="true"}
## Solution

- **Fréquence** = 840 / 10 500 = **8.0%**
- **Sévérité** = 2 520 000 / 840 = **3 000 €**
- **Prime pure** = 0.08 × 3 000 = **240 €**
- **S/P** = 2 520 000 / 3 150 000 = **80%**

Le S/P de 80% laisse une marge de 20% pour les frais et le bénéfice. C'est un résultat correct mais il faut vérifier que les frais ne dépassent pas 20%.
:::
:::

:::{.exercice-box}
:::{.exercice-header}
📝 Exercice M2 — Diagnostic de dégradation
:::

Un assureur observe les S/P suivants : N = 68%, N+1 = 75%, N+2 = 85%. Les primes ont augmenté de 3% par an mais la charge sinistres de 10% par an.

**Analyse** la situation et **propose** des actions.

::: {.callout-note collapse="true"}
## Solution

La sinistralité se dégrade : la charge sinistres croît 3× plus vite que les primes.

**Causes possibles** : inflation des coûts de réparation, hausse de la fréquence, anti-sélection (les bons risques partent).

**Actions recommandées** :

1. Revoir la tarification (+10-15% ciblés sur les segments déficitaires)
2. Resegmenter le portefeuille pour identifier les segments les plus dégradés
3. Renforcer la sélection à la souscription
4. Analyser le taux de résiliation par profil de risque
:::
:::

## 🏋️ Exercices techniques

:::{.exercice-box}
:::{.exercice-header}
🔄 Exercice T1 — Premier workflow
:::

Crée un workflow GitHub Actions qui exécute pytest à chaque push sur main.

::: {.callout-note collapse="true"}
## Solution

```yaml
# .github/workflows/ci.yml
name: Tests
on:
  push:
    branches: [main]
jobs:
  test:
    runs-on: ubuntu-latest
    steps:
      - uses: actions/checkout@v4
      - uses: actions/setup-python@v5
        with:
          python-version: '3.10'
      - run: pip install -r requirements.txt
      - run: pytest tests/ -v
```
:::
:::

:::{.exercice-box}
:::{.exercice-header}
🔄 Exercice T2 — Tests de sinistralité
:::

Écris 5 tests pytest pour valider les fonctions `calculer_frequence()`, `calculer_sp()` et `calculer_prime_pure()`.

::: {.callout-note collapse="true"}
## Solution

```python
import pytest

def test_frequence():
    assert calculer_frequence(100, 1000) == 0.1

def test_sp():
    assert calculer_sp(70000, 100000) == 0.7

def test_prime_pure():
    assert calculer_prime_pure(0.08, 2500) == 200.0

def test_frequence_zero():
    with pytest.raises(ZeroDivisionError):
        calculer_frequence(10, 0)

def test_sp_parfait():
    assert calculer_sp(100000, 100000) == 1.0
```
:::
:::

---

## 🔗 Pont métier-technique

:::{.reflexion-box}
### 🤔 Réflexion

1. **Comment le CI/CD peut-il sécuriser tes calculs de sinistralité ?** (indice : que se passe-t-il si quelqu'un modifie une formule par erreur ?)
2. **Quels tests écrirais-tu pour valider un modèle de provisionnement ?** (plages de valeurs, cohérence temporelle...)
3. **Comment intégrer les indicateurs de sinistralité dans le dashboard de ton projet central ?**
:::

---

## ✅ Checklist de fin de semaine

:::{.checklist}
- Module Métier 4 terminé et auto-évaluation faite
- Module Technique 4 terminé
- Livrable 1 produit (tableau d'indicateurs)
- Livrable 2 produit (évolution S/P)
- Livrable 3 produit (pipeline CI/CD)
- Au moins 2 exercices métier réalisés
- Au moins 2 exercices techniques réalisés
- Questions préparées pour le débriefing
:::

---

[← Retour à la Semaine 4](index.html){.btn .btn-secondary}
[Module Métier 4](module-metier-04.html){.btn .btn-outline-primary}
[Module Technique 4](module-technique-04.html){.btn .btn-outline-primary}
