---
title: "Module Technique 4 — CI/CD avec GitHub Actions"
subtitle: "Automatiser tests et déploiements pour fiabiliser tes projets"
author: "François Boussengui"
date: last-modified
categories: [ci-cd, github-actions, automatisation]
title-block-banner: "#06436e"
title-block-banner-color: "rgb(251, 225, 174)"
toc: true
toc-depth: 3
number-sections: true
---

```{r echo=FALSE}
knitr::opts_chunk$set(echo=FALSE, message=FALSE, warning=FALSE, error=FALSE, fig.align = "center", out.width = "100%")
```

```{r echo=FALSE}
library(reticulate)
use_virtualenv("/Users/f.b/.virtualenvs/r-reticulate")
```

```{=html}
<style>
.objectifs-box { background: linear-gradient(135deg, #eff6ff 0%, #dbeafe 100%); border-left: 4px solid #06436e; padding: 1.5rem; border-radius: 0 12px 12px 0; margin: 1.5rem 0; }
.objectifs-box h3 { color: #06436e; margin-top: 0; }
.concept-cle { background: linear-gradient(135deg, #f0fdf4 0%, #dcfce7 100%); border-left: 4px solid #72f1b8; padding: 1.25rem; border-radius: 0 10px 10px 0; margin: 1.5rem 0; }
.attention-box { background: linear-gradient(135deg, #fef2f2 0%, #fee2e2 100%); border-left: 4px solid #fe4454; padding: 1.25rem; border-radius: 0 10px 10px 0; margin: 1.5rem 0; }
.exemple-box { background: linear-gradient(135deg, #fef9e6 0%, #fef3c7 100%); border-left: 4px solid #f8d65c; padding: 1.25rem; border-radius: 0 10px 10px 0; margin: 1.5rem 0; }
.terminal-box { background: #1e293b; color: #e2e8f0; padding: 1rem 1.25rem; border-radius: 8px; font-family: 'Fira Code', monospace; margin: 1rem 0; overflow-x: auto; }
.terminal-box .prompt { color: #72f1b8; }
.terminal-box .comment { color: #64748b; }
.terminal-box .output { color: #f8d65c; }
.synthese-card { background: white; border-radius: 12px; padding: 1.5rem; box-shadow: 0 4px 12px rgba(0,0,0,0.1); margin: 2rem 0; }
.prerequis-temps { display: flex; gap: 2rem; flex-wrap: wrap; margin: 1rem 0; }
.prerequis-temps > div { background: #f1f5f9; padding: 0.75rem 1.25rem; border-radius: 8px; }
</style>
```

:::{.objectifs-box}
### 🎯 Objectifs d'apprentissage

1. **Expliquer** les concepts de CI et CD et leurs bénéfices
2. **Écrire** un workflow GitHub Actions complet
3. **Configurer** des tests automatisés avec pytest
4. **Mettre en place** du linting et formatage automatique
5. **Comprendre** le déploiement continu
:::

:::{.prerequis-temps}
:::{div}
📚 **Prérequis** : Git, Docker, Python
:::
:::{div}
⏱️ **Temps estimé** : 3 heures
:::
:::

---

# Pourquoi automatiser ?

Sans CI/CD, chaque développeur doit manuellement lancer les tests, vérifier le formatage, et déployer. Résultat : des oublis, des bugs en production, des déploiements risqués.

| | CI (Intégration Continue) | CD (Déploiement Continu) |
|--|--------------------------|-------------------------|
| **Quand** | À chaque push ou PR | Après validation CI |
| **Quoi** | Tests, linting, build | Déploiement staging/prod |
| **Objectif** | Détecter les bugs tôt | Livrer rapidement |

```{mermaid}
%%| fig-cap: "Pipeline CI/CD typique"

flowchart LR
    A[📝 Push] --> B[🔍 Lint]
    B --> C[🧪 Tests]
    C --> D{Tout passe ?}
    D -->|Oui| E[📦 Build]
    D -->|Non| F[❌ Alerte]
    E --> G[🚀 Deploy]
```

:::{.concept-cle}
**💡 En data science**, le CI/CD sert à valider que les modèles se chargent, que les prédictions sont cohérentes, et à déployer automatiquement les APIs de scoring.
:::

---

# Structure d'un workflow GitHub Actions

Un workflow est un fichier `.yml` dans `.github/workflows/` :

```yaml
# .github/workflows/ci.yml
name: CI Pipeline

on:
  push:
    branches: [main, develop]
  pull_request:
    branches: [main]

jobs:
  test:
    runs-on: ubuntu-latest
    steps:
      - name: Checkout code
        uses: actions/checkout@v4

      - name: Setup Python
        uses: actions/setup-python@v5
        with:
          python-version: '3.10'

      - name: Install dependencies
        run: |
          pip install -r requirements.txt
          pip install pytest black flake8

      - name: Run linting
        run: |
          black --check .
          flake8 . --max-line-length 120

      - name: Run tests
        run: pytest tests/ -v --tb=short
```

| Concept | Description |
|---------|-------------|
| **Trigger** (`on`) | Événement déclencheur (push, PR, schedule) |
| **Job** | Groupe de tâches sur une VM dédiée |
| **Step** | Étape individuelle dans un job |
| **Action** | Module réutilisable (`actions/checkout@v4`) |
| **Secret** | Variable chiffrée pour données sensibles |

---

# Tests automatisés avec pytest

## Écrire des tests pour l'assurance

```python
# tests/test_sinistralite.py
import pytest
from models.sinistralite import calculer_frequence, calculer_sp

def test_frequence_normale():
    """Fréquence = nb_sinistres / exposition"""
    assert calculer_frequence(100, 1000) == 0.1

def test_frequence_zero_exposition():
    with pytest.raises(ZeroDivisionError):
        calculer_frequence(10, 0)

def test_sp_normal():
    assert calculer_sp(70000, 100000) == 0.7

@pytest.mark.parametrize("nb_sin,expo,expected", [
    (50, 1000, 0.05),
    (100, 1000, 0.10),
    (200, 1000, 0.20),
])
def test_frequence_parametrique(nb_sin, expo, expected):
    assert calculer_frequence(nb_sin, expo) == expected
```

:::{.terminal-box}
<span class="prompt">$</span> pytest tests/ -v<br>
<span class="output">tests/test_sinistralite.py::test_frequence_normale PASSED</span><br>
<span class="output">tests/test_sinistralite.py::test_frequence_zero_exposition PASSED</span><br>
<span class="output">tests/test_sinistralite.py::test_sp_normal PASSED</span><br>
<span class="output">tests/test_sinistralite.py::test_frequence_parametrique[50-1000-0.05] PASSED</span><br>
<span class="output">tests/test_sinistralite.py::test_frequence_parametrique[100-1000-0.1] PASSED</span><br>
<span class="output">tests/test_sinistralite.py::test_frequence_parametrique[200-1000-0.2] PASSED</span><br><br>
<span class="output">============ 6 passed in 0.08s ============</span>
:::

:::{.exemple-box}
**📝 Bonnes pratiques**

- Un test par comportement, pas par fonction
- Noms descriptifs (`test_frequence_zero_exposition`)
- `@pytest.mark.parametrize` pour tester plusieurs cas
- Toujours tester les cas limites et erreurs
:::

---

# Linting et formatage

**Black** formate le code automatiquement — plus de débats de style :

```bash
black --check .   # Vérifier
black .           # Formater
```

**Flake8** détecte les erreurs de style et bugs potentiels :

```bash
flake8 . --max-line-length 120 --ignore=E203,W503
```

---

# Déploiement continu

```yaml
  deploy:
    needs: [test, lint]
    runs-on: ubuntu-latest
    if: github.ref == 'refs/heads/main'
    steps:
      - uses: actions/checkout@v4
      - run: docker build -t mon-api:${{ github.sha }} .
      - run: docker push mon-registry/mon-api:${{ github.sha }}
```

:::{.attention-box}
**⚠️ Sécurité** — Ne jamais stocker de secrets dans le code. Utiliser les GitHub Secrets :

```yaml
    env:
      AWS_ACCESS_KEY: ${{ secrets.AWS_ACCESS_KEY }}
```
:::

---

# Synthèse {.unnumbered}

:::{.synthese-card}
### 🎯 Les 5 points essentiels

1. **CI détecte les bugs tôt** — Tests et linting à chaque push
2. **CD accélère la livraison** — Déploiement automatique après validation
3. **GitHub Actions = YAML** — Triggers, jobs, steps
4. **pytest est le standard** — Tests paramétriques, fixtures, markers
5. **Les secrets restent secrets** — GitHub Secrets, jamais en dur
:::

---

# Auto-évaluation {.unnumbered}

::: {.callout-note collapse="true"}
## Question 1 : Différence CI vs CD ?

**Réponse** : **CI** automatise tests et validation à chaque changement. **CD** automatise le déploiement après validation. La CI est un prérequis au CD.
:::

::: {.callout-note collapse="true"}
## Question 2 : Pourquoi GitHub Secrets plutôt que des variables en dur ?

**Réponse** : Les secrets dans le code sont visibles dans l'historique Git. GitHub Secrets les chiffre et les injecte uniquement pendant l'exécution du workflow.
:::

::: {.callout-note collapse="true"}
## Question 3 : Quand utiliser pytest.raises ?

**Réponse** : Pour vérifier qu'une fonction lève bien une exception dans un cas d'erreur (ex: division par zéro). C'est un test de robustesse.
:::

::: {.callout-note collapse="true"}
## Question 4 : Avantage de black ?

**Réponse** : Déterministe et non configurable : élimine les débats de style, garantit un code homogène, permet de se concentrer sur la logique métier.
:::

---

[← Retour à la Semaine 4](index.html){.btn .btn-secondary}
[Voir la Fiche de travail →](fiche-travail-04.html){.btn .btn-primary}
