---
title: "Fiche de travail — Semaine 6"
subtitle: "Exercices : triangles de liquidation et EC2"
author: "François Boussengui"
date: last-modified
title-block-banner: "#06436e"
title-block-banner-color: "rgb(251, 225, 174)"
toc: true
toc-depth: 2
---

```{r echo=FALSE}
knitr::opts_chunk$set(echo=FALSE, message=FALSE, warning=FALSE, error=FALSE, fig.align = "center", out.width = "100%")
```

```{r echo=FALSE}
library(reticulate)
use_virtualenv("/Users/f.b/.virtualenvs/r-reticulate")
```

```{=html}
<style>
.livrable-card { background: white; border-radius: 12px; padding: 1.5rem; margin: 1.5rem 0; box-shadow: 0 4px 12px rgba(0,0,0,0.08); border-left: 4px solid #06436e; }
.livrable-header { display: flex; justify-content: space-between; align-items: center; margin-bottom: 1rem; }
.livrable-title { font-weight: bold; font-size: 1.1rem; color: #06436e; }
.livrable-status { font-size: 0.8rem; padding: 0.3rem 0.8rem; border-radius: 20px; }
.livrable-status.required { background: #fee2e2; color: #991b1b; }
.livrable-status.bonus { background: #fef3c7; color: #92400e; }
.exercice-box { background: #f8fafc; border: 1px solid #e2e8f0; border-radius: 10px; padding: 1.5rem; margin: 1.5rem 0; }
.exercice-header { display: flex; align-items: center; gap: 0.75rem; margin-bottom: 1rem; color: #06436e; font-weight: bold; }
.checklist { list-style: none; padding: 0; }
.checklist li { padding: 0.5rem 0; padding-left: 2rem; position: relative; }
.checklist li::before { content: "\2610"; position: absolute; left: 0; font-size: 1.2rem; }
.reflexion-box { background: linear-gradient(135deg, #fef9e6 0%, #fef3c7 100%); border-left: 4px solid #f8d65c; padding: 1rem 1.25rem; border-radius: 0 10px 10px 0; margin: 1rem 0; }
</style>
```

---

## 📦 Livrables

:::{.livrable-card}
:::{.livrable-header}
:::{.livrable-title}📊 Livrable 1 — Implémentation Chain Ladder en Python:::
:::{.livrable-status .required}Obligatoire:::
:::

Script Python qui :

- Construit un triangle de liquidation à partir de données simulées
- Calcule les facteurs de développement
- Projette les charges ultimes
- Estime les IBNR par génération
:::

:::{.livrable-card}
:::{.livrable-header}
:::{.livrable-title}☁️ Livrable 2 — Déploiement sur EC2:::
:::{.livrable-status .required}Obligatoire:::
:::

- Lancer une instance t3.micro
- Installer Python et les dépendances
- Exécuter le script Chain Ladder sur l'instance
- Récupérer les résultats sur S3
:::

:::{.livrable-card}
:::{.livrable-header}
:::{.livrable-title}📝 Livrable 3 — Analyse des résultats:::
:::{.livrable-status .required}Obligatoire:::
:::

Document court analysant les IBNR estimés : sont-ils cohérents ? Quelles générations présentent le plus d'incertitude ?
:::

---

## 🏋️ Exercices

:::{.exercice-box}
:::{.exercice-header}
📝 Exercice M1 — Chain Ladder à la main
:::

Triangle de charges cumulées (K€) :

|  | Dév. 1 | Dév. 2 | Dév. 3 |
|--|--------|--------|--------|
| **2021** | 1000 | 1300 | 1400 |
| **2022** | 1200 | 1500 | ? |
| **2023** | 1100 | ? | ? |

Calcule les facteurs et projette les charges ultimes.

::: {.callout-note collapse="true"}
## Solution

- $f_1 = (1300+1500)/(1000+1200) = 1.273$
- $f_2 = 1400/1300 = 1.077$
- 2022 ultime : $1500 \times 1.077 = 1615$ K€ → IBNR = 115 K€
- 2023 ultime : $1100 \times 1.273 \times 1.077 = 1508$ K€ → IBNR = 408 K€
:::
:::

:::{.exercice-box}
:::{.exercice-header}
☁️ Exercice T1 — Première instance EC2
:::

1. Lance une instance t3.micro (Free Tier)
2. Connecte-toi en SSH
3. Installe Python et pandas
4. Exécute `python -c "import pandas; print(pandas.__version__)"`
5. **Éteins l'instance**

::: {.callout-note collapse="true"}
## Solution

```bash
# Lancer via console AWS ou CLI
ssh -i ma-cle.pem ubuntu@<IP>
sudo apt update && sudo apt install -y python3-pip
pip3 install pandas
python3 -c "import pandas; print(pandas.__version__)"
# N'oublie pas d'arrêter l'instance !
aws ec2 stop-instances --instance-ids i-xxx
```
:::
:::

---

## 🔗 Pont métier-technique

:::{.reflexion-box}
### 🤔 Réflexion

1. **Pourquoi exécuter le Chain Ladder sur EC2 plutôt que sur ton laptop ?** (gros triangles, automatisation)
2. **Comment stocker les résultats du provisionnement pour le dashboard ?** (S3, base de données)
3. **Comment automatiser le calcul mensuel des IBNR ?** (Lambda, cron, CI/CD)
:::

---

## ✅ Checklist

:::{.checklist}
- Module Métier 6 terminé (triangles, Chain Ladder)
- Module Technique 6 terminé (EC2, SSH, Security Groups)
- Livrable 1 produit (Chain Ladder Python)
- Livrable 2 produit (déploiement EC2)
- Livrable 3 produit (analyse IBNR)
- Exercices réalisés
:::

---

[← Retour à la Semaine 6](index.html){.btn .btn-secondary}
