---
title: "Module 6 — Évolution des sinistres"
subtitle: "Triangles de liquidation et méthode Chain Ladder"
author: "François Boussengui"
date: last-modified
categories: [assurance, triangles, chain-ladder]
title-block-banner: "#06436e"
title-block-banner-color: "rgb(251, 225, 174)"
toc: true
toc-depth: 3
number-sections: true
---

```{r echo=FALSE}
knitr::opts_chunk$set(echo=FALSE, message=FALSE, warning=FALSE, error=FALSE, fig.align = "center", out.width = "100%")
```

```{r echo=FALSE}
library(reticulate)
use_virtualenv("/Users/f.b/.virtualenvs/r-reticulate")
```

```{=html}
<style>
.objectifs-box { background: linear-gradient(135deg, #fef9e6 0%, #fef3c7 100%); border-left: 4px solid #f8d65c; padding: 1.5rem; border-radius: 0 12px 12px 0; margin: 1.5rem 0; }
.objectifs-box h3 { color: #92400e; margin-top: 0; }
.concept-cle { background: linear-gradient(135deg, #eff6ff 0%, #dbeafe 100%); border-left: 4px solid #06436e; padding: 1.25rem; border-radius: 0 10px 10px 0; margin: 1.5rem 0; }
.attention-box { background: linear-gradient(135deg, #fef2f2 0%, #fee2e2 100%); border-left: 4px solid #fe4454; padding: 1.25rem; border-radius: 0 10px 10px 0; margin: 1.5rem 0; }
.exemple-box { background: linear-gradient(135deg, #f0fdf4 0%, #dcfce7 100%); border-left: 4px solid #72f1b8; padding: 1.25rem; border-radius: 0 10px 10px 0; margin: 1.5rem 0; }
.synthese-card { background: white; border-radius: 12px; padding: 1.5rem; box-shadow: 0 4px 12px rgba(0,0,0,0.1); margin: 2rem 0; }
.prerequis-temps { display: flex; gap: 2rem; flex-wrap: wrap; margin: 1rem 0; }
.prerequis-temps > div { background: #f1f5f9; padding: 0.75rem 1.25rem; border-radius: 8px; }
</style>
```

:::{.objectifs-box}
### 🎯 Objectifs d'apprentissage

1. **Comprendre** le développement des sinistres dans le temps
2. **Construire** un triangle de liquidation
3. **Appliquer** la méthode Chain Ladder pas à pas
4. **Calculer** les facteurs de développement
5. **Projeter** les charges ultimes et identifier les limites
:::

:::{.prerequis-temps}
:::{div}
📚 **Prérequis** : Modules 4-5 (sinistralité, fréquence/sévérité)
:::
:::{div}
⏱️ **Temps estimé** : 3 heures
:::
:::

---

# Le développement des sinistres

## Pourquoi les sinistres évoluent-ils ?

Un sinistre n'est presque jamais réglé instantanément. Entre la survenance et le paiement final, il peut s'écouler des mois, voire des années :

| Branche | Délai moyen de règlement | Développement |
|---------|-------------------------|---------------|
| Auto matériel | 3-6 mois | Court |
| Auto corporel | 2-5 ans | Long |
| MRH | 6-12 mois | Moyen |
| RC médicale | 5-10 ans | Très long |
| Construction (décennale) | Jusqu'à 12 ans | Très long |

:::{.concept-cle}
**💡 Point clé**

Plus le développement est long, plus l'incertitude sur la charge ultime est grande. Pour les branches longues (corporel, RC), les réserves à l'ouverture peuvent être très éloignées du coût final — d'où l'importance des triangles de liquidation.
:::

## Le phénomène de développement

Au fil du temps, la charge cumulée d'une génération de sinistres augmente :

- **Année 1** : déclarations initiales, premières évaluations
- **Année 2** : expertises, révisions de réserves, premiers paiements importants
- **Année 3+** : paiements complémentaires, recours, clôture progressive

---

# Le triangle de liquidation

## Construction

Un triangle de liquidation organise les données par **année de survenance** (lignes) et **année de développement** (colonnes) :

```{python}
#| label: fig-triangle
#| fig-cap: "Triangle de liquidation — Charges cumulées (K€)"
#| code-fold: true

import numpy as np
import matplotlib.pyplot as plt
import pandas as pd

# Triangle de charges cumulées (K€)
triangle = np.array([
    [3200, 4100, 4500, 4650, 4700],
    [3500, 4400, 4850, 5000, np.nan],
    [3800, 4900, 5350, np.nan, np.nan],
    [3400, 4300, np.nan, np.nan, np.nan],
    [3600, np.nan, np.nan, np.nan, np.nan],
])

fig, ax = plt.subplots(figsize=(10, 6))

# Afficher comme un tableau coloré
annees_surv = [2019, 2020, 2021, 2022, 2023]
devs = ['Année 1', 'Année 2', 'Année 3', 'Année 4', 'Année 5']

for i in range(5):
    for j in range(5):
        val = triangle[i, j]
        if not np.isnan(val):
            color = '#06436e'
            alpha = 0.1 + 0.15 * j
            ax.add_patch(plt.Rectangle((j, 4-i), 1, 1, fill=True, color='#06436e', alpha=alpha))
            ax.text(j+0.5, 4-i+0.5, f'{val:.0f}', ha='center', va='center',
                    fontsize=11, fontweight='bold', color='white' if j > 1 else '#06436e')
        else:
            ax.add_patch(plt.Rectangle((j, 4-i), 1, 1, fill=True, color='#fee2e2', alpha=0.5))
            ax.text(j+0.5, 4-i+0.5, '?', ha='center', va='center', fontsize=14, color='#fe4454')

ax.set_xlim(0, 5)
ax.set_ylim(0, 5)
ax.set_xticks([0.5+i for i in range(5)])
ax.set_xticklabels(devs)
ax.set_yticks([0.5+i for i in range(5)])
ax.set_yticklabels(annees_surv[::-1])
ax.set_xlabel('Développement', fontsize=11)
ax.set_ylabel('Année de survenance', fontsize=11)
ax.set_title('Triangle de liquidation — Charges cumulées (K€)', fontsize=14, fontweight='bold', color='#06436e')
ax.set_aspect('equal')
plt.tight_layout()
plt.show()
```

Les cases **bleues** contiennent les données observées. Les cases **rouges** (?) sont les valeurs à projeter — c'est l'objectif du Chain Ladder.

---

# La méthode Chain Ladder

## Principe

Chain Ladder suppose que les **facteurs de développement** sont constants d'une génération à l'autre :

$$f_j = \frac{\sum_i C_{i,j+1}}{\sum_i C_{i,j}}$$

où $C_{i,j}$ est la charge cumulée de la génération $i$ au développement $j$.

## Calcul pas à pas

À partir du triangle ci-dessus :

| Développement | Facteur $f_j$ | Interprétation |
|--------------|---------------|----------------|
| 1 → 2 | $f_1 = \frac{4100+4400+4900+4300}{3200+3500+3800+3400} = 1.271$ | +27.1% entre année 1 et 2 |
| 2 → 3 | $f_2 = \frac{4500+4850+5350}{4100+4400+4900} = 1.097$ | +9.7% entre année 2 et 3 |
| 3 → 4 | $f_3 = \frac{4650+5000}{4500+4850} = 1.032$ | +3.2% entre année 3 et 4 |
| 4 → 5 | $f_4 = \frac{4700}{4650} = 1.011$ | +1.1% entre année 4 et 5 |

:::{.exemple-box}
**📝 Projection de la génération 2023**

- Année 1 observée : 3 600 K€
- Année 2 projetée : 3 600 × 1.271 = **4 576 K€**
- Année 3 projetée : 4 576 × 1.097 = **5 020 K€**
- Année 4 projetée : 5 020 × 1.032 = **5 181 K€**
- **Charge ultime** : 5 181 × 1.011 = **5 238 K€**
:::

## IBNR estimés

$$\text{IBNR}_i = \text{Charge ultime}_i - \text{Charge observée}_i$$

Pour la génération 2023 : IBNR = 5 238 - 3 600 = **1 638 K€**

---

# Limites et alternatives

:::{.attention-box}
**⚠️ Hypothèses du Chain Ladder**

1. **Stabilité des facteurs** : les patterns de développement passés se reproduisent
2. **Indépendance des générations** : pas de changement structurel
3. **Volume suffisant** : les facteurs sont estimés sur assez de données

Si une de ces hypothèses est violée (changement de gestion, inflation brutale, changement réglementaire), Chain Ladder peut donner des résultats aberrants.
:::

**Alternatives** :

- **Bornhuetter-Ferguson** : combine Chain Ladder avec une estimation a priori (module 7)
- **Mack** : Chain Ladder avec intervalles de confiance
- **GLM sur triangles** : modélisation statistique plus flexible

---

# Synthèse {.unnumbered}

:::{.synthese-card}
### 🎯 Les 5 concepts à retenir

1. **Les sinistres se développent dans le temps** — Le coût ultime n'est connu qu'après clôture
2. **Le triangle organise les données** — Lignes = générations, colonnes = développement
3. **Chain Ladder projette avec des facteurs** — $f_j$ supposés stables dans le temps
4. **IBNR = Charge ultime - Charge observée** — Ce qu'il reste à payer
5. **L'hypothèse de stabilité est critique** — À vérifier systématiquement
:::

---

# Auto-évaluation {.unnumbered}

::: {.callout-note collapse="true"}
## Question 1 : Qu'est-ce qu'un triangle de liquidation ?

**Réponse** : Un tableau à double entrée avec en lignes les **années de survenance** (générations) et en colonnes les **années de développement**. Chaque cellule contient la charge cumulée des sinistres de cette génération à ce stade de développement. La partie inférieure droite est vide — c'est elle qu'on cherche à remplir.
:::

::: {.callout-note collapse="true"}
## Question 2 : Comment calcule-t-on un facteur de développement Chain Ladder ?

**Réponse** : $f_j = \frac{\sum_i C_{i,j+1}}{\sum_i C_{i,j}}$ — c'est le ratio des charges cumulées entre deux périodes successives, moyenné sur toutes les générations disponibles. Il mesure la croissance moyenne de la charge entre le développement $j$ et $j+1$.
:::

::: {.callout-note collapse="true"}
## Question 3 : Pourquoi Chain Ladder peut-il donner des résultats aberrants ?

**Réponse** : Si les hypothèses sont violées : changement de politique de gestion des sinistres (réserves plus conservatrices), inflation brutale des coûts, changement réglementaire, événement exceptionnel (pandémie). Les facteurs passés ne reflètent plus le développement futur.
:::

::: {.callout-note collapse="true"}
## Question 4 : Quelle est la différence entre Chain Ladder et Bornhuetter-Ferguson ?

**Réponse** : **Chain Ladder** projette uniquement à partir des données observées (bottom-up). **Bornhuetter-Ferguson** combine les données observées avec une estimation a priori de la charge ultime (ex : prime × S/P attendu). BF est plus robuste quand les premières données de développement sont peu fiables.
:::

---

# Glossaire {.unnumbered}

| Terme | Définition |
|-------|------------|
| **Triangle de liquidation** | Tableau charges cumulées par génération × développement |
| **Facteur de développement** | Ratio de croissance entre deux périodes successives |
| **Chain Ladder** | Méthode de projection basée sur les facteurs de développement |
| **Charge ultime** | Coût total et définitif d'une génération de sinistres |
| **IBNR** | Charge ultime − Charge observée = montant restant à provisionner |

---

[← Retour à la Semaine 6](index.html){.btn .btn-secondary}
[Voir le Module Technique 6 →](module-technique-06.html){.btn .btn-primary}
