---
title: "Module Technique 6 — AWS : EC2 et Compute"
subtitle: "Lancer des machines virtuelles dans le cloud"
author: "François Boussengui"
date: last-modified
categories: [aws, ec2, compute]
title-block-banner: "#06436e"
title-block-banner-color: "rgb(251, 225, 174)"
toc: true
toc-depth: 3
number-sections: true
---

```{r echo=FALSE}
knitr::opts_chunk$set(echo=FALSE, message=FALSE, warning=FALSE, error=FALSE, fig.align = "center", out.width = "100%")
```

```{r echo=FALSE}
library(reticulate)
use_virtualenv("/Users/f.b/.virtualenvs/r-reticulate")
```

```{=html}
<style>
.objectifs-box { background: linear-gradient(135deg, #eff6ff 0%, #dbeafe 100%); border-left: 4px solid #06436e; padding: 1.5rem; border-radius: 0 12px 12px 0; margin: 1.5rem 0; }
.objectifs-box h3 { color: #06436e; margin-top: 0; }
.concept-cle { background: linear-gradient(135deg, #f0fdf4 0%, #dcfce7 100%); border-left: 4px solid #72f1b8; padding: 1.25rem; border-radius: 0 10px 10px 0; margin: 1.5rem 0; }
.attention-box { background: linear-gradient(135deg, #fef2f2 0%, #fee2e2 100%); border-left: 4px solid #fe4454; padding: 1.25rem; border-radius: 0 10px 10px 0; margin: 1.5rem 0; }
.exemple-box { background: linear-gradient(135deg, #fef9e6 0%, #fef3c7 100%); border-left: 4px solid #f8d65c; padding: 1.25rem; border-radius: 0 10px 10px 0; margin: 1.5rem 0; }
.terminal-box { background: #1e293b; color: #e2e8f0; padding: 1rem 1.25rem; border-radius: 8px; font-family: 'Fira Code', monospace; margin: 1rem 0; overflow-x: auto; }
.terminal-box .prompt { color: #72f1b8; }
.terminal-box .comment { color: #64748b; }
.terminal-box .output { color: #f8d65c; }
.synthese-card { background: white; border-radius: 12px; padding: 1.5rem; box-shadow: 0 4px 12px rgba(0,0,0,0.1); margin: 2rem 0; }
.prerequis-temps { display: flex; gap: 2rem; flex-wrap: wrap; margin: 1rem 0; }
.prerequis-temps > div { background: #f1f5f9; padding: 0.75rem 1.25rem; border-radius: 8px; }
</style>
```

:::{.objectifs-box}
### 🎯 Objectifs d'apprentissage

1. **Choisir** le bon type d'instance EC2 pour ton usage
2. **Lancer** et configurer une instance
3. **Configurer** les groupes de sécurité (firewall)
4. **Se connecter** en SSH et transférer des fichiers
5. **Comprendre** les AMI, snapshots et Auto Scaling
:::

:::{.prerequis-temps}
:::{div}
📚 **Prérequis** : Module Technique 5 (AWS basics, S3)
:::
:::{div}
⏱️ **Temps estimé** : 3 heures
:::
:::

---

# Types d'instances EC2

## Familles d'instances

EC2 (Elastic Compute Cloud) propose des **machines virtuelles** dans le cloud. Chaque famille est optimisée pour un usage :

| Famille | Usage | Exemple | Cas data science |
|---------|-------|---------|-----------------|
| **t3** | Usage général | t3.micro, t3.medium | Dev, tests, petits scripts |
| **m6i** | Mémoire équilibrée | m6i.large, m6i.xlarge | ETL, pandas sur gros datasets |
| **c6i** | Compute optimisé | c6i.xlarge | Entraînement ML CPU-bound |
| **r6i** | Mémoire optimisée | r6i.large | Gros DataFrames en mémoire |
| **p4d** | GPU | p4d.24xlarge | Deep learning |

:::{.concept-cle}
**💡 Pour ton projet central**, une instance **t3.medium** (2 vCPU, 4 Go RAM) suffit pour le développement. Pour l'entraînement des modèles, une **m6i.large** (2 vCPU, 8 Go) est un bon compromis coût/performance.
:::

## Modèles de tarification

| Modèle | Description | Économie |
|--------|-------------|----------|
| **On-Demand** | Payé à l'heure, sans engagement | Référence |
| **Spot** | Capacité excédentaire, prix variable | Jusqu'à -90% |
| **Reserved** | Engagement 1-3 ans | -40 à -75% |
| **Free Tier** | t2.micro gratuit 750h/mois pendant 1 an | 100% |

---

# Lancer une instance

## Via la console AWS

1. **Choisir une AMI** (Amazon Machine Image) : Ubuntu 22.04, Amazon Linux 2
2. **Sélectionner le type** : t3.micro pour commencer
3. **Configurer le réseau** : VPC par défaut
4. **Ajouter le stockage** : 20 Go EBS minimum
5. **Configurer le Security Group** : ouvrir SSH (port 22)
6. **Créer une paire de clés** : fichier `.pem` pour se connecter

## Via AWS CLI

:::{.terminal-box}
<span class="comment"># Lancer une instance</span><br>
<span class="prompt">$</span> aws ec2 run-instances \<br>
&nbsp;&nbsp;--image-id ami-0c55b159cbfafe1f0 \<br>
&nbsp;&nbsp;--instance-type t3.micro \<br>
&nbsp;&nbsp;--key-name ma-cle \<br>
&nbsp;&nbsp;--security-group-ids sg-xxxxxxxx \<br>
&nbsp;&nbsp;--count 1<br><br>
<span class="comment"># Lister les instances</span><br>
<span class="prompt">$</span> aws ec2 describe-instances --query 'Reservations[].Instances[].{ID:InstanceId,State:State.Name,IP:PublicIpAddress}'<br>
<span class="output">[{"ID": "i-0abc123", "State": "running", "IP": "54.123.45.67"}]</span>
:::

---

# Groupes de sécurité

Les **Security Groups** sont le firewall d'EC2 — ils contrôlent le trafic entrant et sortant :

| Règle | Port | Source | Usage |
|-------|------|--------|-------|
| SSH | 22 | Mon IP | Connexion terminal |
| HTTP | 80 | 0.0.0.0/0 | Serveur web |
| HTTPS | 443 | 0.0.0.0/0 | Serveur web sécurisé |
| Custom | 8000 | 0.0.0.0/0 | API FastAPI |
| PostgreSQL | 5432 | Security Group app | Base de données |

:::{.attention-box}
**⚠️ Règle d'or** : n'ouvrir que les ports **strictement nécessaires**, et limiter SSH à **ton adresse IP** uniquement. Ne jamais ouvrir le port 22 à `0.0.0.0/0` (tout Internet).
:::

---

# Connexion SSH

:::{.terminal-box}
<span class="comment"># Se connecter à l'instance</span><br>
<span class="prompt">$</span> ssh -i ma-cle.pem ubuntu@54.123.45.67<br><br>
<span class="comment"># Transférer un fichier vers l'instance</span><br>
<span class="prompt">$</span> scp -i ma-cle.pem data.csv ubuntu@54.123.45.67:~/data/<br><br>
<span class="comment"># Récupérer un fichier depuis l'instance</span><br>
<span class="prompt">$</span> scp -i ma-cle.pem ubuntu@54.123.45.67:~/results/output.csv ./local/
:::

:::{.exemple-box}
**📝 Workflow typique data science sur EC2**

1. Lancer une instance m6i.large
2. Se connecter en SSH
3. Cloner le repo Git
4. Installer les dépendances (`pip install -r requirements.txt`)
5. Lancer l'entraînement du modèle
6. Récupérer les résultats (ou les pousser sur S3)
7. **Éteindre l'instance** pour ne plus payer
:::

---

# AMI, Snapshots et Auto Scaling

## AMI (Amazon Machine Image)

Une AMI est un **template** d'instance : OS + logiciels préinstallés. Tu peux créer ta propre AMI avec Python, tes packages et tes configs, puis la réutiliser pour lancer des instances identiques.

## Auto Scaling

Pour les applications en production, Auto Scaling ajuste automatiquement le nombre d'instances selon la charge :

```{mermaid}
%%| fig-cap: "Auto Scaling selon la charge"

flowchart LR
    A[Charge faible<br>1 instance] --> B[Charge moyenne<br>2 instances]
    B --> C[Pic de charge<br>4 instances]
    C --> B
    B --> A
```

---

# Synthèse {.unnumbered}

:::{.synthese-card}
### 🎯 Les 5 points essentiels

1. **Choisir la bonne famille** — t3 pour dev, m6i pour data, p4d pour GPU
2. **Security Groups = firewall** — N'ouvrir que le strict nécessaire
3. **SSH pour se connecter** — Clé .pem, port 22
4. **Toujours éteindre les instances** — EC2 facture à l'heure
5. **AMI pour standardiser** — Créer ton image avec tes outils préinstallés
:::

---

# Auto-évaluation {.unnumbered}

::: {.callout-note collapse="true"}
## Question 1 : Quelle instance choisir pour entraîner un modèle XGBoost sur 1M de lignes ?

**Réponse** : Une **m6i.large** (2 vCPU, 8 Go RAM) ou **m6i.xlarge** (4 vCPU, 16 Go) selon la taille des features. XGBoost est CPU-bound, pas besoin de GPU. Commencer petit et scaler si nécessaire.
:::

::: {.callout-note collapse="true"}
## Question 2 : Pourquoi ne pas ouvrir SSH à 0.0.0.0/0 ?

**Réponse** : Cela expose le port 22 à **tout Internet**. Des bots scannent en permanence les ports SSH ouverts pour tenter des attaques brute-force. En limitant à ton IP, seul toi peux te connecter.
:::

::: {.callout-note collapse="true"}
## Question 3 : Spot vs On-Demand — quand utiliser Spot ?

**Réponse** : **Spot** pour les tâches interruptibles : entraînement de modèles (on peut relancer), batch processing, tests. Économie jusqu'à 90%. **On-Demand** pour les serveurs qui doivent rester up : API de scoring, dashboard, base de données.
:::

::: {.callout-note collapse="true"}
## Question 4 : Comment éviter de payer pour une instance oubliée ?

**Réponse** : Configurer des **alertes CloudWatch** sur les coûts, utiliser des **tags** pour identifier les instances de test, et mettre en place une **politique d'arrêt automatique** (Lambda + CloudWatch Events). Toujours vérifier `aws ec2 describe-instances` régulièrement.
:::

---

[← Retour à la Semaine 6](index.html){.btn .btn-secondary}
[Voir la Fiche de travail →](fiche-travail-06.html){.btn .btn-primary}
