---
title: "Fiche de travail -- Semaine 23"
subtitle: "Exercices pratiques et livrables"
author: "Francois Boussengui"
date: last-modified
title-block-banner: "#06436e"
title-block-banner-color: "rgb(251, 225, 174)"
toc: true
toc-depth: 2
---

```{r echo=FALSE}
knitr::opts_chunk$set(echo=FALSE, message=FALSE, warning=FALSE, error=FALSE, fig.align = "center", out.width = "100%")
```

```{r echo=FALSE}
library(reticulate)
use_virtualenv("/Users/f.b/.virtualenvs/r-reticulate")
```

```{=html}
<style>
.livrable-card { background: white; border-radius: 12px; padding: 1.5rem; margin: 1.5rem 0; box-shadow: 0 4px 12px rgba(0,0,0,0.08); border-left: 4px solid #06436e; }
.livrable-header { display: flex; justify-content: space-between; align-items: center; margin-bottom: 1rem; }
.livrable-title { font-weight: bold; font-size: 1.1rem; color: #06436e; }
.livrable-status { font-size: 0.8rem; padding: 0.3rem 0.8rem; border-radius: 20px; }
.livrable-status.required { background: #fee2e2; color: #991b1b; }
.livrable-status.bonus { background: #fef3c7; color: #92400e; }
.exercice-box { background: #f8fafc; border: 1px solid #e2e8f0; border-radius: 10px; padding: 1.5rem; margin: 1.5rem 0; }
.exercice-header { display: flex; align-items: center; gap: 0.75rem; margin-bottom: 1rem; color: #06436e; font-weight: bold; }
.checklist { list-style: none; padding: 0; }
.checklist li { padding: 0.5rem 0; padding-left: 2rem; position: relative; }
.checklist li::before { content: "\2610"; position: absolute; left: 0; font-size: 1.2rem; }
.reflexion-box { background: linear-gradient(135deg, #fef9e6 0%, #fef3c7 100%); border-left: 4px solid #f8d65c; padding: 1rem 1.25rem; border-radius: 0 10px 10px 0; margin: 1rem 0; }
</style>
```

---

## Livrables a produire

:::{.livrable-card}
:::{.livrable-header}
:::{.livrable-title}Livrable 1 -- Synthese metier:::
:::{.livrable-status .required}Obligatoire:::
:::

Resumer les concepts cles du Module 23 dans tes propres mots avec un schema et un lien avec ton experience.
:::

:::{.livrable-card}
:::{.livrable-header}
:::{.livrable-title}Livrable 2 -- Mise en pratique technique:::
:::{.livrable-status .required}Obligatoire:::
:::

Appliquer les outils du Module Technique 23 au projet central. Code fonctionnel et documente.
:::

:::{.livrable-card}
:::{.livrable-header}
:::{.livrable-title}Livrable 3 -- Integration projet:::
:::{.livrable-status .required}Obligatoire:::
:::

Contribution au repo du projet central avec commit clair et tests.
:::

---

## Exercices metier

:::{.exercice-box}
:::{.exercice-header}
Exercice M1 -- Application des concepts
:::

Applique les concepts du module metier sur des donnees simulees. Calcule les indicateurs cles et interprete.

::: {.callout-note collapse="true"}
## Piste de solution

Utilise pandas et matplotlib. Compare avec les ordres de grandeur du module.
:::
:::

## Exercices techniques

:::{.exercice-box}
:::{.exercice-header}
Exercice T1 -- Mise en pratique
:::

Realise le tutoriel du module technique pas a pas dans le contexte du projet central.

::: {.callout-note collapse="true"}
## Piste de solution

Suis le module section par section. Consulte la documentation officielle.
:::
:::

---

## Pont metier-technique

:::{.reflexion-box}
### Reflexion

1. Comment les concepts metier enrichissent-ils le projet central ?
2. Comment les outils techniques operationnalisent-ils ces concepts ?
3. Quelle fonctionnalite du projet peux-tu avancer cette semaine ?
:::

---

## Checklist

:::{.checklist}
- Module Metier 23 termine
- Module Technique 23 termine
- Livrables produits
- Exercices realises
- Questions preparees pour le debriefing
:::

---

[<- Retour a la Semaine 23](index.html){.btn .btn-secondary}
