---
title: "Module 20 -- Approfondissement pilotage"
subtitle: "Tableaux de bord et KPIs"
author: "Francois Boussengui"
date: last-modified
categories: [assurance, pilotage, dashboard]
title-block-banner: "#06436e"
title-block-banner-color: "rgb(251, 225, 174)"
toc: true
toc-depth: 3
number-sections: true
---

```{r echo=FALSE}
knitr::opts_chunk$set(echo=FALSE, message=FALSE, warning=FALSE, error=FALSE, fig.align = "center", out.width = "100%")
```

```{r echo=FALSE}
library(reticulate)
use_virtualenv("/Users/f.b/.virtualenvs/r-reticulate")
```

```{=html}
<style>
.objectifs-box { background: linear-gradient(135deg, #fef9e6 0%, #fef3c7 100%); border-left: 4px solid #f8d65c; padding: 1.5rem; border-radius: 0 12px 12px 0; margin: 1.5rem 0; }
.objectifs-box h3 { color: #92400e; margin-top: 0; }
.concept-cle { background: linear-gradient(135deg, #eff6ff 0%, #dbeafe 100%); border-left: 4px solid #06436e; padding: 1.25rem; border-radius: 0 10px 10px 0; margin: 1.5rem 0; }
.attention-box { background: linear-gradient(135deg, #fef2f2 0%, #fee2e2 100%); border-left: 4px solid #fe4454; padding: 1.25rem; border-radius: 0 10px 10px 0; margin: 1.5rem 0; }
.exemple-box { background: linear-gradient(135deg, #f0fdf4 0%, #dcfce7 100%); border-left: 4px solid #72f1b8; padding: 1.25rem; border-radius: 0 10px 10px 0; margin: 1.5rem 0; }
.synthese-card { background: white; border-radius: 12px; padding: 1.5rem; box-shadow: 0 4px 12px rgba(0,0,0,0.1); margin: 2rem 0; }
.prerequis-temps { display: flex; gap: 2rem; flex-wrap: wrap; margin: 1rem 0; }
.prerequis-temps > div { background: #f1f5f9; padding: 0.75rem 1.25rem; border-radius: 8px; }
</style>
```

# Principes de design : hierarchie visuelle

Principes de design : hierarchie visuelle, ratio encre/donnees, choix des graphiques adaptes.

:::{.concept-cle}
**Point cle**

Ce concept est fondamental pour la suite du parcours et sera directement applique dans le projet central.
:::

---

# KPIs operationnels (S/P mensuel, frequence, severite)

KPIs operationnels (S/P mensuel, frequence, severite) vs strategiques (CLV, part de marche, croissance).

---

# Storytelling data : structurer une presentation

Storytelling data : structurer une presentation avec les donnees (situation, probleme, solution, impact).

:::{.attention-box}
**Attention**

Bien comprendre ces mecanismes est essentiel pour eviter des erreurs de modelisation et de pilotage.
:::

---

# Alertes dynamiques : seuils adaptatifs bases

Alertes dynamiques : seuils adaptatifs bases sur l'historique.

---

# Communication : adapter le message a

Communication : adapter le message a l'audience (actuaire vs direction vs regulateur).

---

# Synthese {.unnumbered}

:::{.synthese-card}
### Les concepts cles

1. **Principes de design : hierarchie visuelle, ratio encre/donnees**
2. **KPIs operationnels (S/P mensuel, frequence, severite) vs strategiques**
3. **Storytelling data : structurer une presentation avec les**
4. **Alertes dynamiques : seuils adaptatifs bases sur l'historique**
5. **Communication : adapter le message a l'audience (actuaire**
:::

---

# Auto-evaluation {.unnumbered}

::: {.callout-note collapse="true"}
## Question 1

Explique ce concept dans tes propres mots et donne un exemple concret.
:::

::: {.callout-note collapse="true"}
## Question 2

Explique ce concept dans tes propres mots et donne un exemple concret.
:::

::: {.callout-note collapse="true"}
## Question 3

Explique ce concept dans tes propres mots et donne un exemple concret.
:::

::: {.callout-note collapse="true"}
## Question 4

Explique ce concept dans tes propres mots et donne un exemple concret.
:::

---

[<- Retour a la Semaine 20](index.html){.btn .btn-secondary}
[Voir le Module Technique 20 ->](module-technique-20.html){.btn .btn-primary}
